---
title: ""
format:
  pdf:
    documentclass: report
    mainfont: "TeX Gyre Termes"
    header-includes: |
      \usepackage{enumitem}
      \setlist[itemize]{label=$\bullet$}  % Puce ronde classique
lang: fr
fontsize: 11pt
papersize: a4
geometry: top=1.5cm, bottom=1.5cm, left=2.5cm, right=2.5cm
bibliography: references.bib
link-citations: true 
nocite: "@*"
---

<!--Cette première partie ci-dessus entre deux « --- » s’appelle un « YAML header » (nom en anglais aussi utilisé en français) ou un « en-tête YAML ».-->

<!--« lang: fr » à remplacer par « lang: en » si rapport rédigé en anglais. Définir la langue du document est utile pour la typographie (par exemple les espaces autour de la ponctuation ne sont pas les mêmes dans les deux langues), la langue de la table des matières, des dates, le cadre linguistique du PDF généré, etc.-->

<!--« mainfont » définit la police utilisée et « fontsize » la taille de cette police.-->

```{=html}
<!--« header-includes: |
      \usepackage[bottom]{footmisc} » permet aux notes de bas de page d’être réellement en bas de page et non juste après la dernière ligne de texte (ce qui peut amener à des notes en milieu de page si le texte s’arrête à ce niveau).-->
```

```{=html}
<!--« text: |
      \usepackage[dvipsnames]{xcolor} » permet de mettre des portions de texte en couleur.-->
```

```{=html}
<!--« text: |
      \usepackage{booktabs} » permet d’utiliser le langage LaTeX pour améliorer la présentation des tableaux. -->
```

<!--« geometry » définit les marges de chaque taille du rapport. « top », en haut ; « bottom », en bas ; « left », à gauche ; « right », à droite.-->

```{=html}
<!--« bibliography: references.bib
citation: true
link-citations: true 
nocite: "@*" » est utile pour faire une liste bibliographique, pour plus d’explications, voir la section dédiée.-->
```

<!--La présentation de la page de titre est codée ci-dessous en LaTeX qui est un langage supporté par les documents Quarto sur RStudio ; sauf à vouloir innover la présentation, vous n’avez pas à apprendre le langage LaTeX à cette fin. Toutefois, selon la nature du projet, vous aurez peut-être à étudier davantage LaTeX pour rédiger des formules mathématiques ou pour améliorer la présentation de vos tableaux. Page officielle de ce langage de programmation : https://www.latex-project.org/ (en anglais). De nombreux autres sites également en français enseignent l’utilisation de LaTeX, dans son ensemble ou pour un usage particulier de ce langage.-->

\begin{titlepage}
\centering

\includegraphics{ensai_logo_1.png}\\
\vspace{1.0cm}

{\LARGE\textsc{Rapport de Projet statistique}}\\
\vspace{0.5cm}
{\large Élèves 1A}

\vspace{2.5cm}

\rule{\textwidth}{0.5mm}\\
\vspace{0.8cm}
{\huge\bfseries Inégalité de niveau scolaire dans les pays de l’OCDE}\\
\vspace{0.8cm}
\rule{\textwidth}{0.5mm}\\

\vspace{2.5cm}

\begin{flushleft}
\emph{Étudiant·e·s :}\\
Torreilles Raphaël \\
Delanzy Romane \\
Blanc Benjamin \\
\end{flushleft}

\begin{flushright}
\emph{Responsable :}\\
Laurent COSTA\\
\vspace{1.0cm}
\emph{Encadrant(e) :}\\
Louis GERVILLE-REACHE\\
\end{flushright}

\vfill 
\begin{center}
École nationale de la statistique et de l’analyse de l’information\\
2025--2026
\end{center}
\end{titlepage}

<!--« vspace » définit la taille verticale d’un espace à laisser vide.-->

<!--« flushleft », « flushright » et « center » : alignements à gauche, à droite et centré.-->

<!--« \emph » met du texte en italique dans un texte en romain et vice versa.-->

<!--« vfill » renvoie le texte codé par la suite (ici jusqu’à « \end{titlepage} » en bas de la page.-->

<!--Dans « 2025--2026 », les deux traits d’union permettent de faire un tiret long. « 2025--2026 » pourra être remplacé par une date.-->

\tableofcontents

# Objectif de ce document

# Précisions sur la table des matières

Pour afficher la page deux rangs avant celle-ci, il faut saisir la ligne « `\tableofcontents` » à l’endroit souhaité. Par défaut, la page est appelée « Table des matières », si on veut la renommer « Sommaire », on fait précéder la ligne précédente par la ligne « `\renewcommand{\contentsname}{Sommaire}` ».

→ Quelle différence entre un sommaire et une table des matières ?

Généralement, un sommaire est plus ou moins détaillé (parfois juste avec les grandes parties et sans numéro de page) et toujours en début de document quand une table des matières, plus souvent en fin de document, rentre dans les détails de chaque section toujours liée à la page où elle débute. Dans les faits, les deux termes sont souvent employés l’un pour l’autre, surtout quand c’est détaillé (ce qui est plus habituel d’une table des matières) tout en étant à la fois en début de document (ce qui est plus habituel d’un sommaire). Étant ce qui est attendu ici, le nom de cette page sera à la convenance personnelle des rédacteurs du rapport.

Dans le PDF généré en ligne, les titres sont cliquables et renvoient aux sections concernées plus bas dans le document.

Attention : contrairement aux logiciels de traitement de texte les plus couramment utilisés (comme Microsoft Word ou Libre Office Writer), la page de titre n’est pas prise en compte pour la numérotation des pages (un peu comme s’il s’agissait de la couverture d’un livre). Pour ça, pour ceux qui connaissent, c’est pareil que pour un document tapé avec LaTeX sur Overleaf. La page 1 est la première page après la page de titre soit ici celle de la table des matières.

# Introduction

Ce projet a pour objectif de comprendre quelles variables affectent les inégalités scolaires au sein des pays de l’OCDE à partir des données PISA. L’ambition est de comprendre dans quelle mesure les différences de performance et notes observés entre élèves et pays ne proviennent pas uniquement du système éducatif, mais aussi d’un ensemble de facteurs institutionnels, sociaux, économiques, familiaux et individuels. Le tableau des variables ci-dessous permet de distinguer clairement les différentes dimensions de l’analyse.

Dans un premier temps, nous utilisons les indicateurs centraux de performance scolaire qui sont :la moyenne des 10 plausible values en mathématiques (PV_MATHS), en lecture (PV_LECTURE) et en sciences (PV_SCIENCE). Ces variables mesurent la réussite académique et permettent d’observer les écarts de niveau entre les pays grâce à la variable CNT. Elles sont accompagnées par des variables décrivant le fonctionnement du système éducatif et les conditions d’enseignement, comme la qualité perçue de l’établissement (PQSCHOOL), les actions de soutien aux apprentissages (SCHSUST), la qualité de l’enseignement des mathématiques (ST272Q01JA), le redoublement précoce (ST127Q01TA), le nombre d’heures de mathématiques (ST059Q01TA), la charge horaire totale (ST059Q02JA), l’exposition aux mathématiques du XXIe siècle (EXPO21ST) ainsi que le type de programme suivi (PROGN). L’objectif est d’évaluer à quel niveau l’organisation institutionnelle et les moyens éducatifs affectent les différences de performance.

L’analyse comprend ensuite les caractéristiques socio-économiques et culturelles des élèves, étant un déterminant majeur des trajectoires scolaires. L’indice ESCS englobe la position économique, sociale et culturelle des familles. Il est complété par le statut professionnel parental (HISEI), le revenu du ménage (PA042Q01TA), la richesse du foyer (WEALTH), les biens matériels à domicile (HOMEPOS), les ressources éducatives disponibles (LEARRES) et l’accès aux ressources numériques (ICTRES). À ces indicateurs s’ajoutent aussi le nombre de livres à la maison (ST255Q01JA), les biens culturels disponibles (CULTPOSS), l’argent de poche (FL170Q02JA), le travail rémunéré en dehors de l’école (FL170Q03JA), le fait de prendre un petit-déjeuner les jours d’école (ST294Q01JA), le travail pour financer ses études (ST295Q04JA) ainsi que l’aide familiale après l’école (ST295Q03JA). L’ensemble de ces variables montrent les inégalités de conditions de vie et les possibles contraintes économiques pouvant influencer le temps disponible de l'élève, sa concentration et la qualité de son travail scolaire.

Le rôle de la famille est également étudié à travers l’implication parentale (PARINVOL) et le niveau d’éducation des parents (HISCED, FISCED, MISCED), mesurant le capital scolaire au sein du foyer. Ces éléments permettent de différencier l’effet des ressources matérielles de celui des pratiques éducatives et du capital culturel parental. L’analyse prend aussi en compte les inégalités liées à l’origine et au parcours migratoire grace au statut migratoire (IMMIG) et la durée en éducation préscolaire (DURECEC), variables importante pour comprendre les écarts pouvant apparaître dès les premières années scolaire.

Enfin, quelques caractéristiques individuelles sont aussi intégrées afin d’élargir la compréhension des tous les mécanismes en jeu : l’année de naissance (ST003D03T), le genre (ST004D01T), la satisfaction de vie (ST016Q01NA), le soutien émotionnel des enseignants (ST267Q02JA), les absences prolongées (ST260Q01JA), le temps consacré au travail scolaire (ST295Q02JA) ainsi que la persévérance face aux tâches (ST307Q01JA). Ces variables permettent d’introduire des dimensions liées au bien-être, au climat scolaire et à l’engagement personnel.

Ainsi, grâce à la mise en relation des différents groupes de variables présentés dans le tableau, le projet vise à montrer que les inégalités scolaires observées dans les pays de l’OCDE résultent d’un ensemble de facteurs structurels et individuels. Cette approche globale permet de comprendre la complexité des écarts de réussite scolaire à l’échelle internationale et d’en proposer un résumé multidimensionnelle cohérent

# Les inégalités socio-économiques comme vecteur des inégalités

## Les indicateurs expliquant les écarts de niveau scolaire

```{r, echo=FALSE, results='hide'}
library(dplyr)

pisa_oecd_clean=read.table("data_ocde.csv", sep=",", header = TRUE)

vars <- c(
  "PQSCHOOL","SCHSUST","ST127Q01TA","ST059Q01TA","ST059Q02JA",
  "EXPO21ST",
  "ESCS","HISEI","HOMEPOS","LEARRES",
  "PARINVOL"
)
pisa_oecd_clean

# Variables de résultats
moyennes <- c("moyenne_lecture", "moyenne_maths", "moyenne_sciences")

# Matrice de corrélation r
mat_r <- cor(
  pisa_oecd_clean[, vars],
  pisa_oecd_clean[, moyennes],
  use = "pairwise.complete.obs",
  method = "pearson"
)

vars_factor <- c(
  # Système éducatif
  "ST127Q01TA",   # redoublement
  "PROGN",        # filière
  "CNT",          # pays
  
  # Milieu socio-économique
  "ST255Q01JA",   # nombre de livres (classes)
  "FL170Q02JA",   # argent de poche
  "FL170Q03JA",   # travail rémunéré
  
  "ST294Q01JA",   # petit-déjeuner
  "ST295Q04JA",   # travail pour financer études
  "ST295Q03JA",   # aide familiale
  
  # Environnement / comportements
  "DURECEC",
  "HISCED",
  "FISCED",
  "MISCED",
  "IMMIG",
  "ST004D01T",    # genre
  "ST016Q01NA",   # satisfaction
  "ST260Q01JA",   # absence prolongée
  "ST267Q02JA",   # soutien émotionnel
  "ST295Q02JA",   # temps de travail scolaire
  "ST307Q01JA",   # persévérance
  "WB150Q01HA"    # santé perçue
)

eta <- function(y, x){
  x <- as.factor(x)
  
  ok <- complete.cases(y, x)
  y <- y[ok]
  x <- x[ok]
  
  y_bar <- mean(y)
  
  ni <- tapply(y, x, length)
  mi <- tapply(y, x, mean)
  
  num <- sum(ni * (mi - y_bar)^2)
  den <- sum((y - y_bar)^2)
  
  sqrt(num / den)
}

vars_factor_ok <- intersect(vars_factor, names(pisa_oecd_clean))
moyennes_ok    <- intersect(moyennes, names(pisa_oecd_clean))

mat_eta <- matrix(NA,
                  nrow = length(vars_factor_ok),
                  ncol = length(moyennes_ok))

rownames(mat_eta) <- vars_factor_ok
colnames(mat_eta) <- moyennes_ok

for(v in vars_factor_ok){
  for(m in moyennes_ok){
    mat_eta[v, m] <- eta(
      pisa_oecd_clean[[m]],
      pisa_oecd_clean[[v]]
    )
  }
}

mat_eta


vars_factor_ok <- intersect(vars_factor, names(pisa_oecd_clean))

pisa_oecd_clean[vars_factor_ok] <-
  lapply(pisa_oecd_clean[vars_factor_ok], as.factor)



mat_r



```

```{r, echo=FALSE}
mat_eta
mat_r

```

# a) les inégalités de résultat au sein des pays

```{r, echo=FALSE}
library(ggplot2)

ggplot(pisa_oecd_clean, aes(x = CNT, y = moyenne_maths, color = CNT)) +
  geom_boxplot(fill = NA, size = 0.8, outlier.shape = 16) +
  stat_summary(fun = median,
               geom = "point",
               shape = 18,
               size = 3,
               color = "black") +
  theme_minimal() +
  labs(title = "Inégalités de résultats en Mathématiques (OCDE)",
       x = "Pays",
       y = "Score Maths") +
  theme(axis.text.x = element_text(angle = 90, vjust = 0.5),
        legend.position = "none")

```

```{r, echo=FALSE}
ggplot(pisa_oecd_clean, aes(x = CNT, y = moyenne_lecture, color = CNT)) +
  geom_boxplot(fill = NA, size = 0.8, outlier.shape = 17) +
  stat_summary(fun = median,
               geom = "point",
               shape = 18,
               size = 3,
               color = "black") +
  theme_minimal() +
  labs(title = "Inégalités de résultats en Lecture (OCDE)",
       x = "Pays",
       y = "Score Lecture") +
  theme(axis.text.x = element_text(angle = 90, vjust = 0.5),
        legend.position = "none")
```

```{r, echo=FALSE}
ggplot(pisa_oecd_clean, aes(x = CNT, y = moyenne_sciences, color = CNT)) +
  geom_boxplot(fill = NA, size = 0.8, outlier.shape = 15) +
  stat_summary(fun = median,
               geom = "point",
               shape = 18,
               size = 3,
               color = "black") +
  theme_minimal() +
  labs(title = "Inégalités de résultats en Science (OCDE)",
       x = "Pays",
       y = "Score Science") +
  theme(axis.text.x = element_text(angle = 90, vjust = 0.5),
        legend.position = "none")
```

```{r, echo=FALSE}
ggplot(pisa_oecd_clean, aes(x = CNT, y = PQSCHOOL, color = CNT)) +
  geom_boxplot(fill = NA, size = 0.8, outlier.shape = 15) +
  stat_summary(fun = median,
               geom = "point",
               shape = 18,
               size = 3,
               color = "black") +
  theme_minimal() +
  labs(title = "Qualité des établissement scolaire",
       x = "Pays",
       y = "établissement scolaire") +
  theme(axis.text.x = element_text(angle = 90, vjust = 0.5),
        legend.position = "none")

```

```{r, echo=FALSE}
ggplot(pisa_oecd_clean, aes(x = CNT, y = SCHSUST, color = CNT)) +
  geom_boxplot(fill = NA, size = 0.8, outlier.shape = 15) +
  stat_summary(fun = median,
               geom = "point",
               shape = 18,
               size = 3,
               color = "black") +
  theme_minimal() +
  labs(title = "Actions de l’établissement pour soutenir les apprentissages",
       x = "Pays",
       y = "Aide") +
  theme(axis.text.x = element_text(angle = 90, vjust = 0.5),
        legend.position = "none")
```

```{r, echo=FALSE}
ggplot(pisa_oecd_clean, aes(x = CNT, y = ST059Q01TA, color = CNT)) +
  geom_boxplot(fill = NA, size = 0.8, outlier.shape = 15) +
  stat_summary(fun = median,
               geom = "point",
               shape = 18,
               size = 3,
               color = "black") +
  theme_minimal() +
  labs(title = "Nombre d’heures de mathématiques par semaine",
       x = "Pays",
       y = "nombre d'heure") +
  theme(axis.text.x = element_text(angle = 90, vjust = 0.5),
        legend.position = "none")
```

```{r, echo=FALSE}
ggplot(pisa_oecd_clean, aes(x = CNT, y = ST059Q02JA, color = CNT)) +
  geom_boxplot(fill = NA, size = 0.8, outlier.shape = 15) +
  stat_summary(fun = median,
               geom = "point",
               shape = 18,
               size = 3,
               color = "black") +
  theme_minimal() +
  labs(title = "Nombre total d’heures de cours par semaine",
       x = "Pays",
       y = "nombre d'heures") +
  theme(axis.text.x = element_text(angle = 90, vjust = 0.5),
        legend.position = "none")
```

```{r, echo=FALSE}
ggplot(pisa_oecd_clean, aes(x = CNT, y =EXPO21ST, color = CNT)) +
  geom_boxplot(fill = NA, size = 0.8, outlier.shape = 15) +
  stat_summary(fun = median,
               geom = "point",
               shape = 18,
               size = 3,
               color = "black") +
  theme_minimal() +
  labs(title = "Exposition aux mathématiques du XXIe siècle",
       x = "Pays",
       y = "exposition") +
  theme(axis.text.x = element_text(angle = 90, vjust = 0.5),
        legend.position = "none")
```

```{r, echo=FALSE}
library(dplyr)
library(ggplot2)
install.packages("scales")
library(scales)

pisa_oecd_clean$ST272Q01JA <- factor(
  pisa_oecd_clean$ST272Q01JA,
  levels = 1:10,
  ordered = TRUE
)

ggplot(pisa_oecd_clean, aes(x = CNT, fill = ST272Q01JA)) +
  geom_bar(position = "fill") +
  scale_y_continuous(labels = percent_format()) +
  scale_fill_brewer(palette = "RdYlGn", direction = 1) +
  theme_minimal() +
  labs(title = "Répartition de la qualité perçue de l'enseignement (OCDE)",
       x = "Pays",
       y = "Proportion",
       fill = "Qualité (1 = faible, 10 = élevée)") +
  theme(axis.text.x = element_text(angle = 90, vjust = 0.5))
```

```{r, echo=FALSE}
ggplot(
  data = subset(pisa_oecd_clean, !is.na(ST272Q01JA) & !is.na(CNT)),
  aes(x = reorder(CNT, CNT, length), fill = ST272Q01JA)
) +
  geom_bar(position = "fill") +
  scale_y_continuous(labels = scales::percent_format()) +
  scale_fill_brewer(palette = "RdYlGn") +
  theme_minimal(base_size = 12) +
  labs(title = "Répartition de la qualité perçue de l'enseignement (OCDE)",
       x = "Pays",
       y = "Proportion",
       fill = "Catégorie") +
  theme(
    axis.text.x = element_text(
      angle = 90,         
      hjust = 1,
      size = 8
    ),
    plot.title = element_text(face = "bold")
  )
```

```{r, echo=FALSE}
ggplot(
  data = subset(pisa_oecd_clean, !is.na(PROGN) & !is.na(CNT)),
  aes(x = CNT, fill = factor(PROGN %% 10))
) +
  geom_bar(position = "fill") +
  scale_y_continuous(labels = scales::percent_format()) +
  scale_fill_manual(
    values = c(
      "1" = "#1b9e77",   # générale
      "2" = "#d95f02",   # techno
      "3" = "#7570b3",   # pro
      "4" = "#666666"    # autres
    ),
    labels = c(
      "1" = "Générale",
      "2" = "Technologique",
      "3" = "Professionnelle",
      "4" = "Autres"
    )
  ) +
  theme_minimal(base_size = 8) +
  labs(
    title = "Répartition des filières par pays (OCDE)",
    x = "Pays",
    y = "Proportion",
    fill = "Type de filière"
  ) +
  theme(
    axis.text.x = element_text(angle = 45, hjust = 1),
    plot.title = element_text(face = "bold")
  )
```

```{r, echo=FALSE}
ggplot(
  data = pisa_oecd_clean, aes(x = CNT, 
      fill = factor(PROGN %% 10, levels = c("1", "2", "3", "4"))) 
) +
  geom_bar(position = "fill") + # "fill" empile les catégories à 100%
  scale_y_continuous(labels = scales::percent_format()) +
  scale_fill_manual(
    values = c(
      "1" = "#1b9e77",   # En bas
      "2" = "#d95f02",
      "3" = "#7570b3",
      "4" = "#666666"    # En haut
    ),
    labels = c(
      "1" = "Générale",
      "2" = "Technologique",
      "3" = "Professionnelle",
      "4" = "Autres"
    ),
    na.value = "#e0e0e0" # Les NA seront tout en haut par défaut
  ) +
  theme_minimal(base_size = 8) +
  labs(
    title = "Répartition des filières par pays (OCDE)",
    subtitle = "Catégories ordonnées de 1 (bas) à 4 (haut)",
    x = "Pays",
    y = "Proportion",
    fill = "Type de filière"
  ) +
  theme(
    axis.text.x = element_text(angle = 45, hjust = 1),
    plot.title = element_text(face = "bold")
  )
```

\`\`\`

# b) Le système educatif comme influence des résultats scolaires 
Au sein des pays de l’OCDE, il existe une grande diversité de systèmes éducatifs. La plupart des pays ont un fonctionnement unique qui diffère par les horaires d'enseignement, l’importance relative des matières ou encore par la pratique ou non du redoublement. Au sein d’un même pays, un certain nombre de caractéristiques restent relatives à l’établissement en lui-même ou aux professeurs qui y enseignent. Ainsi, la scolarité de chaque élève diffère selon le pays où il étudie et les établissements qu’il fréquente. 
Nous cherchons alors dans cette partie à savoir si cette différence de système éducatif et les professeurs qu’aura l’élève au cours de sa scolarité auront un impact sur sa réussite scolaire. Un certain nombre de variables nous permet d’étudier cet impact. 
Nous disposons notamment dans le cadre de l’enquête PISA les variables suivantes: PQ SCHOOL qui représente la qualité de l’établissement scolaire, SCHSUST représentant les actions de l’établissement pour soutenir les apprentissages, ST272Q01JA à propos de la qualité d’enseignement des mathématiques. Ces variables vont nous permettre d’en apprendre davantage sur l’impact de la qualité des établissements sur le niveau scolaire des élèves. 
Nous disposons également de variables décrivant l’environnement scolaire national afin d’en étudier encore une fois l’impact sur la réussite scolaire. Nous avons ST059Q01TA à propos du nombre d’heure de mathématiques par semaine, ST059Q02J représentant le nombre total d’heures de cours par semaine, ainsi que EXPO21ST pour l’exposition aux mathématiques du XXIe siècle et enfin PROGN pour Programme national d’études.

mathématiques du XXIe siècle et enfin PROGN pour Programme national d’études.
Nous nous intéressons premièrement aux variables liées aux établissements scolaires. Une première chose qu’il semble important de remarquer est que l’on constate un coefficient de correction négative entre la qualité de l’établissement scolaire et le niveau scolaire. Cela signifierait que meilleure est la qualité de l’enseignement, moins les élèves sont bons à l’école ce qui semble paradoxal. Or le coefficient de corrélation est bien trop proche de 0 pour en déduire quoi que ce soit. Ainsi il est davantage pertinent de dire qu’il n’y a pas de corrélations entre la qualité de l’enseignement et les résultats scolaires. PQSCHOOL       -0.02790187  -0.035165426     -0.030904004. ( voir tableau des corrélations). Au delà de la qualité de l’enseignement, les différentes actions de soutien de la part de l’établissement pourraient influencer le niveau scolaire de ses élèves. On constate une faible corrélation positive. Ainsi, les efforts de soutien effectués par les établissements permettrait d’améliorer les résultats scolaires de ses élèves particulièrement en lecture. Or cette corrélation reste faible: 0.19646174   0.229284240      0.210517770
!!!!ST272Q01JA à propos de la qualité d’enseignement des mathématiques.  pas trouvé dans notre base de données 
Ainsi, l’impact des établissements fréquentés par l’élève sur sa réussite scolaire reste mitigé. la qualité des enseignements ne semble pas influencer le niveau des élèves alors que le soutien mis en place lui semble y être corrélé mais faiblement. 
Dorénavant, nous allons nous intéresser aux variables relatives au système national d’éducation. Tout d’abord, chaque élève a plus ou moins été exposé aux mathématiques, cela devrait donc avoir un impact sur son niveau dans ce domaine. Or on constate un coefficient de corrélation extrêmement proche de 0 particulièrement pour la moyenne en mathématiques. Ainsi cette exposition semble indépendante du niveau scolaire y compris le niveau en mathématiques. Il serait alors intéressant de s’interroger concrètement sur ce que prend en compte cette exposition. (EXPO21ST       -0.04119653  -0.025791092     -0.031050624). Nous pouvons également étudier le nombre d’heure de mathématiques par semaine. Nous pouvons à la fois voir si il est lié à l’exposition au mathématiques pour comprendre la nature de la variable précédente mais également voir, s' il impacte le niveau des élèves. On note premièrement que l’exposition aux mathématiques ne correspond en rien aux nombres d’heures de mathématiques. ( coefficient de corrélation de 0,01). Nous alors donc étudier l’impact du nombre d'heure de mathématiques par semaine sur la réussite des élèves. Nous alors par la suite comparé ce nombre d’heure au nombre d’heure hebdomadaires total. 
Les coefficients de corrélation sont les suivants: -0.06526685  -0.040908051     -0.049262516), encore une fois on découvre une absence de lien. Le nombre d'heures de mathématiques est indépendant de la réussite des élèves mêmes en mathématiques. Étonnement, c’est le nombre d’heure de cours hebdomadaires qui semble davantage influencer la réussite en mathématiques. On retrouve les coefficients de corrélations suivant  0.19646174   0.229284240      0.210517770. C'est même les mathématiques pour lequel le lien entre niveau scolaire et heures d’enseignement est le plus fort, alors que le nombre d’heure de mathématiques lui n’influence pas la réussite. 
faire PROGN


#c) L'influence des caractéristiques sociales et familiales sur le niveau scolaire des élèves 
Tout d’abord, il semble pertinent de définir ce que l’on entend par caractéristiques sociales et familiales. Les caractéristiques sociales représentent l’ensemble des éléments qui permettent de décrire la place qu’un individu occupe dans la structure de la société. Les caractéristiques familiales désignent quant à elles, désignent l’ensemble des éléments décrivant la situation d’un individu au sein de sa famille ainsi que le milieu familial dans lequel il a grandi. Ainsi nous avons sélectionné les variables suivantes pour traiter de l’influence des caractéristiques sociales et familiales sur les inégalités de niveau scolaire. Il est également important de prendre en compte qu’un certain nombre de variables sociales sont liées à des variables économiques.
Dans un premier temps, nous allons étudier l’impact des différences d’accès à des ressources éducatives sur le temps périscolaire sur le niveau scolaire des élèves grâce aux variables suivantes: les ressources éducatives utilisées (LEARRES), le nombre de livre à la maison (ST255Q01JA) et enfin le temps consacré au travail scolaire (ST295Q02JA)
Dans un second temps nous nous intéresserons à l’impact de l’implication parentale à l’aide des variables suivantes : l’aide familiale après l’école (ST295Q03JA), l’implication parentale(PARINVOL), le niveau d’éducation des parents (HISCED pour le Niveau d’éducation le plus élevé des parents, FISCED pour celui du père et MISCED pour celui de la mère. 
Enfin, nous nous intéresserons à un certain nombre de caractéristiques sociales relatives à l’élève lui même tel que son genre(ST004D01T), son statut migratoire (IMMIG), sa santé (WB150Q01HA), ses potentiels redoublement (ST127Q01TA), ses potentielles absences prolongés (ST260Q01JA) et enfin sa persévérance face aux taches (ST307Q01JA).

Intuitivement, on pourrait penser que la quantité et la qualité des ressources éducatives à disposition des élèves en dehors du temps scolaire influence leur réussite scolaire. On remarque en étudiant la matrice des corrélations suivantes que les ressources éducatives utilisées sont indépendantes du niveau scolaire quel que soit le domaine. LEARRES         moyenne_lecture :0.01373328   moyenne_maths 0.009848518      moyenne_sciences;0.005138953. Ainsi, le niveau de ressources matérielles et culturelles dont dispose un élève dans son environnement familial n’influence pas sa réussite scolaire. Le niveau global de ressources n’influence pas le niveau d’un élève à l’échelle globale, mais cela n’écarte pas le fait qu’il peut être important dans certaines zones géographiques, ni que certains types de ressources ne peuvent pas influencer la réussite scolaire d’un élève. Concentrons nous sur l’indice du nombre de livres présent dans le foyer de l’élève. On trouve ici une corrélation bien plus importante que précédemment. ( 0.43283798    0.45046214      0.448099458). Ainsi, on peut en conclure, que plus un élève à de livre chez lui, plus il réussit à l’école. Cette corrélation est légèrement plus importante quant à la réussite en maths, ce qui semble étonnant, puisque la présence devrait avant tout expliquer une progression en lecture, mais on ne peut pas exclure que la présence de livre peut inclure des manuels scolaires. De plus on constate également une corrélation de 0,51 entre la présence de livres et l’indice de niveau économique et social, ainsi la présence de livres est liée au niveau économique de la famille ce qui pourrait plus que le nombre de livres en lui-même expliquer le niveau scolaire. Cela semble cohérent au vu du fait que la présence de livre est corrélé positivement avec la moyenne d’un élève dans tous les domaines. Au-delà de l’accès à différentes ressources, la réussite scolaire pourrait être expliquée par l’investissement d’un élève dans ses devoirs. Sans autres ressources que celles offertes par le système éducatif, davantage de travail pourrait permettre à l’élève de progresser. C’est effectivement ce qui ressort de la base de données, même si la corrélation reste faible. (0.18665609    0.16103674      0.161977375). Ainsi la présence de livres au domicile familial semble davantage significative dans la réussite d’un élève que son investissement personnel. Nous pourrions voir ici une forme de déterminisme, au sens où le nombre de livres dont il dispose dépend davantage de son environnement familial que de caractéristiques individuelles comme ses efforts personnels. 

	Nous allons désormais nous concentrer sur l’impact des caractéristiques parentales sur la réussite de l’enfant à l’école. Tant par leur parcours, que par leurs actions quotidiennes, les parents jouent un rôle important dans la construction d’un enfant. C’est ce qu’on appelle la socialisation primaire. Ainsi il semble intéressant d’étudier leur impact sur la réussite scolaire. Dans un optique de reproduction sociale, nous pouvons nous demander si le niveau d’éducation influence celui des enfants. On remarque que globalement, le niveau d’étude des parents est corrélé positivement avec la réussite scolaire. On remarque également que la corrélation avec le niveau d’étude du père est légèrement plus forte que celle avec celui de la mère. (voir tableau des corrélations)( niveau le plus élevé, celui du père, celui de la mère). C’est la moyenne en mathématiques qui semble le plus dépendante du niveau d’étude des parents. 
HISCED 	0.26065630    0.27374528      0.264999395
FISCED          0.28171082    0.30722574      0.290793486
MISCED          0.26343916    0.27461724      0.265859615
Cependant, l’aide familiale après l’école, ne permet que peu aux élèves de réussir puisque mêle si elle est corrélée positivement au résultats scolaires, cette corrélation reste négligeable. Elle est similaire dans toutes les matières. (0.08098036    0.08953935      0.085555451). D’autre part, une observation étonnante est issue de la base de donnée l’implication parentale ( la valorisation de l’éducation, l’implication dans les activités scolaires et extra-scolaires ..) est corrélé négativement avec la moyenne des élèves. Cela signifie que plus un élève a des bonnes notes, moins ses parents sont impliqués, alors qu’on pourrait penser que le soutien et l’accompagnement parental jouent un rôle primordial dans la réussite scolaire. 

Enfin, nous nous intéressons aux caractéristiques individuelles de l’élève. On constate dans un premier temps que le genre influence les résultats des élèves. ( voir graphique ci-dessus). C’est en science que les résultats semblent le plus similaires. Cependant, les filles réussissent mieux que les garçons en lecture et moins bien en qu’eux en maths. 



La persévérance face aux tâches est corrélée positivement à la réussite scolaire, cependant encore une fois cette corrélation est négligeable. Il est donc impossible d’en conclure un lien fort. On pourrait penser que persévérer fait progresser, mais des élèves en difficulté pourraient avoir besoin d’effectuer un effort extrêmement important pour peu de résultat. (ST295Q03JA      0.08098036    0.08953935      0.085555451)
De la même manière l’état de santé des élèves est corrélée positivement avec la réussite scolaire, cependant cette corrélation reste trop faible pour en tirer une véritable conclusion. (0.08530051    0.11266479      0.089404379)

On s’intéresse désormais à l’impact des migrations sur la réussite scolaire. On rappelle la signification des issues: 1 : élève né dans le pays dont les parents sont nés dans le pays, 2: élève né dans le pays dont au moins un parent est né à l’étranger, 3: élève né à l’étranger. On remarque avec les graphiques suivants que les élèves de la catégorie 1 réussissent mieux que ceux de la catégorie 2 qui réussissent mieux que ceux de la catégorie 3. Cela pourrait s’expliquer par la barrière de la langue. Un enfant ne parlant pas couramment la langue parlé à l’école rencontrera davantage de difficultés dans son apprentissage. 


```{r}
#moyenne Maths par IMMIG
library(ggplot2)
library(dplyr)

data_ocde %>%
  group_by(IMMIG) %>%
  summarise(mean_maths = mean(moyenne_maths, na.rm = TRUE)) %>%
  ggplot(aes(x = factor(IMMIG), y = mean_maths, fill = factor(IMMIG))) +
  geom_bar(stat = "identity") +
  labs(title = "Moyenne Maths par origine (IMMIG)",
       x = "IMMIG",
       y = "Moyenne Maths") +
  theme_minimal() +
  theme(legend.position = "none")
```

```{r}
# Moyenne Lecture par IMMIG
library(ggplot2)
library(dplyr)

data_ocde %>%
  group_by(IMMIG) %>%
  summarise(mean_lecture = mean(moyenne_lecture, na.rm = TRUE)) %>%
  ggplot(aes(x = factor(IMMIG), y = mean_lecture, fill = factor(IMMIG))) +
  geom_bar(stat = "identity") +
  labs(title = "Moyenne Lecture par origine (IMMIG)",
       x = "IMMIG",
       y = "Moyenne Lecture") +
  theme_minimal() +
  theme(legend.position = "none")
```

```{r}
# Moyenne Sciences par IMMIG
library(ggplot2)
library(dplyr)

data_ocde %>%
  group_by(IMMIG) %>%
  summarise(mean_sciences = mean(moyenne_sciences, na.rm = TRUE)) %>%
  ggplot(aes(x = factor(IMMIG), y = mean_sciences, fill = factor(IMMIG))) +
  geom_bar(stat = "identity") +
  labs(title = "Moyenne Sciences par origine (IMMIG)",
       x = "IMMIG",
       y = "Moyenne Sciences") +
  theme_minimal() +
  theme(legend.position = "none")
```


On s’intéresse désormais au lien entre redoublement et réussite scolaire. Ce lien peut être double, un élève qui redouble est en difficulté, mais l’objectif du redoublement et de lui permettre de réussir. Il est aussi important de noter que certains pays de l’OCDE ne pratiquent pas ou très peu le redoublement. On remarque que les élèves n’ayant jamais redoublé ont en moyenne de meilleures moyennes que ceux qui ont redoublé une fois qui ont eu des meilleures moyennes que ceux qui ont redoublé plusieurs fois. C’est le cas tant en science, qu’en mathématiques et qu’en lecture. 
```{r}
library(ggplot2)
library(dplyr)
## 3️⃣ Moyenne Sciences par potentiel redoublement
data_ocde %>%
  group_by(ST127Q01TA) %>%
  summarise(mean_sciences = mean(moyenne_sciences, na.rm = TRUE)) %>%
  ggplot(aes(x = factor(ST127Q01TA), y = mean_sciences, fill = factor(ST127Q01TA))) +
  geom_bar(stat = "identity") +
  labs(title = "Moyenne Sciences par potentiel redoublement",
       x = "Potentiel Redoublement (ST127Q01TA)",
       y = "Moyenne Sciences") +
  theme_minimal() +
  theme(legend.position = "none")

```


```{r}
library(ggplot2)
library(dplyr)
#Moyenne Maths par potentiel redoublement
data_ocde %>%
  group_by(ST127Q01TA) %>%
  summarise(mean_maths = mean(moyenne_maths, na.rm = TRUE)) %>%
  ggplot(aes(x = factor(ST127Q01TA), y = mean_maths, fill = factor(ST127Q01TA))) +
  geom_bar(stat = "identity") +
  labs(title = "Moyenne Maths par potentiel redoublement",
       x = "Potentiel Redoublement (ST127Q01TA)",
       y = "Moyenne Maths") +
  theme_minimal() +
  theme(legend.position = "none")

```


```{r}
library(ggplot2)
library(dplyr)
# Moyenne Lecture par potentiel redoublement
data_ocde %>%
  group_by(ST127Q01TA) %>%
  summarise(mean_lecture = mean(moyenne_lecture, na.rm = TRUE)) %>%
  ggplot(aes(x = factor(ST127Q01TA), y = mean_lecture, fill = factor(ST127Q01TA))) +
  geom_bar(stat = "identity") +
  labs(title = "Moyenne Lecture par potentiel redoublement",
       x = "Potentiel Redoublement (ST127Q01TA)",
       y = "Moyenne Lecture") +
  theme_minimal() +
  theme(legend.position = "none")
```



Pour finir, nous nous intéressons à l’impact des absences prolongées sur la réussite scolaire. La valeur 1 signifie que l’élève n’a jamais eu d’absence prolongée, la valeur 2 que c’est arrivé une fois et la valeur 3 que c’est arrivé 2 fois ou plus. La question prend en compte les années de l’ISCED 1, 2 et 3 c'est -à -dire du primaire au lycée. Encore une fois les élèves n’ayant jamais eu d’absence prolongé réussissent mieux que ceux qui en ont eu une qui réussissent mieux que ceux qui en ont eu 2 ou plus. 

```{r}
# Moyenne Maths par absences prolongées
data_ocde %>%
  group_by(ST260Q01JA) %>%
  summarise(mean_maths = mean(moyenne_maths, na.rm = TRUE)) %>%
  ggplot(aes(x = factor(ST260Q01JA), y = mean_maths, fill = factor(ST260Q01JA))) +
  geom_bar(stat = "identity") +
  labs(title = "Moyenne Maths par absences prolongées (ST260Q01JA)",
       x = "ST260Q01JA",
       y = "Moyenne Maths") +
  theme_minimal() +
  theme(legend.position = "none")
```


```{r}
# Moyenne Lecture par absences prolongées
data_ocde %>%
  group_by(ST260Q01JA) %>%
  summarise(mean_lecture = mean(moyenne_lecture, na.rm = TRUE)) %>%
  ggplot(aes(x = factor(ST260Q01JA), y = mean_lecture, fill = factor(ST260Q01JA))) +
  geom_bar(stat = "identity") +
  labs(title = "Moyenne Lecture par absences prolongées (ST260Q01JA)",
       x = "ST260Q01JA",
       y = "Moyenne Lecture") +
  theme_minimal() +
  theme(legend.position = "none")
```


```{r}
# Moyenne Sciences par absences prolongées
data_ocde %>%
  group_by(ST260Q01JA) %>%
  summarise(mean_sciences = mean(moyenne_sciences, na.rm = TRUE)) %>%
  ggplot(aes(x = factor(ST260Q01JA), y = mean_sciences, fill = factor(ST260Q01JA))) +
  geom_bar(stat = "identity") +
  labs(title = "Moyenne Sciences par absences prolongées (ST260Q01JA)",
       x = "ST260Q01JA",
       y = "Moyenne Sciences") +
  theme_minimal() +
  theme(legend.position = "none")
```


#II- Les vecteurs d'inégalités scolaires sont ils les mêmes dans tout les pays de l'OCDE

## a)des sources d'inégalités similaires quelque soit les pays de l'OCDE

## b)des origines d'inégalités de niveau scolaire, seulement explicative dans une partie des pays de l'OCDE

## c)focus sur un pays ou groupe de pays où les explications sont uniques


