---
title: ""
format:
  pdf:
    documentclass: report
    mainfont: "TeX Gyre Termes"
    header-includes: |
      \usepackage{enumitem}
      \setlist[itemize]{label=$\bullet$}  % Puce ronde classique
lang: fr
fontsize: 11pt
papersize: a4
geometry: top=1.5cm, bottom=1.5cm, left=2.5cm, right=2.5cm
bibliography: references.bib
link-citations: true 
nocite: "@*"
---

<!--Cette première partie ci-dessus entre deux « --- » s’appelle un « YAML header » (nom en anglais aussi utilisé en français) ou un « en-tête YAML ».-->

<!--« lang: fr » à remplacer par « lang: en » si rapport rédigé en anglais. Définir la langue du document est utile pour la typographie (par exemple les espaces autour de la ponctuation ne sont pas les mêmes dans les deux langues), la langue de la table des matières, des dates, le cadre linguistique du PDF généré, etc.-->

<!--« mainfont » définit la police utilisée et « fontsize » la taille de cette police.-->

```{=html}
<!--« header-includes: |
      \usepackage[bottom]{footmisc} » permet aux notes de bas de page d’être réellement en bas de page et non juste après la dernière ligne de texte (ce qui peut amener à des notes en milieu de page si le texte s’arrête à ce niveau).-->
```

```{=html}
<!--« text: |
      \usepackage[dvipsnames]{xcolor} » permet de mettre des portions de texte en couleur.-->
```

```{=html}
<!--« text: |
      \usepackage{booktabs} » permet d’utiliser le langage LaTeX pour améliorer la présentation des tableaux. -->
```

<!--« geometry » définit les marges de chaque taille du rapport. « top », en haut ; « bottom », en bas ; « left », à gauche ; « right », à droite.-->

```{=html}
<!--« bibliography: references.bib
citation: true
link-citations: true 
nocite: "@*" » est utile pour faire une liste bibliographique, pour plus d’explications, voir la section dédiée.-->
```

<!--La présentation de la page de titre est codée ci-dessous en LaTeX qui est un langage supporté par les documents Quarto sur RStudio ; sauf à vouloir innover la présentation, vous n’avez pas à apprendre le langage LaTeX à cette fin. Toutefois, selon la nature du projet, vous aurez peut-être à étudier davantage LaTeX pour rédiger des formules mathématiques ou pour améliorer la présentation de vos tableaux. Page officielle de ce langage de programmation : https://www.latex-project.org/ (en anglais). De nombreux autres sites également en français enseignent l’utilisation de LaTeX, dans son ensemble ou pour un usage particulier de ce langage.-->

\begin{titlepage}
\centering

\includegraphics{ensai_logo_1.png}\\
\vspace{1.0cm}

{\LARGE\textsc{Rapport de Projet statistique}}\\
\vspace{0.5cm}
{\large Élèves 1A}

\vspace{2.5cm}

\rule{\textwidth}{0.5mm}\\
\vspace{0.8cm}
{\huge\bfseries Inégalité de niveau scolaire dans les pays de l’OCDE}\\
\vspace{0.8cm}
\rule{\textwidth}{0.5mm}\\

\vspace{2.5cm}

\begin{flushleft}
\emph{Étudiant·e·s :}\\
Torreilles Raphaël \\
Delanzy Romane \\
Blanc Benjamin \\
\end{flushleft}

\begin{flushright}
\emph{Responsable :}\\
Laurent COSTA\\
\vspace{1.0cm}
\emph{Encadrant(e) :}\\
Louis GERVILLE-REACHE\\
\end{flushright}

\vfill 
\begin{center}
École nationale de la statistique et de l’analyse de l’information\\
2025--2026
\end{center}
\end{titlepage}

<!--« vspace » définit la taille verticale d’un espace à laisser vide.-->

<!--« flushleft », « flushright » et « center » : alignements à gauche, à droite et centré.-->

<!--« \emph » met du texte en italique dans un texte en romain et vice versa.-->

<!--« vfill » renvoie le texte codé par la suite (ici jusqu’à « \end{titlepage} » en bas de la page.-->

<!--Dans « 2025--2026 », les deux traits d’union permettent de faire un tiret long. « 2025--2026 » pourra être remplacé par une date.-->

\tableofcontents

# Objectif de ce document


# Précisions sur la table des matières

Pour afficher la page deux rangs avant celle-ci, il faut saisir la ligne « `\tableofcontents` » à l’endroit souhaité. Par défaut, la page est appelée « Table des matières », si on veut la renommer « Sommaire », on fait précéder la ligne précédente par la ligne « `\renewcommand{\contentsname}{Sommaire}` ».

→ Quelle différence entre un sommaire et une table des matières ?

Généralement, un sommaire est plus ou moins détaillé (parfois juste avec les grandes parties et sans numéro de page) et toujours en début de document quand une table des matières, plus souvent en fin de document, rentre dans les détails de chaque section toujours liée à la page où elle débute. Dans les faits, les deux termes sont souvent employés l’un pour l’autre, surtout quand c’est détaillé (ce qui est plus habituel d’une table des matières) tout en étant à la fois en début de document (ce qui est plus habituel d’un sommaire). Étant ce qui est attendu ici, le nom de cette page sera à la convenance personnelle des rédacteurs du rapport.

Dans le PDF généré en ligne, les titres sont cliquables et renvoient aux sections concernées plus bas dans le document.

Attention : contrairement aux logiciels de traitement de texte les plus couramment utilisés (comme Microsoft Word ou Libre Office Writer), la page de titre n’est pas prise en compte pour la numérotation des pages (un peu comme s’il s’agissait de la couverture d’un livre). Pour ça, pour ceux qui connaissent, c’est pareil que pour un document tapé avec LaTeX sur Overleaf. La page 1 est la première page après la page de titre soit ici celle de la table des matières.

# Introduction




Ce projet a pour objectif de comprendre quelles variables affectent les inégalités scolaires au sein des pays de l’OCDE à partir des données PISA. L’ambition est de comprendre dans quelle mesure les différences de performance et note observés entre élèves et pays ne proviennent pas uniquement du système éducatif, mais aussi d’un ensemble de facteurs institutionnels, sociaux, économiques, familiaux et individuels. Le tableau des variables ci-dessous permet de distinguer clairement les différentes dimensions de l’analyse.

Dans un premier temps, nous utilisons les indicateurs centraux de performance scolaire qui sont :la moyenne des 10 plausible values en mathématiques (PV_MATHS), en lecture (PV_LECTURE) et en sciences (PV_SCIENCE). Ces variables mesurent la réussite académique et permettent d’observer les écarts de niveau entre les pays grâce à la variable CNT. Elles sont accompagnées par des variables décrivant le fonctionnement du système éducatif et les conditions d’enseignement, comme la qualité perçue de l’établissement (PQSCHOOL), les actions de soutien aux apprentissages (SCHSUST), la qualité de l’enseignement des mathématiques (ST272Q01JA), le redoublement précoce (ST127Q01TA), le nombre d’heures de mathématiques (ST059Q01TA), la charge horaire totale (ST059Q02JA), l’exposition aux mathématiques du XXIe siècle (EXPO21ST) ainsi que le type de programme suivi (PROGN). L’objectif est d’évaluer à quel niveau l’organisation institutionnelle et les moyens éducatifs affectent les différences de performance.

L’analyse comprend ensuite les caractéristiques socio-économiques et culturelles des élèves, étant un déterminant majeur des trajectoires scolaires. L’indice ESCS englobe la position économique, sociale et culturelle des familles. Il est complété par le statut professionnel parental (HISEI), le revenu du ménage (PA042Q01TA), la richesse du foyer (WEALTH), les biens matériels à domicile (HOMEPOS), les ressources éducatives disponibles (LEARRES) et l’accès aux ressources numériques (ICTRES). À ces indicateurs s’ajoutent aussi le nombre de livres à la maison (ST255Q01JA), les biens culturels disponibles (CULTPOSS), l’argent de poche (FL170Q02JA), le travail rémunéré en dehors de l’école (FL170Q03JA), le fait de prendre un petit-déjeuner les jours d’école (ST294Q01JA), le travail pour financer ses études (ST295Q04JA) ainsi que l’aide familiale après l’école (ST295Q03JA). L’ensemble de ces variables montrent les inégalités de conditions de vie et les possibles contraintes économiques pouvant influencer le temps disponible de l'élève, sa concentration et la qualité de son travail scolaire.

Le rôle de la famille est également étudié à travers l’implication parentale (PARINVOL) et le niveau d’éducation des parents (HISCED, FISCED, MISCED), mesurant le capital scolaire au sein du foyer. Ces éléments permettent de différencier l’effet des ressources matérielles de celui des pratiques éducatives et du capital culturel parental. L’analyse prend aussi en compte les inégalités liées à l’origine et au parcours migratoire grace au statut migratoire (IMMIG) et la durée en éducation préscolaire (DURECEC), variables importante pour comprendre les écarts pouvant apparaître dès les premières années scolaire.

Enfin, quelques caractéristiques individuelles sont aussi intégrées afin d’élargir la compréhension des tous les mécanismes en jeu : l’année de naissance (ST003D03T), le genre (ST004D01T), la satisfaction de vie (ST016Q01NA), le soutien émotionnel des enseignants (ST267Q02JA), les absences prolongées (ST260Q01JA), le temps consacré au travail scolaire (ST295Q02JA) ainsi que la persévérance face aux tâches (ST307Q01JA). Ces variables permettent d’introduire des dimensions liées au bien-être, au climat scolaire et à l’engagement personnel.

Ainsi, grâce à la mise en relation des différents groupes de variables présentés dans le tableau, le projet vise à montrer que les inégalités scolaires observées dans les pays de l’OCDE résultent d’un ensemble de facteurs structurels et individuels. Cette approche globale permet de comprendre la complexité des écarts de réussite scolaire à l’échelle internationale et d’en proposer un résumé multidimensionnelle cohérent




#  Les inégalités socio-économiques comme vecteur des inégalités

##  Les indicateurs expliquant les écarts de niveau scolaire

```{r, echo=FALSE, results='hide'}
library(dplyr)

pisa_oecd_clean=read.table("data_ocde.csv", sep=",", header = TRUE)

vars <- c(
  "PQSCHOOL","SCHSUST","ST127Q01TA","ST059Q01TA","ST059Q02JA",
  "EXPO21ST",
  "ESCS","HISEI","HOMEPOS","LEARRES",
  "PARINVOL"
)
pisa_oecd_clean

# Variables de résultats
moyennes <- c("moyenne_lecture", "moyenne_maths", "moyenne_sciences")

# Matrice de corrélation r
mat_r <- cor(
  pisa_oecd_clean[, vars],
  pisa_oecd_clean[, moyennes],
  use = "pairwise.complete.obs",
  method = "pearson"
)

vars_factor <- c(
  # Système éducatif
  "ST127Q01TA",   # redoublement
  "PROGN",        # filière
  "CNT",          # pays
  
  # Milieu socio-économique
  "ST255Q01JA",   # nombre de livres (classes)
  "FL170Q02JA",   # argent de poche
  "FL170Q03JA",   # travail rémunéré
  
  "ST294Q01JA",   # petit-déjeuner
  "ST295Q04JA",   # travail pour financer études
  "ST295Q03JA",   # aide familiale
  
  # Environnement / comportements
  "DURECEC",
  "HISCED",
  "FISCED",
  "MISCED",
  "IMMIG",
  "ST004D01T",    # genre
  "ST016Q01NA",   # satisfaction
  "ST260Q01JA",   # absence prolongée
  "ST267Q02JA",   # soutien émotionnel
  "ST295Q02JA",   # temps de travail scolaire
  "ST307Q01JA",   # persévérance
  "WB150Q01HA"    # santé perçue
)

eta <- function(y, x){
  x <- as.factor(x)
  
  ok <- complete.cases(y, x)
  y <- y[ok]
  x <- x[ok]
  
  y_bar <- mean(y)
  
  ni <- tapply(y, x, length)
  mi <- tapply(y, x, mean)
  
  num <- sum(ni * (mi - y_bar)^2)
  den <- sum((y - y_bar)^2)
  
  sqrt(num / den)
}

vars_factor_ok <- intersect(vars_factor, names(pisa_oecd_clean))
moyennes_ok    <- intersect(moyennes, names(pisa_oecd_clean))

mat_eta <- matrix(NA,
                  nrow = length(vars_factor_ok),
                  ncol = length(moyennes_ok))

rownames(mat_eta) <- vars_factor_ok
colnames(mat_eta) <- moyennes_ok

for(v in vars_factor_ok){
  for(m in moyennes_ok){
    mat_eta[v, m] <- eta(
      pisa_oecd_clean[[m]],
      pisa_oecd_clean[[v]]
    )
  }
}

mat_eta


vars_factor_ok <- intersect(vars_factor, names(pisa_oecd_clean))

pisa_oecd_clean[vars_factor_ok] <-
  lapply(pisa_oecd_clean[vars_factor_ok], as.factor)



mat_r



```


```{r, echo=FALSE}
mat_eta
mat_r

```



# a) les inégalités de résultat au sein des pays 

```{r, echo=FALSE}
library(ggplot2)

ggplot(pisa_oecd_clean, aes(x = CNT, y = moyenne_maths, color = CNT)) +
  geom_boxplot(fill = NA, size = 0.8, outlier.shape = 16) +
  stat_summary(fun = median,
               geom = "point",
               shape = 18,
               size = 3,
               color = "black") +
  theme_minimal() +
  labs(title = "Inégalités de résultats en Mathématiques (OCDE)",
       x = "Pays",
       y = "Score Maths") +
  theme(axis.text.x = element_text(angle = 90, vjust = 0.5),
        legend.position = "none")

```


```{r, echo=FALSE}
ggplot(pisa_oecd_clean, aes(x = CNT, y = moyenne_lecture, color = CNT)) +
  geom_boxplot(fill = NA, size = 0.8, outlier.shape = 17) +
  stat_summary(fun = median,
               geom = "point",
               shape = 18,
               size = 3,
               color = "black") +
  theme_minimal() +
  labs(title = "Inégalités de résultats en Lecture (OCDE)",
       x = "Pays",
       y = "Score Lecture") +
  theme(axis.text.x = element_text(angle = 90, vjust = 0.5),
        legend.position = "none")
```


```{r, echo=FALSE}
ggplot(pisa_oecd_clean, aes(x = CNT, y = moyenne_sciences, color = CNT)) +
  geom_boxplot(fill = NA, size = 0.8, outlier.shape = 15) +
  stat_summary(fun = median,
               geom = "point",
               shape = 18,
               size = 3,
               color = "black") +
  theme_minimal() +
  labs(title = "Inégalités de résultats en Science (OCDE)",
       x = "Pays",
       y = "Score Science") +
  theme(axis.text.x = element_text(angle = 90, vjust = 0.5),
        legend.position = "none")
```


```{r, echo=FALSE}
ggplot(pisa_oecd_clean, aes(x = CNT, y = PQSCHOOL, color = CNT)) +
  geom_boxplot(fill = NA, size = 0.8, outlier.shape = 15) +
  stat_summary(fun = median,
               geom = "point",
               shape = 18,
               size = 3,
               color = "black") +
  theme_minimal() +
  labs(title = "Qualité des établissement scolaire",
       x = "Pays",
       y = "établissement scolaire") +
  theme(axis.text.x = element_text(angle = 90, vjust = 0.5),
        legend.position = "none")

```


```{r, echo=FALSE}
ggplot(pisa_oecd_clean, aes(x = CNT, y = SCHSUST, color = CNT)) +
  geom_boxplot(fill = NA, size = 0.8, outlier.shape = 15) +
  stat_summary(fun = median,
               geom = "point",
               shape = 18,
               size = 3,
               color = "black") +
  theme_minimal() +
  labs(title = "Actions de l’établissement pour soutenir les apprentissages",
       x = "Pays",
       y = "Aide") +
  theme(axis.text.x = element_text(angle = 90, vjust = 0.5),
        legend.position = "none")
```


```{r, echo=FALSE}
ggplot(pisa_oecd_clean, aes(x = CNT, y = ST059Q01TA, color = CNT)) +
  geom_boxplot(fill = NA, size = 0.8, outlier.shape = 15) +
  stat_summary(fun = median,
               geom = "point",
               shape = 18,
               size = 3,
               color = "black") +
  theme_minimal() +
  labs(title = "Nombre d’heures de mathématiques par semaine",
       x = "Pays",
       y = "nombre d'heure") +
  theme(axis.text.x = element_text(angle = 90, vjust = 0.5),
        legend.position = "none")
```


```{r, echo=FALSE}
ggplot(pisa_oecd_clean, aes(x = CNT, y = ST059Q02JA, color = CNT)) +
  geom_boxplot(fill = NA, size = 0.8, outlier.shape = 15) +
  stat_summary(fun = median,
               geom = "point",
               shape = 18,
               size = 3,
               color = "black") +
  theme_minimal() +
  labs(title = "Nombre total d’heures de cours par semaine",
       x = "Pays",
       y = "nombre d'heures") +
  theme(axis.text.x = element_text(angle = 90, vjust = 0.5),
        legend.position = "none")
```


```{r, echo=FALSE}
ggplot(pisa_oecd_clean, aes(x = CNT, y =EXPO21ST, color = CNT)) +
  geom_boxplot(fill = NA, size = 0.8, outlier.shape = 15) +
  stat_summary(fun = median,
               geom = "point",
               shape = 18,
               size = 3,
               color = "black") +
  theme_minimal() +
  labs(title = "Exposition aux mathématiques du XXIe siècle",
       x = "Pays",
       y = "exposition") +
  theme(axis.text.x = element_text(angle = 90, vjust = 0.5),
        legend.position = "none")
```


```{r, echo=FALSE}
library(dplyr)
library(ggplot2)
install.packages("scales")
library(scales)

pisa_oecd_clean$ST272Q01JA <- factor(
  pisa_oecd_clean$ST272Q01JA,
  levels = 1:10,
  ordered = TRUE
)

ggplot(pisa_oecd_clean, aes(x = CNT, fill = ST272Q01JA)) +
  geom_bar(position = "fill") +
  scale_y_continuous(labels = percent_format()) +
  scale_fill_brewer(palette = "RdYlGn", direction = 1) +
  theme_minimal() +
  labs(title = "Répartition de la qualité perçue de l'enseignement (OCDE)",
       x = "Pays",
       y = "Proportion",
       fill = "Qualité (1 = faible, 10 = élevée)") +
  theme(axis.text.x = element_text(angle = 90, vjust = 0.5))
```


```{r, echo=FALSE}
ggplot(
  data = subset(pisa_oecd_clean, !is.na(ST272Q01JA) & !is.na(CNT)),
  aes(x = reorder(CNT, CNT, length), fill = ST272Q01JA)
) +
  geom_bar(position = "fill") +
  scale_y_continuous(labels = scales::percent_format()) +
  scale_fill_brewer(palette = "RdYlGn") +
  theme_minimal(base_size = 12) +
  labs(title = "Répartition de la qualité perçue de l'enseignement (OCDE)",
       x = "Pays",
       y = "Proportion",
       fill = "Catégorie") +
  theme(
    axis.text.x = element_text(
      angle = 90,         
      hjust = 1,
      size = 8
    ),
    plot.title = element_text(face = "bold")
  )
```


```{r, echo=FALSE}
ggplot(
  data = subset(pisa_oecd_clean, !is.na(PROGN) & !is.na(CNT)),
  aes(x = CNT, fill = factor(PROGN %% 10))
) +
  geom_bar(position = "fill") +
  scale_y_continuous(labels = scales::percent_format()) +
  scale_fill_manual(
    values = c(
      "1" = "#1b9e77",   # générale
      "2" = "#d95f02",   # techno
      "3" = "#7570b3",   # pro
      "4" = "#666666"    # autres
    ),
    labels = c(
      "1" = "Générale",
      "2" = "Technologique",
      "3" = "Professionnelle",
      "4" = "Autres"
    )
  ) +
  theme_minimal(base_size = 8) +
  labs(
    title = "Répartition des filières par pays (OCDE)",
    x = "Pays",
    y = "Proportion",
    fill = "Type de filière"
  ) +
  theme(
    axis.text.x = element_text(angle = 45, hjust = 1),
    plot.title = element_text(face = "bold")
  )
```




```{r, echo=FALSE}
ggplot(
  data = pisa_oecd_clean, aes(x = CNT, 
      fill = factor(PROGN %% 10, levels = c("1", "2", "3", "4"))) 
) +
  geom_bar(position = "fill") + # "fill" empile les catégories à 100%
  scale_y_continuous(labels = scales::percent_format()) +
  scale_fill_manual(
    values = c(
      "1" = "#1b9e77",   # En bas
      "2" = "#d95f02",
      "3" = "#7570b3",
      "4" = "#666666"    # En haut
    ),
    labels = c(
      "1" = "Générale",
      "2" = "Technologique",
      "3" = "Professionnelle",
      "4" = "Autres"
    ),
    na.value = "#e0e0e0" # Les NA seront tout en haut par défaut
  ) +
  theme_minimal(base_size = 8) +
  labs(
    title = "Répartition des filières par pays (OCDE)",
    subtitle = "Catégories ordonnées de 1 (bas) à 4 (haut)",
    x = "Pays",
    y = "Proportion",
    fill = "Type de filière"
  ) +
  theme(
    axis.text.x = element_text(angle = 45, hjust = 1),
    plot.title = element_text(face = "bold")
  )
```
```