---
title: ""
format:
  pdf:
    documentclass: report
    mainfont: "TeX Gyre Termes"
    header-includes: |
      \usepackage{enumitem}
      \setlist[itemize]{label=$\bullet$}  % Puce ronde classique
lang: fr
fontsize: 11pt
papersize: a4
geometry: top=1.5cm, bottom=1.5cm, left=2.5cm, right=2.5cm
bibliography: references.bib
link-citations: true 
nocite: "@*"
execute:
  warning: false
---

<!--Cette première partie ci-dessus entre deux « --- » s’appelle un « YAML header » (nom en anglais aussi utilisé en français) ou un « en-tête YAML ».-->

<!--« lang: fr » à remplacer par « lang: en » si rapport rédigé en anglais. Définir la langue du document est utile pour la typographie (par exemple les espaces autour de la ponctuation ne sont pas les mêmes dans les deux langues), la langue de la table des matières, des dates, le cadre linguistique du PDF généré, etc.-->

<!--« mainfont » définit la police utilisée et « fontsize » la taille de cette police.-->

```{=html}
<!--« header-includes: |
      \usepackage[bottom]{footmisc} » permet aux notes de bas de page d’être réellement en bas de page et non juste après la dernière ligne de texte (ce qui peut amener à des notes en milieu de page si le texte s’arrête à ce niveau).-->
```

```{=html}
<!--« text: |
      \usepackage[dvipsnames]{xcolor} » permet de mettre des portions de texte en couleur.-->
```

```{=html}
<!--« text: |
      \usepackage{booktabs} » permet d’utiliser le langage LaTeX pour améliorer la présentation des tableaux. -->
```

<!--« geometry » définit les marges de chaque taille du rapport. « top », en haut ; « bottom », en bas ; « left », à gauche ; « right », à droite.-->

```{=html}
<!--« bibliography: references.bib
citation: true
link-citations: true 
nocite: "@*" » est utile pour faire une liste bibliographique, pour plus d’explications, voir la section dédiée.-->
```

<!--La présentation de la page de titre est codée ci-dessous en LaTeX qui est un langage supporté par les documents Quarto sur RStudio ; sauf à vouloir innover la présentation, vous n’avez pas à apprendre le langage LaTeX à cette fin. Toutefois, selon la nature du projet, vous aurez peut-être à étudier davantage LaTeX pour rédiger des formules mathématiques ou pour améliorer la présentation de vos tableaux. Page officielle de ce langage de programmation : https://www.latex-project.org/ (en anglais). De nombreux autres sites également en français enseignent l’utilisation de LaTeX, dans son ensemble ou pour un usage particulier de ce langage.-->

\begin{titlepage}
\centering

\includegraphics{ensai_logo_1.png}\\
\vspace{1.0cm}

{\LARGE\textsc{Rapport de Projet statistique}}\\
\vspace{0.5cm}
{\large Élèves 1A}
{\large Groupe 15}

\vspace{2.5cm}

\rule{\textwidth}{0.5mm}\\
\vspace{0.8cm}
{\huge\bfseries Inégalité de niveau scolaire dans les pays de l’OCDE}\\
\vspace{0.8cm}
\rule{\textwidth}{0.5mm}\\

\vspace{2.5cm}

\begin{flushleft}
\emph{Étudiant·e·s :}\\
Torreilles Raphaël \\
Delanzy Romane \\
Blanc Benjamin \\
\end{flushleft}

\begin{flushright}
\emph{Responsable :}\\
Laurent COSTA\\
\vspace{1.0cm}
\emph{Encadrant(e) :}\\
Louis GERVILLE-REACHE\\
\end{flushright}

\vfill 
\begin{center}
École nationale de la statistique et de l’analyse de l’information\\
2025--2026
\end{center}
\end{titlepage}

<!--« vspace » définit la taille verticale d’un espace à laisser vide.-->

<!--« flushleft », « flushright » et « center » : alignements à gauche, à droite et centré.-->

<!--« \emph » met du texte en italique dans un texte en romain et vice versa.-->

<!--« vfill » renvoie le texte codé par la suite (ici jusqu’à « \end{titlepage} » en bas de la page.-->

<!--Dans « 2025--2026 », les deux traits d’union permettent de faire un tiret long. « 2025--2026 » pourra être remplacé par une date.-->

\tableofcontents

```{r, echo=FALSE,results='hide'}
pisa_oecd_clean=read.table("data_ocde.csv",header = TRUE,sep=",")
library(reshape2)
library(dplyr)
library(tidyr)
library(ggplot2)
library(ggrepel)
library(FactoMineR)
library(factoextra)
library(knitr)
library(kableExtra)
library(tibble)
library(ggforce)

pisa_oecd_clean <- pisa_oecd_clean %>%
  mutate(score_global = (moyenne_maths + moyenne_lecture + moyenne_sciences) / 3)
```


# Introduction
Depuis 1948, l’Organisation des Nations Unies considère l’accès à l’éducation comme un droit. Considérée comme un pilier des sociétés démocratiques, l’école à vocation à garantir l’égalité des chances en offrant à chaque enfant quelque soit son origine sociale, son environnement familial ou encore son lieu de naissance l’accès au même enseignement. On souhaite que ce lieu incarne la méritocratie, c'est-à-dire un lieu où le mérite et le travail doivent primer sur le capital économique, social et familial.

Pourtant, la plupart des études empiriques montrent le contraire. L’école ne réduit pas les inégalités, elles les cristallisent. D’après une étude de l’INSEE, en France, en 2022, un enfant de cadre à quatre fois plus de chance d’obtenir un diplôme du supérieur qu’un enfant d’ouvrier. En effet, les performances scolaires sont guidées en grande partie par les caractéristiques individuelles. L'origine sociale, le niveau de revenu des familles, le genre ou encore le parcours migratoire des élèves peuvent influencer la réussite scolaire. Ce phénomène traduit une difficulté structurelle quant à la capacité de l’école à garantir l’égalité des chances. 

Afin de mesurer et comprendre ces mécanismes, le Programme International pour le Suivi des Acquis des élèves,connu sous l’acronyme PISA (Programme for International Student Assessment) à été créé. Lancé par l'OCDE (Organisation de Coopération et de Développement Économiques) en 2000 et reconduit tous les trois ans, PISA permet d’évaluer les compétences des élèves de 15 ans dans trois domaines fondamentaux : les mathématiques, la lecture et les sciences. En 2022, cette enquête a mobilisé 690 000 élèves dans 81 pays.  De par son nombre et la diversité de questions posées, elle permet de croiser de nombreuses dimensions telles que le niveau de performance académique, le statut socio-économique et culturel de la famille, les conditions d'enseignement, et les caractéristiques individuelles de l'élève. Elle offre ainsi une lecture multidimensionnelle des inégalités scolaires, à une échelle internationale.

C’est de cette enquête qu’est issue la base de données que nous allons utiliser dans ce rapport. Nous disposons alors d’un certain nombre de variables quant aux caractéristiques socio-économiques, familiales et sociétales des individus ainsi que des informations quant au milieu scolaire dans lequel ils évoluent. Elle va alors nous permettre de comprendre, comment l’école qui a vocation à permettre à tous de réussir, n’est souvent considérée que comme multiplicateur des inégalités de départ. Il existe, selon de nombreux auteurs tel que  Bourdieu, qui affirmait que le système scolaire contribue à la reproduction des inégalités  (la Reproduction 1970) des facteurs favorisant la réussite scolaire. Cependant, nous pouvons nous demander si ces facteurs diffèrent selon les pays ou selon les individus. De même si certains facteurs favorisent toujours la réussite scolaire, sont-ils toujours combinés avec les mêmes facteurs ? Leur contribution était toujours aussi importante selon les autres caractéristiques des individus ? 

Ainsi la question suivante semble émerger : **Les sources des inégalités de niveau scolaire dans les pays de l’OCDE sont-elles les mêmes à l’échelle individuelle qu’à l’échelle nationale ?**

Pour répondre à cette problématique nous avons fait le choix de nous intéresser en premier lieu aux sources des inégalités scolaire dans les pays de l'OCDE à l'échelle de chaque individu. En second lieu, nous cherchons à comprendre les facteurs d'inégalités scolaires au niveau individuel sont les mêmes qui favorisent la réussite d'un pays. Enfin, nous mettrons en évidence les facteurs structurants des inégalités scolaire grâce à une approche d'analyse en composantes principales. 

# Cadrage 

Pour répondre à notre problématique, il semble primordial de mesurer le niveau scolaire des élèves scolarisés au sein des pays de l’OCDE. Avant toutes choses, nous avons nettoyé la base de données initiale en retirant les données relatives à tout les pays qui ne faisaient pas partie de l’OCDE. Quant à la mesure du niveau scolaire, nous avons fait le choix de créer une moyenne par matière pour chaque élève. Pour ce faire, nous avons fait la moyenne des 10 valeurs possibles (plausible_values) pour chaque élève par domaine. Ainsi nous avons obtenu les variables moyenne_lecture, la moyenne en lecture des élèves, moyenne_maths, la moyenne en mathématiques des élèves et moyenne_sciences la moyenne en sciences des élèves.  Nous nous sommes rendu compte au cours de l’analyse que les moyennes des élèves en lecture, sciences et mathématiques étaient corrélées. Ainsi pour simplifier le rapport et le rendre davantage compréhensible, nous avons fait le choix de réaliser la plupart des analyses à travers la variable moyenne_g qui correspond à la moyenne générale des élèves (moyenne de moyenne_lecture, moyenne_maths et moyenne_sciences). 

D’autre part, pour mener notre analyse, il est nécessaire de pouvoir confronter le niveau scolaire des élèves avec différentes variables qui les caractérisent et qui caractérisent leur environnement. Nous avons donc sélectionné les variables qui nous semblaient être les plus pertinentes dans la base de données initiales. Nous les avons ensuite regroupées en trois catégories distinctes: les variables socio-économiques, les variables socio-familiales et celles définissant l’environnement scolaire de l'élève. Nous avons ensuite cherché à comprendre la manière dont étaient construites ces variables. 

Nous avons regroupé les individus d’un même pays dans une nouvelle base de données niveau_pays. Cela a été possible grace à la variable CNT qui correspond au code ISO des pays. Cette manipulation a pour objectif d'étudier la réussite de ces derniers à l’échelle nationale. Nous avons ensuite regrouper ces pays en 3 groupes : les forts, les moyens et les faibles. Pour se faire, nous avons créer la variable score_moyen qui correspond à la moyenne de la variable score_global de l'ensemble des élèves d'un même pays. Elle nous a ainsi permis de classer les pays par niveau. Voici les groupes que nous avons obtenus. Une autre méthode d'analyse que nous avons mis en place est de se concentrer que les 5 pays les plus performants et les 5 qui le sont le moins. Le graphique ci dessous les mets en avant.  

```{r, label="fig-1", fig.cap="Classement des pays de l'OCDE selon le niveau scolaire", echo=FALSE, message=FALSE, warning=FALSE, fig.width=5, fig.height=3}

# Agrégation par pays
niveau_pays <- pisa_oecd_clean %>%
  group_by(CNT) %>%
  summarise(
    nb_eleves       = n(),
    score_moyen     = mean(score_global, na.rm = TRUE),
    score_min       = min(score_global, na.rm = TRUE),
    score_max       = max(score_global, na.rm = TRUE),
    ecart_type      = sd(score_global, na.rm = TRUE)
  ) %>%
  ungroup() %>%
  arrange(desc(score_moyen)) %>%
  mutate(rang = row_number())

# Sélection Top5 / Bottom5 / France
top3    <- niveau_pays %>% slice(1:3)
bottom3 <- niveau_pays %>% slice((n()-2):n())
france  <- niveau_pays %>% filter(CNT == "FRA")

selection <- bind_rows(top3, bottom3, france) %>%
  distinct() %>%
  mutate(groupe = case_when(
  score_moyen >= quantile(score_moyen, 0.66) ~ "Fort",
  score_moyen >= quantile(score_moyen, 0.33) ~ "Moyen",
  TRUE ~ "Faible"
))
# Position de la France dans le graphique
pos_fr <- which(levels(reorder(selection$CNT, selection$score_moyen)) == "FRA")

# Ordre des pays affichés
ordre_pays <- levels(reorder(selection$CNT, selection$score_moyen))

# Position de la France
pos_fr <- which(ordre_pays == "FRA")

ggplot(selection, aes(x = reorder(CNT, score_moyen),
                      y = score_moyen,
                      fill = groupe)) +
  
  # Barres
  geom_col() +
  
  # France en rouge
  geom_col(data = subset(selection, CNT == "FRA"),
           fill = "#e41a1c") +
  
  # Pointillés de séparation
  geom_hline(yintercept = c(pos_fr - 0.5, pos_fr + 0.5),
             linetype = "dashed",
             color = "grey40",
             linewidth = 0.6) +
  
  # Valeurs
  geom_text(aes(label = round(score_moyen, 1)),
            hjust = -0.1,
            size = 3) +
  
  # Rang de la France
  geom_text(data = subset(selection, CNT == "FRA"),
            aes(label = paste0("Rang : ", rang)),
            hjust = 1.2,
            color = "white",
            fontface = "bold",
            size = 3) +
  
  scale_fill_manual(values = c("Top 3" = "#377eb8",
                               "Bottom 3" = "#ffd92f",
                               "France" = "#e41a1c")) +
  
  coord_flip() +
  
  labs(
    x       = NULL,
    y       = "Score moyen global",
    fill    = NULL,
    caption = "Source : PISA 2022 — OCDE. Champ : élèves de 15 ans des pays membres de l'OCDE.\nNote de lecture : La France a un moyenne générale de 472.2"
  ) +
  
  theme_minimal() +
  
  theme(
    plot.title = element_text(face = "bold", size = 12),
    plot.caption = element_text(size = 8, color = "grey40", hjust = 0),
    legend.position = "bottom"
  )
```

Enfin, il nous semble important d'évoquer le traitement des données manquantes. La plupart des élèves n'ont pas répondu à toutes les questions. Nous avons choisis d'exclure un individu d'une analyse lorsqu'il n'avait pas répondu à la question de la variable analysée, sans l'exclure de la totalité de l'analyse. La perte d'information aurait été trop grande. Ainsi, si un individu n'a pas renseigné de niveau ESCS, on ne le prendra pas en compte dans l'analyse du lien entre l'indice ESCS et le niveau scolaire. On le considèrera par contre, dans l'analyse avec toutes les autres variables et le niveau scolaire. Ce choix est en prendre en compte dans l'analyse. Un lien fort mais basé sur peu de variables ne peut être interpréter de la même manière  que s'il avait été réalisé sur une variable dont aucune observation n'est manquante. Dans le cadre de l'ACP, nous avons fait le choix de ne pas considérer les variables PARINVOL et PQSCHOOL, plutôt que de ne pas considérer certains individus. Ce choix sera explicité dans la partie concernée. 

# I — Les sources des inégalités de niveau scolaire
Au sein des pays de l'OCDE, les résultats scolaires très diversifié. Les résulats varient d'un élève à l'autre. Les élèves ne réussissent pas tous à obtenir les meilleures notes possibles. Nous cherchons donc à déterminer les facteurs à l'origine des bons et mauvais résultats. Nous allons donc étudier les liens entre les variables économiques, scolaires et familiales et les résultats scolaire d'un élève. 


## A — L'influence des variables économiques sur les inégalités de niveau scolaire

Lorsqu'on pense aux inégalités de niveau scolaire, on imagine comme première cause les inégalités économiques. De nombreuses études de l'INSEE montre que dès l'entrée à l'école les enfants issuent de milieux sociaux favorisés ont des acquis supérieurs à ceux issuent de milieux défavorisés. L'indice ESCS est un indice composite crée par l'OCDE afin de mesurer le statut socio-économique d'un individu. Nous allon alors le lien entre la réussite scolaire d'un élève et son statut socio-économique. 


```{r, echo=FALSE, results='hide', fig.show='hide', message=FALSE,warning=FALSE}
# Création de la moyenne globale
pisa_oecd_clean <- pisa_oecd_clean %>%
  mutate(score_global = (
    moyenne_maths +
    moyenne_lecture +
    moyenne_sciences
  ) / 3)

# =========================
# Variables quantitatives
# =========================

vars <- c(
  "PQSCHOOL","SCHSUST","ST127Q01TA","ST059Q01TA","ST059Q02JA",
  "EXPO21ST",
  "ESCS","HISEI","HOMEPOS","LEARRES",
  "PARINVOL"
)

# Corrélations de Pearson avec la moyenne globale
# Garder uniquement les variables numériques
vars_num <- vars[sapply(pisa_oecd_clean[vars], is.numeric)]

# Corrélation avec le score global
mat_r <- cor(
  pisa_oecd_clean[, vars_num],
  pisa_oecd_clean$score_global,
  use = "pairwise.complete.obs",
  method = "pearson"
)

mat_r
# =========================
# Variables qualitatives
# =========================

vars_factor <- c(
  # Système éducatif
  "ST127Q01TA",
  "PROGN",
  "CNT",
  
  # Milieu socio-économique
  "ST255Q01JA",
  "FL170Q02JA",
  "FL170Q03JA",
  
  "ST294Q01JA",
  "ST295Q04JA",
  "ST295Q03JA",
  
  # Environnement / comportements
  "DURECEC",
  "HISCED",
  "FISCED",
  "MISCED",
  "IMMIG",
  "ST004D01T",
  "ST016Q01NA",
  "ST260Q01JA",
  "ST267Q02JA",
  "ST295Q02JA",
  "ST307Q01JA",
  "WB150Q01HA"
)

# Fonction eta
eta <- function(y, x){
  x <- as.factor(x)
  
  ok <- complete.cases(y, x)
  y <- y[ok]
  x <- x[ok]
  
  y_bar <- mean(y)
  
  ni <- tapply(y, x, length)
  mi <- tapply(y, x, mean)
  
  num <- sum(ni * (mi - y_bar)^2)
  den <- sum((y - y_bar)^2)
  
  sqrt(num / den)
}

# Vérification des variables présentes
vars_factor_ok <- intersect(vars_factor, names(pisa_oecd_clean))

# Conversion en facteurs
pisa_oecd_clean[vars_factor_ok] <-
  lapply(pisa_oecd_clean[vars_factor_ok], as.factor)

# =========================
# Calcul des coefficients eta
# =========================

mat_eta <- matrix(
  NA,
  nrow = length(vars_factor_ok),
  ncol = 1
)

rownames(mat_eta) <- vars_factor_ok
colnames(mat_eta) <- "score_global"

for(v in vars_factor_ok){
  mat_eta[v, "score_global"] <- eta(
    pisa_oecd_clean$score_global,
    pisa_oecd_clean[[v]]
  )
}

# Affichage
mat_r
mat_eta
```

Avant tout, nous nous sommes intéréssé à ce que l'on pensait être le principal facteur d'inégalité de résultat scolaire: la situation socio-économique de l'élève.
Sur le graphique ci-dessous, on constate un lien entre le score global de l'élève et l'indice ESCS. L’indice ESCS (Economic, Social and Cultural Status) est un indice composite construit par l'OCDE pour mesurer le statut socio-économique et culturel des élèves. C’est un indice standardisé à l'échelle OCDE. Cela signifie qu’il est construit de telle manière que sa moyenne est de 0 et son écart-type de 1.  Il est formé à partir de trois indices : le statut socioprofessionnel des parents (HISEI), le niveau de formation (PARED) des parents, ainsi que le patrimoine familial (HOMEPOS). Ce dernier indice inclut lui-même un grand nombre de variables parmi lesquelles les ressources culturelles, éducatives ainsi que d’autres ressources.
On constate, en effet, que les élèves ayant un indice ESCS plus élevé ont tendance à avoir des meilleures notes. Ainsi, ce graphique traduit un lien entre réussite scolaire et niveau de capital économique. Plus l'individu est aisé, plus il a de chance de réussir à l'école. Cependant cela ne signifie pas que toutes les variables économiques sont impactantes quant à la réussite d'un élève. Ainsi, nous avons choisi d'étudier un certain nombre de variables représentatives, chacune à leur manière d'un certain capital économique. 

```{r, label="fig-2", fig.cap="Lien entre statut socio-économique (ESCS) et score global", echo=FALSE, fig.width=7, fig.height=5, message=FALSE, warning=FALSE, fig.pos="H"}


ggplot(pisa_oecd_clean %>% filter(ESCS > -4 & ESCS < 3),
       aes(x = ESCS, y = score_global)) +
  stat_density_2d(
    aes(fill = after_stat(density)),
    geom     = "raster",
    contour  = FALSE
  ) +
  scale_fill_gradientn(
    colours = c("#FFFFB2", "#FEB24C", "#F03B20", "#BD0026"),
    name    = "Concentration\nd'eleves"
  ) +
  labs(
    x       = "Indice ESCS (statut economique, social et culturel)",
    y       = "Score global moyen",
    caption = "Source : PISA 2022 - OCDE. Champ : eleves de 15 ans des pays membres de l'OCDE.\nNote de lecture : La concentration d'eleves la plus elevée se situe autour d'un indice ESCS compris entre -0,5 et 0,5,\n associé à un score global proche de 500 points."
  ) +
  theme_minimal() +
  theme(
    plot.caption    = element_text(size = 8, color = "grey40", hjust = 0),
    legend.position = "right"
  )
```


Pour étudier de manière individuelle l'impact de chaque variable de nature économique, nous avons réalisé deux matrices de corrélation. Une pour les variables quantitatives et une pour les variables qualitatives. Pour les variables quantitatives nous avons utilisé le coefficient de corrélation. Cet indicateur statistique permet de mesurer l’intensité et le sens de la relation linéaire entre deux variables quantitatives. Il est compris entre -1 et 1. Pour les variables qualitatives nous avons utilisé le rapport de corrélation. Il indique quelle part de la variation d'une variable est expliquée par une autre. Il est quant à lui compris entre 0 et 1. Ces deux matrices sont disponibles en annexe.


Dans un premier temps, on constate le statut professionnel des parents ainsi que la possession de biens matériels sont également corrélés au niveau scolaire. Cela s'explique simplement par le fait que l'indice ESCS est composé de ses deux indices. Au delà de ce simple fait statistique, on peut facilement penser que la profession des parents impactent celle des enfants. Un effet de reproduction sociale se met en place. Un parent ayant fait de longue étude aura souvent tendance à pousser son enfant à faire de même. 

```{r, label="fig-3", fig.cap="Corrélation entre variables quantitatives économiques et score global", echo=FALSE, fig.width=8, fig.height=5, message=FALSE, warning=FALSE, fig.pos="H"}
# ============================================================
# FIGURE 3 → Lollipop chart avec gradient de couleur
# ============================================================

data_lollipop <- data.frame(
  variable = c("Statut socio-éco.", 
               "Statut prof. parent", 
               "Biens matériels", 
               "Ressources éduc."),
  r = c(0.41, 0.35, 0.41, 0.01)
)

fig3 <- ggplot(data_lollipop, aes(x = reorder(variable, r), y = r)) +
  geom_segment(aes(xend = variable, y = 0, yend = r, color = r), 
               linewidth = 1.5) +
  geom_point(aes(color = r), size = 6) +
  scale_color_gradient2(
    low      = "#d73027",
    mid      = "#fee08b", 
    high     = "#1a9850",
    midpoint = 0.2,
    name     = "r de Pearson"
  ) +
  geom_text(aes(label = round(r, 2)), hjust = -0.6, size = 3.8, 
            fontface = "bold") +
  coord_flip() +
  ylim(0, 0.58) +
  labs(
    x        = NULL, 
    y        = "r de Pearson",
    caption  = paste0(
      "Source : PISA 2022 – OCDE. ",
      "Champ : élèves de 15 ans des pays \n membres de l'OCDE.",
      "\nNote de lecture : le coefficient de corrélation entre le statut socio- \néconomique (ESCS) et le score global est de 0,41."
    )
  ) +
  theme_minimal(base_size = 12) +
  theme(
    legend.position    = "right",
    plot.title         = element_text(face = "bold"),
    plot.caption       = element_text(hjust = 0, size = 8, color = "grey40"),
    panel.grid.major.y = element_blank()
  )

print(fig3)
```
Au delà de cet indice, un autre lien important semble émerger. Plus un enfant a de livres chez lui plus il réussit à l'école. On considère dans cette partie de l'analyse que possèder des livres en quantité importante est lié au capital économique. Cette hypothèse est vérifiée par les chiffres puisque le coefficient entre l'indice ESCS et le nombre de livre à la maison est de 0,46.  Plus une famille est aisé plus elle détient le pouvoir d'achat nécessaire pour acheter des livres en quantité importante. Ainsi on peut considérer la possession de livre comme signe de richesse. Possèder des livres peut pour un enfant, faciliter l'apprentissage de discipline fondamentale comme la lecture et éveiller l'esprit des enfants.Cependant, une famille moins aisé peut également posséder des livres en quantité importante. On étudiera ce point dans la partie sur les caractéristiques socio-familiale.  

D'autre part, on constate que la présence de ressources éducatives lors de période de fermeture d'école est indépendante de la réussite scolaire. On pourrait penser qu'un enfant possédant davantage de ressources peut en bénéficier lors de son apprentissage en dehors du temps scolaire favorisant ainsi sa réussite. Pourtant les chiffres nous démontrent le contraire. Posséder des ressources éducatives n'influencent pas la réussite scolaire. On peut alors supposer que la plus part de l'apprentissage se fait lors du temps scolaire ou encore que la présence de ressources éducatives au domicile familial s'il n'est pas associé à des compétences d'enseignement n'est que peu utile. 


Quant aux autres variables de nature économiques,leur effet quant à l'explication des inégalités de niveau scolaire reste modéré. Nous en pouvons donc ni en conclure un véritable lien significatif ni en conclure une absence de lien. 

Finalement, les inégalités économiques sont liées aux inégalités de niveau scolaire. L'indice de statut économoque est social est corrélé au niveau scolaire. Le statut socio-professionnel des parents et les possesions de biens matériels qui composent cet indice le sont aussi. La possesion de livres est également lié au niveau scolaire alors que les ressources à disposition de l'élève lors de fermeture d'école est indépendante de sa réussite. 


## B — L'environnement scolaire est-il vecteur des inégalités de niveau scolaire 
Au sein des pays de l’OCDE, il existe une grande diversité de systèmes éducatifs. La plupart des pays ont un fonctionnement unique qui diffère par les horaires d'enseignement, l’importance relative des matières ou encore par la pratique ou non du redoublement. Au sein d’un même pays, un certain nombre de caractéristiques restent relatives à l’établissement en lui-même ou aux professeurs qui y enseignent. Ainsi, la scolarité de chaque élève diffère selon le pays où il étudie et les établissements qu’il fréquente. 
Nous cherchons alors dans cette partie à savoir si cette différence de système éducatif et de professeurs qu’aura l’élève au cours de sa scolarité auront un impact sur sa réussite scolaire. Un certain nombre de variables nous permet d’étudier cet impact. 
Nous disposons notamment dans le cadre de l’enquête PISA les variables suivantes: la qualité de l’établissement scolaire, les actions de l’établissement pour soutenir les apprentissages, la qualité d’enseignement des mathématiques. Ces variables vont nous permettre d’en apprendre davantage sur l’impact de la qualité des établissements sur le niveau scolaire des élèves. 
Nous disposons également de variables décrivant l’environnement scolaire national afin d’en étudier encore une fois l’impact sur la réussite scolaire. Nous avons le nombre de séance, le nombre de séance de cours par semaine, l’exposition aux mathématiques du XXIe siècle et enfin le programme national d’études.


Nous nous intéressons premièrement aux variables liées aux établissements scolaires. Le coefficient de corrélation de Pearson (r) quantifie l'intensité et le sens du lien linéaire entre deux variables quantitatives.

```{r, label="fig-4", fig.cap="Variables scolaires qualitatives et lien avec le score global", echo=FALSE, fig.width=8, fig.height=6, message=FALSE, warning=FALSE, fig.pos="H"}
library(ggplot2)

library(ggplot2)
library(dplyr)

data_cleveland <- data.frame(
  variable = c(
    "Type de filiere", 
    "Redoublement",
    "Séances cours /semaine",
    "Soutien apprentissages", 
    "Duree prescolarisation",
    "Soutien emotionnel enseignants",
    "Séances maths/semaine", 
    "Expo maths XXIe s.", 
    "Qualite etablissement"
  ),
  coeff = c(0.49, 0.25, 0.22, 0.14, 0.11, 0.10, -0.05, -0.03, -0.03),
  type  = c("eta", "eta", "r", "r", "eta", "eta", "r", "r", "r")
)

# ============================================================
# GRAPHIQUE 1 → Coefficient eta uniquement
# ============================================================

data_eta <- data_cleveland %>% filter(type == "eta")

fig_eta <- ggplot(data_eta,
                  aes(x = coeff,
                      y = reorder(variable, coeff))) +
  geom_vline(xintercept = 0, linetype = "dashed",
             color = "grey50", linewidth = 0.8) +
  geom_segment(aes(x = 0, xend = coeff,
                   yend = reorder(variable, coeff),
                   color = coeff),
               linewidth = 1.5) +
  geom_point(aes(color = coeff), shape = 17, size = 5) +
  geom_text(
    aes(label = round(coeff, 2)),
    hjust    = ifelse(data_eta$coeff >= 0, -0.5, 1.5),
    size     = 3.5,
    fontface = "bold"
  ) +
  scale_color_gradient2(
    low      = "#d73027",
    mid      = "#fee08b",
    high     = "#1a9850",
    midpoint = 0,
    name     = "Coefficient eta"
  ) +
  xlim(-0.10, 0.65) +
  labs(
    x       = "Coefficient eta",
    y       = NULL,
    caption = "Source : PISA 2022 - OCDE. Champ : eleves de 15 ans des pays membres de l'OCDE.\nNote de lecture : le type de filiere explique 49% des differences de reussite scolaire (eta = 0,49)."
  ) +
  theme_minimal(base_size = 12) +
  theme(
    plot.title         = element_text(face = "bold"),
    plot.subtitle      = element_text(size = 10, color = "grey40"),
    plot.caption       = element_text(hjust = 0, size = 8, color = "grey40"),
    panel.grid.major.y = element_blank(),
    legend.position    = "right"
  )

print(fig_eta)
```
On constate sur le tableau des corrélations ci-dessus une relation quasi nulle entre la qualité perçue de
l’établissement et les scores scolaires ce qui suggère l’absence de lien linéaire entre ces
deux variables. Avant d’essayer d’analyser ce résultat, il est important de noter que cette variable a un
taux de non-réponse de plus de 80%. Ainsi, cette absence de lien peut être du à un taux de réponse trop
faible. Passant au delà du manque de réponse, on pourrait penser qu’une bonne qualité d’enseignement
favorise la réussite scolaire. Or le coefficient de corrélation est bien trop proche de 0 pour en déduire
quoi que ce soit. Ainsi il est davantage pertinent de dire qu’il n’y a pas de corrélation entre la qualité de
l’enseignement et les résultats scolaires. Au delà de la qualité de l’enseignement, les différentes actions
de soutien à l’apprentissage de la part de l’établissement pourraient être associé au niveau scolaire de
ses élèves. On constate une faible corrélation positive. Dans le même domaine un soutien emotionnel de
la part des enseignant explique environ 10% des écarts de niveau scolaire.Cependant, près de la moitié
des sondés n’ont pas répondu à cette question. Ainsi, les efforts de soutien tant émotionnel que scolaire
des établissements envers les élèves est associé à de meilleurs résultats scolaires de ses élèves. Ce lien
reste faible cependant et est à nunacer compte tenue des non-réponse. Ainsi, l’impact des établissements
fréquentés par l’élève sur sa réussite scolaire reste mitigé. La qualité des enseignements ne semble pas être
associé au niveau des élèves alors que le soutien mis en place lui semble y être corrélé mais faiblement.


Dorénavant, nous allons nous intéresser aux variables relatives au système national d’éducation. Dans certains pays, des établissements tel que les crèches sont fréquentés par un grand nombre d'enfant. Cette préscolarisation impacte elle la réussite des élèves. On remarque un lien mais qui reste faible, d'autant plus qu'un quart des sondés n'ont pas répondu. Ce lien en plus d'être faible peut donc être biaisé. Cette variable expliquerait environ 10% des inégalités de niveau scolaire. 
Une autre variable à considérer est celle du redoublement. Le redoublement peut être à la fois considérer comme une variable individuelle mais comme une variable relative au système scolaire. En effet, dans certains pays le redoublement est commun alors qu'il n'existe pas dans d'autres. Même lorsqu'il existe il peut prendre des formes diverses et variées. Toutes formes confondues, il explique 24% des inégalités de niveau scolaire.Cependant, sans avoir le sens du lien il reste difficile à interpréter. D'une part les élèves qui redoublent sont souvent en difficulté, mais le redoublement a pour objectif de permettre leur réussite les années suivantes. Sans connaître le sens du lien on ne peut savoir quel effet prédomine.


C'est désormais sur les variables portant sur la suite de la scolarité que nous allons nous interroger. Tout d’abord, chaque élève a plus ou moins été exposé aux mathématiques, cela devrait donc avoir un impact sur son niveau dans ce domaine. Or on constate un coefficient de corrélation extrêmement proche de 0, en particulier pour la moyenne en mathématiques. Ainsi cette exposition semble indépendante du niveau scolaire y compris le niveau en mathématiques. Il serait alors intéressant de s’interroger concrètement sur ce que prend en compte cette exposition.Nous pouvons également étudier le nombre d’heure de mathématiques par semaine. Nous pouvons à la fois voir si il est lié à l’exposition au mathématiques pour comprendre la nature de la variable précédente mais également voir, s'il impacte le niveau des élèves. On note premièrement que l’exposition aux mathématiques ne correspond en rien aux nombres de séance de mathématiques.


Etudions l’impact du nombre de séance de mathématiques par semaine sur la réussite des élèves. Nous allons par la suite comparer ce nombre de séance au nombre hebdomadaires total. 
Les coefficients de corrélations observées sont très faibles, encore une fois on découvre une absence de lien. Le nombre d'heures de mathématiques est indépendant de la réussite des élèves, y compris en mathématiques. Étonnement, c’est le nombre de séances de cours hebdomadaires qui semble davantage associé à la réussite en mathématiques. On observe en revanche une corrélation positive modérée avec le nombre total de séance. C'est même les mathématiques pour lequel le lien entre niveau scolaire et le nombre de séance est le plus fort, alors que le nombre de séance de mathématiques lui ne semble pas être associé la réussite. Ainsi, la présence d'un élève à l'école semble contribuer à sa réussite quelque soit les matières. Cependant le lien entre réussite scolaire et nombre d'heure hebdomadaire reste faible. 

```{r, label="fig-5", fig.cap="Variables scolaires quantitatives et lien avec le score global", echo=FALSE, fig.width=8, fig.height=6, message=FALSE, warning=FALSE, fig.pos="H"}
# ============================================================
# GRAPHIQUE 2 → Corrélation de Pearson (r) uniquement
# ============================================================

data_r <- data_cleveland %>% filter(type == "r")

fig_r <- ggplot(data_r,
                aes(x = coeff,
                    y = reorder(variable, coeff))) +
  geom_vline(xintercept = 0, linetype = "dashed",
             color = "grey50", linewidth = 0.8) +
  geom_segment(aes(x = 0, xend = coeff,
                   yend = reorder(variable, coeff),
                   color = coeff),
               linewidth = 1.5) +
  geom_point(aes(color = coeff), shape = 16, size = 5) +
  geom_text(
    aes(label = round(coeff, 2)),
    hjust    = ifelse(data_r$coeff >= 0, -0.5, 1.5),
    size     = 3.5,
    fontface = "bold"
  ) +
  scale_color_gradient2(
    low      = "#d73027",
    mid      = "#fee08b",
    high     = "#1a9850",
    midpoint = 0,
    name     = "r de Pearson"
  ) +
  xlim(-0.18, 0.40) +
  labs(
    x        = "r de Pearson",
    y        = NULL,
    caption  = "Source : PISA 2022 - OCDE. Champ : eleves de 15 ans des pays membres de l'OCDE.\nNote de lecture : le coefficient de corrélation entre\n le nombre de séances de cours hebdomadaire est de 0.22."
  ) +
  theme_minimal(base_size = 12) +
  theme(
    plot.title         = element_text(face = "bold"),
    plot.subtitle      = element_text(size = 10, color = "grey40"),
    plot.caption       = element_text(hjust = 0, size = 8, color = "grey40"),
    panel.grid.major.y = element_blank(),
    legend.position    = "right"
  )

print(fig_r)
```



Enfin, le type de filière suivi par l'élève apparaît comme le facteur le plus lié à la réussite scolaire. Près de 50% des inégalités de niveau scolaire pourraient être expliquées par les différences de filière. Les élèves en filière générale tendent à obtenir des scores plus élevés que ceux en filière technologique, qui ont des meilleurs scores que les élèves en filière professionnelle. Il convient cependant de l'interpréter avec prudence : la filière n'est pas nécessairement la cause des écarts de performance. Elle est souvent le reflet d'une orientation précoce elle-même liée au milieu socio-économique de l'élève. Autrement dit, la filière pourrait davantage cristalliser des inégalités préexistantes que les produire.

Finalement,l'établissement fréquenté par l'élève peut influencer sa réussite, même si cette influence reste faible. Le soutien des enseignants tant au niveau scolaire qu'émotionnel est faiblement lié au niveau scolaire, alors que la qualité perçue de l'établissement est indépendante. Au delà de l'établissement c'est le système national qui joue un vrai rôle quant au niveau scolaire d'un élève.La préscolarisation est faiblement corrélé, lorsque 24% des inégalités de niveau scolaire sont liés au redoublement.L'exposition aux mathématiques et son nombre de séance par semaine n'a aucun impact sur le niveau scolaire lorsque davantage d'heure d'école hebdomaire est associé à un meilleure niveau. Au delà de l'absence de lien ou de la présence de lien faible et donc peu significatif, le type de filière suivi est lui, fortement lié à la réussite scolaire. Les élèves en filière générale réussissent davantage que ceux en filière professionelle.  



## C — Les variables socio-familiales expliquent-elles les inégalités de niveau scolaire 
Tout d’abord, il semble pertinent de définir ce que l’on entend par caractéristiques sociales et familiales. Les caractéristiques sociales représentent l’ensemble des éléments qui permettent de décrire la place qu’un individu occupe dans la structure de la société. Les caractéristiques familiales désignent quant à elles, désignent l’ensemble des éléments décrivant la situation d’un individu au sein de sa famille ainsi que le milieu familial dans lequel il a grandi. Ainsi nous avons sélectionné les variables suivantes pour constater l'association des caractéristiques sociales et familiales sur les inégalités de niveau scolaire. Il est également important de prendre en compte qu’un certain nombre de variables sociales sont liées à des variables économiques.

Dans un premier temps, nous allons étudier l’impact des différences d’accès à des ressources éducatives sur le temps périscolaire sur le niveau scolaire des élèves grâce aux variables suivantes: les ressources éducatives utilisées, le nombre de livre à la maison et enfin le temps consacré au travail scolaire.
Dans un second temps, nous nous intéresserons à l’impact de l’implication parentale à l’aide des variables suivantes : l’aide familiale après l’école, l’implication parentale, le niveau d’éducation des parents. 
Enfin, nous nous intéresserons à un certain nombre de caractéristiques sociales relatives à l’élève lui même tel que son genre, son statut migratoire, sa santé, ses potentiels redoublements, ses potentielles absences prolongés et enfin sa persévérance face aux tâches.


Intuitivement, on pourrait penser que la quantité et la qualité des ressources éducatives à disposition des élèves en dehors du temps scolaire sont liées à leur réussite scolaire. Or, nous avons déja étudier cette possibilité lors de l'étude des variables économiques et n'en avons pas conclut de lien significatif. Au delà de l'aspect économique, les ressources mise à disposition de l'enfant représentent également les choix d'investissement des parents quant à la scolarité de leurs enfants.Il nous semblait alors important d'évoquer ce point ici. Ainsi, le niveau de ressources matérielles et culturelles dont dispose un élève dans son environnement familial n'est pas forcément lié à sa réussite scolaire. Le niveau global de ressources n’est pas non plus lié au niveau d’un élève à l’échelle globale, mais cela n’écarte pas le fait qu’il peut être important dans certaines zones géographiques, ni que certains types de ressources ne peuvent pas être lié à la réussite scolaire d’un élève. Concentrons nous sur l’indice du nombre de livres présent dans le foyer de l’élève. C'est notamment ce qu'on avait montré à travers la possesion de livre corrélé à la réussite scolaire. On observe que, que plus un élève à de livre chez lui, plus il réussit à l’école. Cette corrélation est légèrement plus importante quant à la réussite en maths, ce qui semble étonnant, puisque la présence devrait avant tout être associé à une progression en lecture, mais on ne peut pas exclure que la présence de livre peut inclure des manuels scolaires. Or la possession de livre semble davantage être le reflet d'une certaine aisance économique, plus que d'une volonté de transmission à l'enfant.

Au-delà de l’accès à différentes ressources, la réussite scolaire pourrait être expliquée par l’investissement d’un élève dans ses devoirs. Sans autres ressources que celles offertes par le système éducatif, davantage de travail pourrait permettre à l’élève de progresser. C’est effectivement ce qui ressort de la base de données, même si la corrélation reste faible. Ainsi la présence de livres au domicile familial semble davantage significative dans la réussite d’un élève que son investissement personnel. Nous pourrions voir ici une forme de déterminisme, au sens où le nombre de livres dont il dispose dépend davantage de son environnement familial que de caractéristiques individuelles comme ses efforts personnels.


Nous allons désormais nous concentrer sur l’impact des caractéristiques parentales sur la réussite de l’enfant à l’école. Tant par leur parcours, que par leurs actions quotidiennes, les parents jouent un rôle important dans la construction d’un enfant. C’est ce qu’on appelle la socialisation primaire. Ainsi il semble intéressant d’étudier leur impact sur la réussite scolaire. Dans un optique de reproduction sociale, nous pouvons nous demander si le niveau d’éducation est lié à celui des enfants. On remarque que globalement, le niveau d’étude des parents est corrélé positivement avec la réussite scolaire. On remarque également que la corrélation avec le niveau d’étude du père est légèrement plus forte que celle avec celui de la mère. C’est la moyenne en mathématiques qui semble le plus dépendante du niveau d’étude des parents. 
 
Cependant, l’aide familiale après l’école, ne permet que peu aux élèves de réussir puisque même si elle est corrélée positivement au résultats scolaires, cette corrélation reste négligeable. D’autre part, une observation étonnante est issue de la base de donnée. L’implication parentale ( la valorisation de l’éducation, l’implication dans les activités scolaires et extra-scolaires ..) est corrélé négativement avec la moyenne des élèves. Cela suggère que plus un élève a des bonnes notes, moins ses parents sont impliqués, alors qu’on pourrait penser que le soutien et l’accompagnement parental jouent un rôle primordial dans la réussite scolaire. On pourrait interpréter ce résultat de la manière suivante. Des parents voyant que leur enfant réussi, pourrait lui laisser davantage d'autonomie quant à l'accompagnement scolaire.

Enfin, nous nous intéressons aux caractéristiques individuelles de l’élève. On s'intéresse dans un premier temps à l'impact du genre sur la réussire des élève. D'après le graphique ci-dessous, c’est en science que les résultats semblent le plus similaires. Cependant, les filles réussissent mieux que les garçons en lecture et moins bien en qu’eux en maths. 

```{r, label="fig-6", fig.cap="Score moyen par matière selon le genre", echo=FALSE, fig.width=6, fig.height=4, message=FALSE, warning=FALSE, fig.pos="H"}
pisa_oecd_clean %>%
  filter(!is.na(ST004D01T)) %>%
  mutate(Genre = recode(factor(ST004D01T),
    "1" = "Fille",
    "2" = "Garçon"
  )) %>%
  group_by(Genre) %>%
  summarise(
    Mathématiques = mean(moyenne_maths, na.rm = TRUE),
    Lecture       = mean(moyenne_lecture, na.rm = TRUE),
    Sciences      = mean(moyenne_sciences, na.rm = TRUE)
  ) %>%
  tidyr::pivot_longer(-Genre, names_to = "Matière", values_to = "Score") %>%
  ggplot(aes(x = Matière, y = Score, fill = Genre)) +
  geom_col(position = "dodge", width = 0.6) +
  geom_text(aes(label = round(Score, 1)),
            position = position_dodge(width = 0.6),
            vjust = -0.5, size = 3.2) +
  scale_fill_manual(values = c("Fille" = "#d73027", "Garçon" = "#1a9850")) +
  labs(
    x = NULL, y = "Score moyen", fill = "Genre",
    caption = "Source : PISA 2022 — OCDE. Champ : élèves de 15 ans des pays membres de l'OCDE.\nNote de lecture : Le score global moyen des filles en lecture est de 490."
  ) +
  theme_minimal() +
  theme(
    plot.title   = element_text(face = "bold", size = 12),
    plot.caption = element_text(size = 8, color = "grey40", hjust = 0)
  )
```

La persévérance face aux tâches est corrélée positivement à la réussite scolaire, cependant encore une fois cette corrélation est négligeable. Il est donc impossible d’observer un lien fort. On pourrait penser que persévérer fait progresser, mais des élèves en difficulté pourraient avoir besoin d’effectuer un effort extrêmement important pour peu de résultat. Il est aussi important à prendre en compte que plus de la moitié des interrogés n'ont pas répondu, ce résultat est donc biaisé.
De la même manière l’état de santé des élèves est corrélée positivement avec la réussite scolaire, cependant cette corrélation reste trop faible pour en tirer une véritable conclusion, d'autant plus que cette variable présente près de 80% de non réponse. Ainsi, il est possible que si 100% des intérrogés avaient répondu, les résultats auraient été complétement différent. Même si il semble au premier abord évident qu'un élève en bonne santé, dispose de meilleures conditions pour performer à l'école.

On s’intéresse désormais à l’impact des migrations sur la réussite scolaire. On rappelle la signification des issues: 1 : élève né dans le pays dont les parents sont nés dans le pays, 2: élève né dans le pays dont au moins un parent est né à l’étranger, 3: élève né à l’étranger. On remarque avec les graphiques suivants que les élèves de la catégorie 1 réussissent mieux que ceux de la catégorie 2 qui réussissent mieux que ceux de la catégorie 3. Cela pourrait être lié à la barrière de la langue. Un enfant ne parlant pas couramment la langue parlé à l’école rencontrera davantage de difficultés dans son apprentissage. 

```{r, label="fig-7", fig.cap="Score moyen selon le parcours individuel de l'élève", echo=FALSE, fig.width=8, fig.height=6, message=FALSE, warning=FALSE, fig.pos="H"}

# ============================================================
# FIGURES 10 + 11 + 12 → Facettes avec gradient de couleur
# ============================================================
library(ggplot2)
library(dplyr)
library(scales)

# Création des données
data_facettes <- bind_rows(
  data.frame(
    variable = "Statut migratoire",
    modalite = c("Natif", "2e generation", "1re generation"),
    score    = c(485.1, 471.8, 452.6),
    ordre    = 1:3
  ),
  data.frame(
    variable = "Redoublement",
    modalite = c("Jamais redouble", "Redouble une fois", "Redouble plusieurs fois"),
    score    = c(487.8, 392.9, 365.4),
    ordre    = 1:3
  ),
  data.frame(
    variable = "Absences prolongees",
    modalite = c("Jamais absent", "Absent une fois", "Absent 2 fois ou plus"),
    score    = c(484.3, 439.6, 398.9),
    ordre    = 1:3
  )
) |>
  mutate(variable = factor(variable, 
                           levels = c("Statut migratoire", 
                                      "Redoublement", 
                                      "Absences prolongees")))

# Graphique
fig_facettes <- ggplot(data_facettes, 
                       aes(x    = reorder(modalite, ordre), 
                           y    = score, 
                           fill = score)) +
  geom_col(width = 0.65, show.legend = TRUE) +
  geom_text(aes(
    label = score,
    color = score < 430
  ), 
  hjust    = -0.15, 
  size     = 3.3, 
  fontface = "bold") +
  coord_flip() +
  facet_wrap(~ variable, scales = "free_y", ncol = 1) +
  scale_fill_gradientn(
    colours = c("#d73027", "#fee08b", "#1a9850"),
    values  = scales::rescale(c(360, 440, 490)),
    name    = "Score moyen",
    limits  = c(350, 500)
  ) +
  scale_color_manual(
    values = c("TRUE" = "white", "FALSE" = "black"),
    guide  = "none"
  ) +
  scale_y_continuous(limits = c(0, 570)) +
  labs(
    x       = NULL, 
    y       = "Score moyen",
    caption = "Source : PISA 2022 - OCDE. Champ : eleves de 15 ans des pays membres de l'OCDE.\nNote de lecture : le score global moyen d'un natif est de 485,1 ; celui d'un eleve ne a l'etranger (1re generation) est de 452,6."
  ) +
  theme_minimal(base_size = 12) +
  theme(
    plot.title       = element_text(face = "bold"),
    plot.caption     = element_text(hjust = 0, size = 8, color = "grey40"),
    strip.text       = element_text(face = "bold", size = 11),
    strip.background = element_rect(fill = "grey92", color = NA),
    legend.position  = "right"
  )

print(fig_facettes)
```

On s’intéresse désormais au lien entre redoublement et réussite scolaire. Ce lien peut être double, un élève qui redouble est en difficulté, mais l’objectif du redoublement et de lui permettre de réussir. Il est aussi important de noter que certains pays de l’OCDE ne pratiquent pas ou très peu le redoublement. On remarque que les élèves n’ayant jamais redoublé ont en moyenne de meilleures moyennes que ceux qui ont redoublé une fois qui ont eu des meilleures moyennes que ceux qui ont redoublé plusieurs fois. C’est le cas tant en science, qu’en mathématiques et qu’en lecture.



Pour finir, nous nous intéressons à l’impact des absences prolongées sur la réussite scolaire. La valeur 1 signifie que l’élève n’a jamais eu d’absence prolongée, la valeur 2 que c’est arrivé une fois et la valeur 3 que c’est arrivé 2 fois ou plus. La question prend en compte les années de l’ISCED 1, 2 et 3 c'est -à -dire du primaire au lycée. Encore une fois les élèves n’ayant jamais eu d’absence prolongé réussissent mieux que ceux qui en ont eu une qui réussissent mieux que ceux qui en ont eu 2 ou plus. Cependant, cette conclusion reste à nuancer, puisque cette analyse est basé sur seulement trois quarts des sondés compte tenue des non-réponses. 



Finalement, l'ensemble des ressources que possède l'élève n'est pas lié à sa réussite, même si la possession de certaines ressources particulières peut l'être. Son investissement personnel ne l'est pas non plus. L'influence parentale est elle aussi partagé quant à la réussite scolaire. Le niveau socio-professionel joue un rôle mais l'implication de ces derniers est faiblement corrélés négativement au niveau scolaire de l'enfant. Enfin, le genre, la persévérance et la santé de l'élève sont faiblement liés à sa réussite sans pour autant que lien significatif émerge. L'immigration, le redoublement et les absences prolongées sont également faiblement lié à la réussite de l'élève. 




Ainsi, à l'échelle individuelle, certaines variables influencent les résultats scolaires et sont donc à l'origine d'inégalité. Le patrimoine économique et culturel d'un individu joue un rôle, plus il évolue dans un environnement aisé, meilleur sont ses notes. Dans le domaine scolaire, l'influence de l'établissement fréquenté reste faible et le nombre d'heure de mathématiques hebdomadaire et même indépendant du niveau scolaire. C'est davantage le parcours individuel via les redoublements mais surtout le type de filière suivi qui affecte réellement la réussite d'un élève. Dans le domaine socio-familial, seul le niveau socio-professionnel des parents influence significativement la réussite scolaire. D'autres variables l'influencent mais pas de manière significative.



# II — Les vecteurs d'inégalités scolaires sont-ils les mêmes au sein de tous les pays de l'OCDE

Nous avons identifié à l'échelle individuelle les variables qui affecte la trajectoire scolaire d'un élève étudiant dans un pays de l'OCDE. Désormais, nous allons changer d'échelle.Nous souhaitons vérifier si à l'échelle nationale ce sont les mêmes caractéristiques qui définissent le niveau scolaire d'un pays sur la scène internationale. Ainsi nous avons regrouper les pays en trois catégories : fort, moyen et faible selon les résultats des élèves qui y étudient. 



## A — Le capital économique affecte-t-il la réussite scolaire uniformément au sein de l'OCDE


Nous avons vu dans la première partie qu'à l'échelle individuelle certaines variables économiques étaient liées à la réussite scolaire d'un élève. Nous voulons maintenant savoir si ces mêmes variables influencent le niveau scolaire d'un pays par rapport aux autres dans l'OCDE. Ainsi, nous avons calculer la moyenne pour chaque groupe de pays des variables significatives à l'échelle individuelles. 
```{r, label="fig-15", fig.cap="moyennes des variables par groupe par pays", echo=FALSE, message=FALSE, warning=FALSE, fig.width=8, fig.height=5}
library(dplyr)
library(kableExtra)

# =========================
# 1. GROUPES DE PAYS
# =========================
niveau_pays <- pisa_oecd_clean %>%
  group_by(CNT) %>%
  summarise(
    score_moyen = mean(score_global, na.rm = TRUE),
    .groups = "drop"
  ) %>%
  mutate(
    groupe = case_when(
      score_moyen >= quantile(score_moyen, 2/3, na.rm = TRUE) ~ "Performant",
      score_moyen <= quantile(score_moyen, 1/3, na.rm = TRUE) ~ "En difficulté",
      TRUE ~ "Dans la moyenne"
    )
  )

# =========================
# 2. LABELS PROPRES
# =========================
labels_vars <- c(
  ESCS        = "Statut socio-économique (ESCS)",
  SCHSUST     = "Durabilité scolaire perçue",
  PQSCHOOL    = "Qualité de l’école",
  ST059Q01TA  = "Sentiment d’appartenance",
  ST059Q02JA  = "Sentiment d’exclusion",
  EXPO21ST    = "Compétences du XXIe siècle",
  HISEI       = "Statut professionnel parental",
  HOMEPOS     = "Biens matériels à domicile",
  LEARRES     = "Ressources éducatives",
  PARINVOL    = "Implication parentale"
)

vars_analyse <- intersect(names(labels_vars), names(pisa_oecd_clean))

# =========================
# 3. MOYENNES PAR GROUPE
# =========================
moyennes_groupe <- pisa_oecd_clean %>%
  left_join(niveau_pays %>% select(CNT, groupe), by = "CNT") %>%
  group_by(groupe) %>%
  summarise(
    across(all_of(vars_analyse), ~ mean(.x, na.rm = TRUE)),
    .groups = "drop"
  ) %>%
  mutate(
    groupe = factor(groupe,
                    levels = c("En difficulté",
                               "Dans la moyenne",
                               "Performant"))
  ) %>%
  arrange(groupe) %>%
  
  # ⭐ RENOMMAGE PROPRE
  rename_with(~ labels_vars[.x], all_of(vars_analyse))

# =========================
# =========================
# 4. TABLEAU FINAL (FIX OVERFLOW)
# =========================

options(kableExtra.latex.load_packages = TRUE)

kable(
  moyennes_groupe,
  digits = 2,
  booktabs = TRUE,
  longtable = FALSE
) %>%
  kable_styling(
    latex_options = c("hold_position", "scale_down"),
    font_size = 6,
    full_width = FALSE,
    position = "center"
  ) %>%

  column_spec(1, width = "1cm") %>%
  column_spec(2:ncol(moyennes_groupe), width = "1cm") %>%

  row_spec(1, background = "#f8d7da") %>%
  row_spec(2, background = "#fff3cd") %>%
  row_spec(3, background = "#d4edda") %>%

  footnote(
    general = "Les pays en difficulté ont un score ESCS moyen de -0.22.",
    general_title = "",
    footnote_as_chunk = TRUE
  )
```

Afin de rendre l'analyse du tableau ci dessus plus claire, il est important de rappeler que ESCS est composé des biens matériels à la maison et que ces deux variables ainsi que les ressources éducatives sont des variables standardisées. L'indice ESCS est à l'échelle individuelle fortement lié au niveau scolaire. Il est important de prendre des pincettes lors de l'analyse à l'échelle macroéconomque puisqu'on efface les inégalités au sein d'un même pays. On constate à cette échelle qu'une relation existe bel et bien. Il existe un écart de 0,48 point entre le groupe faible et le groupe fort, ce qui reste modeste pour un indice standardisé. On constate également une asymétrie. L'écart entre le groupe faible et moyen est prés de 4 fois supérieur à celui entre le groupe moyen et fort. On peut en conclure que le statut socio-économique joue surtout par le bas. Un faible niveau ESCS semble davantage pénalisant qu'un indice élevé est bénéfique. Ainsi, la pauvreté des milieux scolaires serait un frein plus puissant que la richesse n'en serait un accélérateur. On pourrait aussi imaginer un effet de seuil. Au-delà d'un certain niveau socio-économique, l'ESCS cesse d'être le facteur déterminant du niveau scolaire d'un pays. 

Du fait de la composition de l'indice, on observe une tendance similaire pour les possesions matérielles, avec un effet légèrement plus amplifié.

De plus, à l'échelle individuelle la possession de livres est lié au niveau scolaire. On retrouve également cette intuition à l'échelle nationale. Comme l'indice ESCS l'écart est plus important entre les pays faibles et moyens qu'entre le groupe moyen et fort. Cependant les écarts ne sont pas comparables entre les deux indices.L'indice ESCS est un indice standardisé alors que le nombre de livre est une variable ordinale codée numérique. Si on se rapporte au code de l'indice, l'entier dont sont le plus proche les trois moyennes est 4. Cela correspont à la présence de 26 à 100 livres au domicile familial. De cette manière, l'écart ne semble plus aussi significatif. 

Quant à l'indice des ressources éducatives, il peut être à la fois interprété comme résultant de l'environnement scolaire et des ressources que l'école met à disposition de l'élève en dehors du temps scolaire que comme représentatif du niveau économique du ménage. A l'échelle individuelle, on constatait une absence totale de corrélation avec le niveau scolaire. Cependant à l'échelle nationale, le résultat est autre et peut être contre intuitif. Une valeur élevé de cet indice signfie que lors des fermetures d'école l'élève à eu accès a davantage de ressources variées qu'une valeur faible. Une valeur faible peut ainsi traduire à la fois un manque d"équipement ou un manque de suivi de la part de l'école. On constate à l'échelle nationale que dans le groupe faible les élèves ont eu accès à davantage de ressources que dans les pays forts et moyens dont la moyenne est similaire à 0,02 point de pourcentage près. Ce résultat interpèle puisque le niveau de capital socio-économique est lié au niveau scolaire. On pourrait penser que autant les pays avec un indice ESCS élevé que ses habitants disposent de davantage de moyens pour permettre le suivi de l'école à distance et qu'ainsi, l'indice des ressources éducatives serait plus élevé pour les pays forts or c'est le contraire. Cela peut s'expliquer par le fait que les pays du groupe faible ont pu être moins touché par les fermetures d'école ou encore que l'indice LEARRES mesure la quantité des ressources pédagogiques à dispositif et non pas la qualité. Enfin, il es possible que les réponses des élèves soient biaisés. Les élèves des pays faibles pourraient avoir surestimés leurs ressources disponibles puisqu'ils répondant par rapport à ce qu'il connaissent. 

## B — L'environnement scolaire national est il vecteur des réussites ?

Dans la première Partie, nous avons vu que certaines variables liées à l'environnement scolaire de l'élève avaient en effet un impact sur la qualité de ses notes. Pour constater cela au niveau des pays, nous avons décidé de nous pencher à nouveau sur les pays forts et les pays faibles, mais en nous penchant maintenant sur la différence entre certains indicateurs pour les 2 types de pays.

```{r, label="fig-16", fig.cap="Écart standardisé entre pays forts et faibles", echo=FALSE, message=FALSE, warning=FALSE, fig.width=1, fig.height=1}
library(kableExtra)

vars_analyse_b <- intersect(
  c("PQSCHOOL", "SCHSUST", "ST272Q01JA",
    "ST059Q01TA", "ST059Q02JA", "EXPO21ST"),
  names(pisa_oecd_clean)
)

moyennes_groupe_b <- pisa_oecd_clean %>%
  left_join(niveau_pays %>% select(CNT, groupe), by = "CNT") %>%
  group_by(groupe) %>%
  summarise(
    across(all_of(vars_analyse_b), ~ mean(.x, na.rm = TRUE)),
    .groups = "drop"
  ) %>%
  mutate(
    groupe = factor(
      groupe,
      levels = c("En difficulté",
                 "Dans la moyenne",
                 "Performant")
    )
  ) %>%
  arrange(groupe) %>%
  
  rename(
    "Groupe de pays" = groupe,
    "Qualité établissement" = PQSCHOOL,
    "Soutien apprentissages" = SCHSUST,
    "Qualité enseignement maths" = ST272Q01JA,
    "Cours maths/semaine" = ST059Q01TA,
    "Cours total/semaine" = ST059Q02JA,
    "Exposition XXIe siècle" = EXPO21ST
  )

# =========================
# TABLEAU COMPACT
# =========================

kable(
  moyennes_groupe_b,
  digits = 2,
  booktabs = TRUE,
  longtable = FALSE,
  caption = "Moyennes des variables par groupe de pays"
) %>%
  
  kable_styling(
    latex_options = c("hold_position", "scale_down"),
    font_size = 6,
    full_width = FALSE,
    position = "center"
  ) %>%
  
  # colonnes compactes
  column_spec(1, width = "2.2cm") %>%
  column_spec(2:ncol(moyennes_groupe_b), width = "1.7cm") %>%
  
  # couleurs
  row_spec(1, background = "#f8d7da") %>%
  row_spec(2, background = "#fff3cd") %>%
  row_spec(3, background = "#d4edda") %>%
  
  footnote(
    general = paste(
      "Note de lecture : les pays sont classés du moins",
      "performant (En difficulté) au plus performant",
      "(Performant). Les valeurs correspondent aux",
      "moyennes observées dans chaque groupe."
    ),
    general_title = "",
    footnote_as_chunk = TRUE
  )
```

On constate sur ce graphique que les résultats sont contre-intuitifs. En effet, la qualité de l'établissement semble avoir un gros effet négatif sur la réussite d'un pays, ainsi que le nombre d'heures de cours par semaine. Le premier point est compliqué à expliquer :  Ce dernier point peut peut être s'expliquer par le fait que les pays de l'OCDE sont globalement des pays dévellopés avec un nombre décent d'heures de cours par semaine. Ainsi, il serait faux de dire que moins il y a d'heure de cours, meilleurs sont les résultats. En effet, il est fort probable qu'un pays hors OCDE avec très peu d'heures de cours par semaine ait de bien moins bon résultats qu'un pays de l'OCDE. Seulement, cette différence s'explique peut être par le fait que les élèves sont plus épanouis avec moins d'heures de cours, et ont donc de meilleurs résultats. On peut par exemple prendre le cas de l'Allemagne, qui n'a le cours que le matin et laisse l'après-midi libre pour des activités sportives par exemple. Moins d'heure de cours peut aussi dire plus de travail personnel, ce qui expliquerait aussi les meilleurs résultats. Enfin, le soutien de l'aprentissage semble être une caractéristique des pays forts, en effet accompagner tout type d'élèves ne peut que être bénéfique sur la réussite globale du pays.

Afin d'approfondir le lien entre pays et résultats, nous pouvons aussi étudier le nuage de points suivant : 

```{r, label="fig-18", fig.cap="Lien entre niveau scolaire moyen et nombre d'heures de cours", echo=FALSE, message=FALSE, warning=FALSE, fig.width=8, fig.height=5}
library(dplyr)
library(ggplot2)
library(ggrepel)

# =========================
# 1. GROUPES DE PAYS (si besoin ailleurs)
# =========================
niveau_pays <- pisa_oecd_clean %>%
  group_by(CNT) %>%
  summarise(
    score_moyen = mean(score_global, na.rm = TRUE),
    .groups = "drop"
  ) %>%
  mutate(
    groupe = case_when(
      score_moyen >= quantile(score_moyen, 2/3, na.rm = TRUE) ~ "Meilleurs résultats",
      score_moyen <= quantile(score_moyen, 1/3, na.rm = TRUE) ~ "En difficulté",
      TRUE ~ "Dans la moyenne"
    )
  )

# =========================
# 2. DONNÉES ABSENCE
# =========================
absence_pays <- pisa_oecd_clean %>%
  mutate(
    ST260Q01JA = as.numeric(as.character(ST260Q01JA))
  ) %>%
  group_by(CNT) %>%
  summarise(
    score_moyen = mean(score_global, na.rm = TRUE),
    prop_absence = mean(ST260Q01JA >= 2, na.rm = TRUE),
    .groups = "drop"
  )

# =========================
# 3. GRAPHIQUE (SANS COULEUR)
# =========================

ggplot(
  absence_pays,
  aes(x = prop_absence, y = score_moyen)
) +
  geom_point(size = 2) +
  geom_text_repel(
    aes(label = CNT),
    size = 3
  ) +
  labs(
    title = "Lien entre absences prolongées et performance des pays",
    x = "Proportion d'élèves avec absences prolongées",
    y = "Score moyen global",
    caption = "Source : PISA 2022 — OCDE\nNote : l'Estonie a un score global moyen d'environ 530 pour  une proportion d'absentéisme prolongée de 3%"
  ) +
  theme_minimal() +
  theme(
    plot.title = element_text(face = "bold", size = 12),
    plot.caption = element_text(size = 8, color = "grey40", hjust = 0)
  )
```

On peut voir ici que à part le Mexique, tout les pays faibles ont un nombre élevé d'heures de cours par semaine, tandis que dans les pays forts, il y a des pays tels que le Canada, la Nouvelle-Zelande ou l'Australie avec un volume horaire faible. Ainsi, ce nuage de points nous montre que l'augmentation du temps de travail et les résultats n'ont pas une relation linéaire, et même l'inverse (Le Costa Rica ne réussit pas bien malgré un très gros volume horaire, tandis que à part le Mexique, les pays avec un faible volume horaire résusissent bien). Ce n'est pas non plus décoréllé, car des pays comme la Pologne ou l'Estonie ont un nombre important d'heures par semaine, et sont quand même dans les pays forts.

Ainsi, à l’échelle des pays, les variables de l’environnement scolaire ne présentent pas de lien clair avec la réussite moyenne. En particulier, le volume horaire ne semble pas déterminant, comme le montre l’absence de relation linéaire dans le nuage de points. Ces résultats, parfois contre-intuitifs, suggèrent que la quantité d’enseignement importe moins que sa qualité. Ils mettent en évidence des mécanismes différents de ceux observés à l’échelle individuelle.

## C- Les caractéristiques socio-familiales et inégalités entre les pays 

Dans la première partie, nous avons constaté que le niveau d'études des parents était un facteur très important dans la réussite de l'élève. Afin d'étudier cette variable au niveau des pays, nous avons pris le mode de cette variable par pays, c'est à dire la modalité la plus representé au sein de ce pays.

```{r, label="fig-19", fig.cap="Lien entre niveau d'éducation parental (mode) et performance des pays", echo=FALSE, message=FALSE, warning=FALSE, fig.width=8, fig.height=5}


# =========================
# 1. GROUPES DE PAYS (score moyen)
# =========================
niveau_pays <- pisa_oecd_clean %>%
  group_by(CNT) %>%
  summarise(
    score_moyen = mean(score_global, na.rm = TRUE),
    .groups = "drop"
  ) %>%
  mutate(
    groupe = case_when(
      score_moyen >= quantile(score_moyen, 2/3, na.rm = TRUE) ~ "Performant",
      score_moyen <= quantile(score_moyen, 1/3, na.rm = TRUE) ~ "En difficulté",
      TRUE ~ "Dans la moyenne"
    )
  )

# =========================
# 2. DATASET PROPRE (FIX IMPORTANT HISCED)
# =========================
hisced_pays <- pisa_oecd_clean %>%
 
  mutate(
    # FIX CRITIQUE : assure que HISCED est numérique
    HISCED = as.numeric(as.character(HISCED))
  ) %>%
 
  group_by(CNT) %>%
 
  summarise(
    hisced_mean = mean(HISCED, na.rm = TRUE),
    score_moyen = mean(score_global, na.rm = TRUE),
    .groups = "drop"
  ) %>%
 
  left_join(niveau_pays, by = "CNT") %>%
 
  # sécurité anti-NA (IMPORTANT pour PDF)
  filter(
    !is.na(hisced_mean),
    !is.na(groupe)
  )

# =========================
# 3. GRAPHIQUE ROBUSTE PDF
# =========================
ggplot(hisced_pays,
       aes(x = groupe, y = hisced_mean, fill = groupe)) +

  geom_boxplot(
    alpha = 0.7,
    outlier.shape = NA
  ) +

  geom_jitter(
    width = 0.12,
    alpha = 0.85,
    size = 2,
    shape = 16
  ) +

  scale_fill_manual(
    values = c(
      "En difficulté" = "#d73027",
      "Dans la moyenne" = "#fee08b",
      "Performant" = "#1a9850"
    )

  ) +

  labs(
    title = "Origine sociale selon la performance scolaire des pays OCDE",
    subtitle = "Comparaison du niveau d’éducation parental (HISCED) entre groupes de pays",
    x = "Groupe de performance scolaire",
    y = "HISCED moyen",
    caption = "Source : PISA 2022 — OCDE"
  ) +

  theme_minimal()
```

Tout d'abord, on constate que parmis les pays en difficulté, il y a plus d'élèves dont les parents ont un niveau d'étude plus faible. Parmis les pays performants et dans la moyenne, il semble y avoit moins de dispersion, ce qui signifie que les parents ont un niveau d'étude plus homogène parmis ces pays que dans les pays plus en difficulté. On constate aussi la présence de valeurs plus extrême pour les pays en difficulté, qui correspondent à des pays moins développé, où les études supérieures sont moins monnaie courante que dans des pays comme la France ou les États-Unis.


Désormais, penchons-nous sur les effets de l'immigration. Pour cela, nous allons nous avons réalisé une carte du monde avec pour chaque pays une proportion d'élèves issus de l'immigration de première et deuxième génération, ainsi que leur groupe de performance. Nous avons choisi une carte du monde, mais nous avons aussi mis en annexe une carte basée sur l'Europe, car beacoup de pays de l'OCDE se trouvent sur ce continent, et sont assez mal representés sur le graphique suivant.

```{r, label="fig-20", fig.cap="Lien entre proportion d'élèves issus de l'immigration et performance des pays", echo=FALSE, message=FALSE, warning=FALSE, fig.width=8, fig.height=5}
install.packages("rnaturalearthdata")
library(rnaturalearth)
library(rnaturalearthdata)
library(sf)
library(scales)

immigration_pays <- pisa_oecd_clean %>%
  group_by(CNT) %>%
  summarise(
    prop_immigres = mean(IMMIG %in% c(2, 3), na.rm = TRUE),
    score_moyen   = mean(score_global, na.rm = TRUE),
    .groups = "drop"
  ) %>%
  mutate(groupe = case_when(
    score_moyen >= quantile(score_moyen, 2/3, na.rm = TRUE) ~ "Meilleurs résultats",
    score_moyen <= quantile(score_moyen, 1/3, na.rm = TRUE) ~ "En difficulté",
    TRUE ~ "Résultats intermédiaires"
  ))

world <- ne_countries(scale = "medium", returnclass = "sf")

carte_data <- world %>%
  left_join(immigration_pays, by = c("iso_a3_eh" = "CNT"))

centroides <- carte_data %>%
  filter(!is.na(prop_immigres)) %>%
  st_centroid() %>%
  mutate(
    lon = st_coordinates(.)[, 1],
    lat = st_coordinates(.)[, 2]
  )

ggplot() +
  geom_sf(data = world,
          fill = "#ececec", color = "white", linewidth = 0.2) +
  geom_sf(data = carte_data %>% filter(!is.na(prop_immigres)),
          aes(fill = prop_immigres),
          color = "white", linewidth = 0.3) +
  # Carrés colorés selon le groupe de performance
  geom_point(data = centroides,
             aes(x = lon, y = lat, color = groupe),
             shape = 15,       # carré plein
             size  = 3) +
  # Bordure blanche autour des carrés pour les détacher du fond
  geom_point(data = centroides,
             aes(x = lon, y = lat, color = groupe),
             shape = 22,       # carré avec bordure
             size  = 3.4,
             stroke = 0.6,
             fill  = NA,
             color = "white") +
  coord_sf(xlim = c(-160, 160), ylim = c(-55, 80), expand = FALSE) +
  scale_fill_gradient(
    low    = "#ddeeff",
    high   = "#1a5276",
    labels = scales::percent_format(accuracy = 1),
    name   = "Part d'élèves\nissus de\nl'immigration"
  ) +
  scale_color_manual(
    values = c(
      "En difficulté"            = "#c0392b",
      "Résultats intermédiaires" = "#e67e22",
      "Meilleurs résultats"      = "#27ae60"
    ),
    name = "Groupe de\nperformance"
  ) +
  labs(
    title    = "Immigration scolaire et performance dans les pays de l'OCDE",
    subtitle = "Couleur de fond : proportion d'élèves issus de l'immigration\nCarrés : groupe de performance (vert = forts, orange = intermédiaires, rouge = faibles)",
    caption  = "Source : PISA 2022 – OCDE. Champ : élèves de 15 ans des pays membres de l'OCDE.\nNote de lecture : la Suisse présente une proportion élevée d'élèves immigrés et appartient au groupe des meilleurs résultats."
  ) +
  theme_minimal(base_size = 10) +
  theme(
    plot.title    = element_text(face = "bold", size = 11),
    plot.subtitle = element_text(size = 8, color = "grey40"),
    plot.caption  = element_text(size = 7, color = "grey50"),
    legend.position  = "right",
    legend.key.size  = unit(0.5, "cm"),
    panel.grid  = element_blank(),
    axis.text   = element_blank(),
    axis.title  = element_blank()
  )

```
Tout d'abord, on remarque que les pays en difficulté d'Amérique du sud et centrale (Costa Rica, Chili, Mexique, Colombie) ont une proportion d'élèves issus de l'immigration très faible. La même tendance semble se remarquer sur les pays performants comme l'Australie, le Canada ou le Royaume-Uni qui ont beaucoup d'immigration. Ainsi, cette tendance est en contradiction avec ce qui avait été observé dans la première partie, ce qui montre qu'il y a des différences dans les explications des notes entre au niveau personnel et au niveau des pays. Cette différence peut s'expliquer car les pays présentant un fort niveau d'immigration sont des pays dévellopés, qui sont plus "attractifs" pour les personnes souhaitant immigrer; et inversement pour les pays peu developpés. Il faut aussi noter que des pays performants comme le Japon ou la Corée du sud ont très peu d'immigration, ce qui découle de politique mise en place dans ces pays.

Pour les absences, nous allons nous intéresser à la proportion d'élèves ayant au moins une absence prolongée
```{r, label="fig-21", fig.cap="lien entre absences prolongées et performance des pays", echo=FALSE, message=FALSE, warning=FALSE, fig.width=8, fig.height=5}
library(dplyr)
library(ggplot2)
library(ggrepel)

# =========================
# 1. GROUPES DE PAYS (AUTONOME)
# =========================
niveau_pays <- pisa_oecd_clean %>%
  group_by(CNT) %>%
  summarise(
    score_moyen = mean(score_global, na.rm = TRUE),
    .groups = "drop"
  ) %>%
  mutate(
    groupe = case_when(
      score_moyen >= quantile(score_moyen, 2/3, na.rm = TRUE) ~ "Meilleurs résultats",
      score_moyen <= quantile(score_moyen, 1/3, na.rm = TRUE) ~ "En difficulté",
      TRUE ~ "Résultats intermédiaires"
    )
  )

# =========================
# 2. DONNÉES ABSENCE (AUTONOME)
# =========================
absence_pays <- pisa_oecd_clean %>%
  mutate(ST260Q01JA = as.numeric(as.character(ST260Q01JA))) %>%
  group_by(CNT) %>%
  summarise(
    score_moyen = mean(score_global, na.rm = TRUE),
    prop_absence = mean(ST260Q01JA >= 2, na.rm = TRUE),
    .groups = "drop"
  ) %>%
  left_join(niveau_pays %>% select(CNT, groupe), by = "CNT")

# =========================
# 3. GRAPHIQUE
# =========================
ggplot(absence_pays, 
       aes(x = prop_absence, y = score_moyen, color = groupe)) +
  geom_point(size = 2) +
  geom_text_repel(aes(label = CNT), size = 3) +
  scale_color_manual(
    values = c(
      "En difficulté" = "#d73027",
      "Résultats intermédiaires" = "#fee08b",
      "Meilleurs résultats" = "#1a9850"
    ),
    name = "Groupe de pays"
  ) +
  labs(
    title = "Lien entre absences prolongées et performance des pays",
    x = "Proportion d'élèves avec absences prolongées",
    y = "Score moyen global",
    caption = "Source : PISA 2022 — OCDE \n Note de lecture: En Australie environ 6,5% des élèves sont concernés par les absences prolongées pour un socre global moyen d'environ 498"
  ) +
  theme_minimal() +
  theme(
    plot.title = element_text(face = "bold", size = 12),
    plot.caption = element_text(size = 8, color = "grey40", hjust = 0),
    legend.position = "bottom"
  )
```
Ici, le lien semble être plus clair. En effet, la plupart des pays faibles ont une proportion plus élevée d’absentéisme, tandis que les pays les plus performants présentent globalement des taux d’absences plus faibles. La tendance négative observée suggère que l’assiduité des élèves joue un rôle important dans la réussite scolaire à l’échelle nationale. Contrairement à certaines variables étudiées précédemment, l’absentéisme apparaît donc comme un facteur plus directement associé aux écarts de performance entre pays, même si quelques exceptions subsistent.


Ainsi, contrairement aux variables liées à l’environnement scolaire, certaines caractéristiques socio-familiales apparaissent davantage liées aux écarts de performance entre pays. Si le niveau d’éducation des parents est difficile à exploiter ici en raison d’un manque de dispersion, d’autres facteurs comme l’absentéisme montrent un lien plus clair avec la réussite scolaire. À l’inverse, la part d’élèves issus de l’immigration ne semble pas constituer un facteur déterminant à elle seule. Dans l’ensemble, ces résultats suggèrent que les inégalités entre pays s’expliquent en partie par des facteurs sociaux et comportementaux, plus que par les seules caractéristiques du système éducatif.


# III — Mise en évidence des facteurs structurants des inégalités scolaires : une approche par ACP


## A —  Un axe structuré par le capital socio-économique

Avant de présenter les résultats, il convient d'expliciter un choix 
méthodologique qui conditionne la construction de l'ACP. Parmi les 
variables retenues dans les parties précédentes, deux d'entre elles ne 
sont pas renseignées pour 28 pays sur les 37 que compte notre échantillon. 
Les inclure aurait contraint à n'analyser qu'une poignée de pays, ce qui 
aurait rendu l'analyse à la fois statistiquement fragile et géographiquement 
peu représentative de l'OCDE. Nous avons donc fait le choix de les exclure 
des variables actives, au profit d'un échantillon de 26 pays.Les variables actives retenues pour l'ACP ont été sélectionnées de manière à couvrir les trois dimensions explorées en partie I, tout en privilégiant celles qui caractérisent le contexte national plutôt que le profil individuel de l'élève. On y retrouve ainsi des indicateurs du capital économique et culturel des familles, des variables décrivant l'organisation et l'intensité du système scolaire, ainsi qu'un indicateur de ressources éducatives à domicile, conservé malgré sa faible corrélation individuelle pour tester si son rôle diffère à l'échelle nationale.

Les scores scolaires sont quant à eux introduits en variables 
supplémentaires : ils ne participent pas à la construction des axes mais 
sont projetés a posteriori dans le plan factoriel. Ce choix est délibéré,
il s'agit d'évaluer dans quelle mesure les structures identifiées à partir 
des seules variables contextuelles correspondent aux inégalités de 
performance scolaire, sans que ces dernières n'influencent l'analyse.

L'ACP est une méthode de réduction de dimension qui synthétise un ensemble 
de variables corrélées en un nombre réduit d'axes orthogonaux, appelés 
composantes principales. Chaque axe capture une fraction de la variance 
totale du nuage de points. Les variables sont normalisées avant 
l'analyse, ce qui garantit que les différences d'échelle entre indices 
standardisés et variables brutes n'introduisent pas de biais dans la 
construction des axes.

```{r, label="fig-22", fig.cap="acp-prep", echo=FALSE, message=FALSE, warning=FALSE}

vars_actives <- c(
  "ESCS",        # Statut socio-économique composite (inclut déjà HOMEPOS)
  "LEARRES",     # Ressources éducatives à domicile
  "SCHSUST",     # Soutien de l'établissement
  "ST059Q01TA",  # Heures de maths / semaine
  "ST059Q02JA",  # Heures de cours / semaine
  "EXPO21ST"     # Exposition aux maths contemporaines
)

vars_sup <- c("score_global", "moyenne_maths", "moyenne_lecture", "moyenne_sciences")

# ── Données agrégées par pays ────────────────────────────────────────────────
pays_acp <- pisa_oecd_clean %>%
  group_by(CNT) %>%
  summarise(
    across(all_of(vars_actives), ~ mean(.x, na.rm = TRUE)),
    score_global     = mean(score_global,     na.rm = TRUE),
    moyenne_maths    = mean(moyenne_maths,    na.rm = TRUE),
    moyenne_lecture  = mean(moyenne_lecture,  na.rm = TRUE),
    moyenne_sciences = mean(moyenne_sciences, na.rm = TRUE),
    .groups = "drop"
  ) %>%
  filter(if_all(all_of(vars_actives), ~ !is.na(.x))) %>%
  as.data.frame()

rownames(pays_acp) <- pays_acp$CNT
pays_acp$CNT <- NULL

# Supprimer variables avec trop de NA (> 20% des pays)
seuil <- 0.2 * nrow(pays_acp)
pays_acp <- pays_acp[, colSums(is.na(pays_acp)) <= seuil]
pays_acp <- pays_acp[complete.cases(pays_acp), ]

# Mettre à jour vars_actives selon ce qui reste
vars_actives <- intersect(vars_actives, colnames(pays_acp))

# ── ACP ──────────────────────────────────────────────────────────────────────
idx_sup <- (length(vars_actives) + 1):ncol(pays_acp)

res_acp <- PCA(
  pays_acp,
  scale.unit = TRUE,
  quanti.sup = idx_sup,
  graph      = FALSE,
  ncp        = 5
)

# Ajouter score_moyen à coord_ind pour les graphiques
coord_ind <- as.data.frame(res_acp$ind$coord[, 1:2])
colnames(coord_ind) <- c("Dim1", "Dim2")
coord_ind$CNT <- rownames(coord_ind)
coord_ind <- coord_ind %>%
  left_join(niveau_pays %>% select(CNT, score_moyen), by = "CNT")

```


```{r, label="fig-24", fig.cap="Éboulis des valeurs propres", echo=FALSE, message=FALSE, warning=FALSE, fig.width=7, fig.height=4}

fviz_eig(
  res_acp,
  addlabels  = TRUE,
  ylim       = c(0, 70),
  barfill    = "#1a9850",
  barcolor   = "#1a9850",
  linecolor  = "#d73027",
  ncp        = 5
) +
  labs(
    x       = "Composante principale",
    y       = "Pourcentage de variance expliquée (%)",
    caption = "Source : PISA 2022 — OCDE. Champ : pays membres de l'OCDE.\nNote de lecture : la ligne rouge indique le seuil de 1 (règle de Kaiser)."
  ) +
  geom_hline(yintercept = 100 / nrow(res_acp$eig),
             linetype = "dashed", color = "#d73027", linewidth = 0.6) +
  theme_minimal() +
  theme(
    plot.title   = element_text(face = "bold", size = 12),
    plot.caption = element_text(size = 8, color = "grey40", hjust = 0)
  )
```

Le tableau des valeurs propres est disponible en annexe. L'éboulis des valeurs propres et le tableau associé permettent de déterminer le nombre d'axes à retenir. Selon la règle de Kaiser, on conserve les composantes dont la valeur propre est supérieure à 1 qui est le seuil en dessous duquel un axe explique moins de variance qu'une variable originale prise isolément. Trois axes satisfont donc ce critère. Les deux premiers axes expliquent à eux seuls **59,9% de la variance totale**. Dans la suite de l'analyse, nous nous concentrons sur le plan factoriel formé par les deux premières dimensions, qui constituent la représentation la plus synthétique et la plus lisible de la structure des pays de l'OCDE.

## B — Une opposition entre capital socio-économique et organisation scolaire

Le cercle des corrélations représente les variables actives dans le plan Dim.1 × Dim.2. La longueur d'une flèche indique la qualité de représentation de la variable dans ce plan (cos²) : plus elle est proche du cercle unité, mieux la variable est captée par les deux premiers axes. L'orientation indique la corrélation avec chaque dimension. Les variables pointant dans la même direction sont positivement corrélées entre elles dans cet espace ; des variables à angle droit sont indépendantes dans ce plan.

```{r, label="fig-25", fig.cap="Cercle des corrélations — plan Dim.1 × Dim.2", echo=FALSE, message=FALSE, warning=FALSE, fig.width=7, fig.height=6}

# Labels lisibles pour les variables
labels_vars_acp <- c(
  ESCS        = "ESCS",
  LEARRES     = "Ressources éducatives",
  SCHSUST     = "Effort institutionnel",
  ST059Q01TA  = "Séances de maths/semaine",
  ST059Q02JA  = "Séances/semaine",
  EXPO21ST    = "Modernité du système éducatif"
)

# Coordonnées des variables actives
coord_var <- as.data.frame(res_acp$var$coord[, 1:2])
colnames(coord_var) <- c("Dim1", "Dim2")
coord_var$label <- labels_vars_acp[rownames(coord_var)]
coord_var$cos2  <- rowSums(res_acp$var$cos2[, 1:2])   # qualité de représentation

# Coordonnées variables supplémentaires
coord_sup <- as.data.frame(res_acp$quanti.sup$coord[, 1:2])
colnames(coord_sup) <- c("Dim1", "Dim2")
coord_sup$label <- c("Score global", "Mathématiques", "Lecture", "Sciences")

pct <- round(res_acp$eig[1:2, 2], 1)

ggplot() +
  # Cercle unité
  annotate("path",
           x = cos(seq(0, 2*pi, length.out = 300)),
           y = sin(seq(0, 2*pi, length.out = 300)),
           color = "grey70", linewidth = 0.4) +
  # Axes centraux
  geom_hline(yintercept = 0, color = "grey60", linewidth = 0.3) +
  geom_vline(xintercept = 0, color = "grey60", linewidth = 0.3) +
  # Flèches variables actives (colorées par cos²)
  geom_segment(data = coord_var,
               aes(x = 0, y = 0, xend = Dim1, yend = Dim2, color = cos2),
               arrow = arrow(length = unit(0.2, "cm"), type = "closed"),
               linewidth = 0.8) +
  scale_color_gradient2(
    low = "#d73027", mid = "#fee08b", high = "#1a9850",
    midpoint = 0.5,
    name = "Cos² (qualité\nde représentation)",
    limits = c(0, 1)
  ) +
  # Labels variables actives
  geom_text_repel(data = coord_var,
                  aes(x = Dim1, y = Dim2, label = label),
                  size = 3, color = "grey20",
                  box.padding = 0.5, max.overlaps = 20) +
  # Flèches variables supplémentaires (scores) en rouge tirets
  geom_segment(data = coord_sup,
             aes(x = 0, y = 0, xend = Dim1, yend = Dim2),
             arrow = arrow(length = unit(0.2, "cm"), type = "closed"),
             color = "grey40", linewidth = 0.9, linetype = "dashed") +
  geom_text_repel(data = coord_sup,
                aes(x = Dim1, y = Dim2, label = label),
                size = 3, color = "grey40", fontface = "bold",
                box.padding = 0.5, max.overlaps = 20) +
  labs(
    subtitle = "Flèches rouges en pointillés : scores scolaires (variables supplémentaires)",
    x       = paste0("Dim.1 (", pct[1], "% de variance)"),
    y       = paste0("Dim.2 (", pct[2], "% de variance)"),
    caption = "Source : PISA 2022 — OCDE. Champ : pays membres de l'OCDE.\nNote de lecture : la longueur et l'orientation des flèches indiquent la corrélation avec chaque axe.\nLes variables supplémentaires (scores) ne participent pas à la construction des axes."
  ) +
  coord_equal(xlim = c(-1.15, 1.15), ylim = c(-1.15, 1.15)) +
  theme_minimal(base_size = 11) +
  theme(
    plot.title    = element_text(face = "bold", size = 12),
    plot.subtitle = element_text(size = 9, color = "grey40"),
    plot.caption  = element_text(size = 8, color = "grey40", hjust = 0),
    legend.position = "right"
  )
```


D'après le graphique de contribution aux axes en annexe, le premier axe, qui concentre à lui seul 35,8 % de la variance, structure les pays selon l'organisation pédagogique de leur système scolaire. Quatre variables contribuent majoritairement à sa construction : le soutien institutionnel de l'établissement aux apprentissages, l'exposition aux mathématiques contemporaines, les ressources éducatives à domicile et, dans le sens opposé, le nombre d'heures de cours hebdomadaires. Cet axe oppose donc des systèmes qui privilégient un accompagnement institutionnel riche et diversifié à des systèmes dont la signature pédagogique passe d'abord par un volume horaire élevé. Les scores scolaires, projetés en variables supplémentaires, ne présentent qu'une corrélation faible avec cette dimension (r = −0,23) : la manière dont un système éducatif s'organise pédagogiquement n'est pas, à elle seule, un déterminant fort de la performance moyenne nationale.

Le second axe, qui capture 24,1 % de la variance, est avant tout porté par le capital socio-économique des familles. L'indice ESCS contribue à hauteur de près de 38 % à sa construction, en opposition avec le nombre d'heures de mathématiques hebdomadaires, qui contribue dans des proportions similaires en sens inverse. Cette opposition est riche d'enseignement : elle suggère que les systèmes où les élèves bénéficient d'un capital socio-économique élevé tendent à mobiliser un volume horaire de mathématiques plus modéré, tandis que les systèmes à intensité horaire forte se rencontrent plutôt dans des contextes où le capital familial moyen est plus faible. Les scores scolaires se projettent fortement dans la direction du capital socio-économique élevé, avec une corrélation r = −0,64 avec cet axe, une intensité nettement supérieure à celle observée sur le premier axe. Ce résultat confirme, à l'échelle agrégée, ce qui ressortait déjà de l'analyse individuelle de la partie I : le capital socio-économique constitue le principal déterminant des écarts de performance entre pays.

Il convient toutefois de rester prudent dans l'interprétation. D'une part, une corrélation, même de cette intensité, ne suffit pas à établir un lien de causalité direct. D'autre part, le travail sur des moyennes nationales gomme des mécanismes plus fins qui jouent au sein de chaque pays. Enfin, la variable LEARRES présente une orientation contre-intuitive, elle pointe du côté du capital socio-économique faible, comme nous l'avions déjà constaté à l'échelle individuelle ; il est probable qu'elle capte davantage l'intensité de l'exposition aux fermetures liées à la pandémie qu'un avantage structurel durable.

---

## C — Une typologie des pays de l’OCDE selon leur position dans l’espace factoriel


La projection des pays dans le plan Dim.1 × Dim.2 permet de visualiser simultanément leur position relative sur les deux dimensions identifiées. La taille des points est proportionnelle au score moyen national, et la couleur correspond au groupe de performance (fort, moyen, faible) défini en partie II.

```{r, label="fig-26", fig.cap="Projection des pays — clustering K-means (k = 4)", acp-clustering, echo=FALSE, message=FALSE, warning=FALSE, fig.width=9, fig.height=6}

# ── Coordonnées des pays ─────────────────────────────────────────────────────
coord_ind <- as.data.frame(res_acp$ind$coord[, 1:2])
colnames(coord_ind) <- c("Dim1", "Dim2")
coord_ind$CNT <- rownames(coord_ind)

# ── K-means k=4 ──────────────────────────────────────────────────────────────
set.seed(42)
km <- kmeans(coord_ind[, c("Dim1", "Dim2")],
             centers = 4, nstart = 50, iter.max = 100)
coord_ind$cluster <- factor(km$cluster)

# ── Identifier chaque cluster par son centroïde ──────────────────────────────
centres <- coord_ind %>%
  group_by(cluster) %>%
  summarise(mDim1 = mean(Dim1), mDim2 = mean(Dim2), .groups = "drop") %>%
  mutate(nom = case_when(
    mDim2 >  1.5 ~ "Pays à faible capital socio-économique",  # bleu : très haut sur Dim2
    mDim1 >  1   ~ "Pays à fort soutien institutionnel",      # rouge : très à droite
    mDim1 < -1   ~ "Pays à forte intensité scolaire",         # vert : très à gauche
    TRUE         ~ "Pays sans avantages structurels"          # orange : au centre
  ))


coord_ind <- coord_ind %>%
  left_join(centres %>% select(cluster, nom), by = "cluster")

# ── Couleurs liées au NOM (pas au numéro de cluster) ─────────────────────────
couleurs_clusters <- c(
  "Pays à forte intensité scolaire"        = "#1a9850",  # vert
  "Pays à faible capital socio-économique" = "#4393c3",  # bleu
  "Pays à fort soutien institutionnel"     = "#d73027",  # rouge
  "Pays sans avantages structurels"        = "#f4a582"   # orange
)

# ═════════════════════════════════════════════════════════════════════════════
# 📝 PLACEMENT DES ÉTIQUETTES — modifie librement label_x et label_y
# ═════════════════════════════════════════════════════════════════════════════
labels_position <- data.frame(
  nom = c(
    "Pays à forte intensité scolaire",        # vert
    "Pays à faible capital socio-économique", # bleu
    "Pays à fort soutien institutionnel",     # rouge
    "Pays sans avantages structurels"         # orange
  ),
  label_x = c(-2.7,  2.5,  2.5,  -1.0),   # ⬅️ position horizontale (axe Dim.1)
  label_y = c( 1.5,  3.2, -2.3,  -1.5)    # ⬅️ position verticale (axe Dim.2)
)
# ═════════════════════════════════════════════════════════════════════════════

pct <- round(res_acp$eig[1:2, 2], 1)

# ── Biplot final ─────────────────────────────────────────────────────────────
ggplot(coord_ind, aes(x = Dim1, y = Dim2)) +
  geom_hline(yintercept = 0, color = "grey70", linewidth = 0.3, linetype = "dashed") +
  geom_vline(xintercept = 0, color = "grey70", linewidth = 0.3, linetype = "dashed") +

  # 🔵 Ellipses englobant TOUS les points de chaque cluster
  geom_mark_ellipse(aes(group = nom, color = nom, fill = nom),
                    alpha = 0.18,
                    linewidth = 1,
                    expand = unit(4, "mm"),
                    show.legend = FALSE) +

  # Points
  geom_point(aes(color = nom), size = 3.5, alpha = 0.9, show.legend = FALSE) +

  # Labels des pays
  geom_text_repel(aes(label = CNT, color = nom),
                  size = 2.8, fontface = "bold",
                  box.padding = 0.6, max.overlaps = 30,
                  min.segment.length = 0,
                  show.legend = FALSE) +

  # 📝 Étiquettes des bulles — positions définies par labels_position
  geom_label(data = labels_position,
             aes(x = label_x, y = label_y, label = nom, color = nom),
             size = 2.8, fontface = "italic",
             fill = "white", alpha = 0.92, label.size = 0.4,
             inherit.aes = FALSE,
             show.legend = FALSE) +

  scale_color_manual(values = couleurs_clusters) +
  scale_fill_manual(values  = couleurs_clusters) +

  labs(
    subtitle = "Les ellipses englobent l'ensemble des pays de chaque cluster.",
    x        = paste0("Dim.1 — Organisation pédagogique (", pct[1], "% de variance)"),
    y        = paste0("Dim.2 — Capital socio-économique (", pct[2], "% de variance)"),
    caption  = paste0(
      "Source : PISA 2022 — OCDE. Champ : pays membres de l'OCDE.\n",
      "Note de lecture : Dim.2 est négativement corrélée au score moyen (r = −0,64). ",
      "Un pays plus haut sur le graphique présente un capital socio-économique plus faible."
    )
  ) +
  theme_minimal(base_size = 11) +
  theme(
    plot.title       = element_text(face = "bold", size = 12),
    plot.subtitle    = element_text(size = 9, color = "grey40"),
    plot.caption     = element_text(size = 8, color = "grey40", hjust = 0),
    panel.grid.minor = element_blank()
  )
```

La classification en quatre groupes révèle des profils nationaux contrastés que le seul classement par score moyen ne permettait pas de faire apparaître. Lue à la lumière des deux dimensions identifiées — l'organisation pédagogique sur Dim.1 et le capital socio-économique sur Dim.2 — cette typologie met en évidence quatre configurations distinctes au sein de l'OCDE.

Le premier groupe (cluster orange) rassemble une dizaine de pays principalement d'Europe continentale. Leur position centrale sur Dim.1 indique une organisation pédagogique sans singularité marquée, ni excès de soutien institutionnel ni volume horaire particulièrement élevé. Sur Dim.2, ces pays bénéficient d'un capital socio-économique légèrement supérieur à la moyenne de l'OCDE. C'est dans ce groupe que se situe la France, dont la médiocrité relative du classement PISA ne s'explique pas par un déficit flagrant sur l'un ou l'autre axe, mais plutôt par l'absence d'un avantage structurel clairement identifiable.

Le deuxième groupe (cluster bleu) réunit le Chili, la Colombie et la Turquie. Ces pays se distinguent par un capital socio-économique nettement inférieur à la moyenne de l'OCDE, combiné à une orientation pédagogique tournée vers le soutien institutionnel, sans que cette caractéristique ne se traduise par de bonnes performances. Au contraire, ils figurent parmi les moins performants de l'échantillon, ce qui souligne que le soutien institutionnel, à lui seul, ne suffit pas à compenser le déficit de capital socio-économique des familles.

Le troisième groupe (cluster rouge) rassemble les grandes démocraties anglo-saxones ainsi que la Finlande et le Portugal. Le Mexique s'y trouve également associé en raison de son orientation pédagogique, bien que son capital socio-économique le distingue nettement des autres pays du groupe. Pour l'essentiel du cluster, la combinaison d'un capital socio-économique élevé et d'un système privilégiant l'accompagnement qualitatif sur l'intensité horaire se traduit par des résultats solides. Cela suggère qu'un accompagnement institutionnel riche peut se substituer efficacement à un volume horaire élevé, dès lors qu'il s'inscrit dans un contexte socio-économique favorable.

Le quatrième groupe (cluster vert), situés sur la gauche du plan factoriel. Leur profil pédagogique commun se caractérise par un volume horaire de cours plus élevé et un soutien institutionnel moins développé. Les performances au sein de ce groupe sont toutefois très hétérogènes : le Japon figure parmi les pays les mieux classés de l'OCDE, tandis que le Costa Rica se trouve parmi les moins performants. Cette hétérogénéité suggère que d'autres facteurs, non captés par ces deux dimensions, jouent un rôle déterminant dans la performance scolaire de certains de ces pays.


# Conclusion

Ce rapport avait pour ambition de comprendre si les sources des inégalités de niveau scolaire dans les pays de l'OCDE sont les mêmes à l'échelle individuelle qu'à l'échelle nationale. L'analyse des données PISA 2022, menée successivement à ces deux niveaux puis confirmée par une ACP, permet d'apporter des éléments de réponse nuancés à cette question.

À l'échelle individuelle, le capital socio-économique des familles apparaît comme le facteur le plus structurellement lié à la réussite scolaire. L'indice ESCS, la possession de biens matériels et le statut professionnel des parents sont tous positivement corrélés aux scores des élèves, confirmant l'intuition de nombreux travaux antérieurs, dont ceux de Bourdieu et Passeron sur la reproduction sociale. En revanche, certains facteurs que l'on pourrait spontanément associer à la réussite semblent jouer un rôle bien plus limité qu'attendu : la présence de ressources éducatives à domicile ou le nombre d'heures de mathématiques hebdomadaires n'apparaissent pas liés au niveau scolaire. C'est davantage le type de filière suivi qui semble constituer le vecteur d'inégalités le plus fort à l'échelle individuelle, bien qu'il convienne d'interpréter ce résultat avec prudence, la filière étant souvent le reflet d'orientations précoces elles-mêmes conditionnées par le milieu socio-économique.

À l'échelle nationale, les résultats convergent en partie avec ce constat, mais révèlent également des mécanismes propres. Le capital socio-économique moyen d'un pays reste associé à son niveau de performance, avec toutefois une asymétrie notable : un faible niveau d'ESCS semble davantage pénalisant qu'un niveau élevé n'est bénéfique. En revanche, les variables liées à l'environnement scolaire national produisent des résultats plus contre-intuitifs. Le volume horaire hebdomadaire, par exemple, n'entretient pas de relation linéaire claire avec la performance des pays, ce qui invite à penser que c'est moins la quantité d'enseignement que sa qualité qui conditionne la réussite à cette échelle.

L'ACP vient préciser ces résultats en isolant deux logiques distinctes au sein des systèmes éducatifs de l'OCDE. La première, qui structure le premier axe factoriel, oppose les pays selon leur organisation pédagogique — soutien institutionnel et diversification d'un côté, intensité horaire de l'autre — sans qu'aucune de ces deux logiques ne se traduise mécaniquement par de meilleures performances (r = −0,23 avec les scores moyens). La seconde dimension, en revanche, est porteuse du capital socio-économique des familles et présente une corrélation nettement plus marquée avec la performance nationale (|r| = 0,64). Cette hiérarchie confirme, à l'échelle agrégée, ce que l'analyse individuelle suggérait déjà : les inégalités de niveau scolaire dans les pays de l'OCDE sont d'abord et avant tout des inégalités socio-économiques, et l'organisation pédagogique des systèmes n'intervient qu'à la marge dans la détermination des performances moyennes.

En définitive, si le capital socio-économique constitue un facteur structurant commun aux deux niveaux d'analyse, les variables scolaires et socio-familiales n'opèrent pas de la même manière selon que l'on observe un élève ou un pays. Ces résultats appellent néanmoins à la prudence : les corrélations observées ne permettent pas d'établir des relations de causalité, et le travail sur des moyennes nationales efface une variabilité interne qui peut être considérable.


# Annexe 

```{r, echo=FALSE, message=FALSE, warning=FALSE}
library(dplyr)
library(ggplot2)
library(reshape2)

labels_eta <- c(
  ST255Q01JA = "Nb livres à la maison",
  FL170Q02JA = "Argent de poche",
  FL170Q03JA = "Travail rémunéré",
  ST294Q01JA = "Petit-déjeuner",
  ST295Q04JA = "Travail pour financer études",
  HISCED     = "Niveau éduc. parent (max)",
  FISCED     = "Niveau éduc. père",
  MISCED     = "Niveau éduc. mère", 
  ST127Q01TA = "Redoublement", 
  ST272Q01JA = "Qualité enseignement maths",
  PROGN      = "Programme national d’étude",
  CNT        = "Pays",
  ST295Q03JA = "Aide familiale",
  IMMIG      = "Statut migratoire",
  ST016Q01NA = "Satisfaction de vie",
  ST260Q01JA = "Absence prolongée",
  ST267Q02JA = "Soutien émotionnel enseignant",
  ST295Q02JA = "Temps travail scolaire",
  ST307Q01JA = "Persévérance face aux tâches",
  WB150Q01HA = "État de santé"
)

# -------------------------
# Mise en forme des données
# -------------------------
mat_eta_df <- as.data.frame(mat_eta)
mat_eta_df$variable <- rownames(mat_eta_df)

mat_eta_long <- melt(
  mat_eta_df,
  id.vars = "variable",
  variable.name = "matiere",
  value.name = "eta"
)

mat_eta_long$label_var <- labels_eta[as.character(mat_eta_long$variable)]

# suppression des NA (variables non labellisées)
mat_eta_long <- mat_eta_long[!is.na(mat_eta_long$label_var), ]

# ordre des variables (tri par moyenne des eta)
ord <- names(sort(rowMeans(mat_eta, na.rm = TRUE), decreasing = TRUE))
mat_eta_long$variable <- factor(mat_eta_long$variable, levels = ord)

# renommage des matières
mat_eta_long$matiere <- recode(mat_eta_long$matiere,
                               moyenne_maths    = "Mathématiques",
                               moyenne_lecture  = "Lecture",
                               moyenne_sciences = "Sciences"
)

# -------------------------
# Graphique
# -------------------------
ggplot(mat_eta_long, aes(x = matiere, y = label_var, fill = eta)) +
  
  geom_tile(color = "white", linewidth = 0.5) +
  
  geom_text(
    aes(label = round(eta, 2)),
    color = "black",   # ✔️ UNE SEULE COULEUR FIXE
    size = 3.5,
    fontface = "bold"
  ) +
  
  scale_fill_gradient(
    low = "#f7f7f7",
    high = "#1a9850",
    limits = c(0, 1),
    name = "Eta\n(corrélation)"
  ) +
  
  labs(
    x = NULL, y = NULL,
    caption = "Source : PISA 2022 — OCDE. Champ : élèves de 15 ans des pays membres de l'OCDE."
  ) +
  
  theme_minimal(base_size = 11) +
  theme(
    panel.grid = element_blank(),
    axis.text.x = element_text(face = "bold"),
    axis.text.y = element_text(size = 9),
    legend.position = "right",
    plot.caption = element_text(size = 8, color = "grey40", hjust = 0)
  )
```


```{r,echo=FALSE, message=FALSE, warning=FALSE,}
library(dplyr)
library(ggplot2)
library(rnaturalearth)
library(rnaturalearthdata)
library(sf)
library(scales)

# Pays européens membres de l'OCDE (codes PISA / ISO3)
pays_europe_ocde <- c(
  "AUT", "BEL", "CZE", "DNK", "EST", "FIN", "FRA",
  "DEU", "GRC", "HUN", "ISL", "IRL", "ITA", "LVA",
  "LTU", "LUX", "NLD", "NOR", "POL", "PRT", "SVK",
  "SVN", "ESP", "SWE", "CHE", "TUR", "GBR"
)

immigration_pays <- pisa_oecd_clean %>%
  filter(CNT %in% pays_europe_ocde) %>%
  group_by(CNT) %>%
  summarise(
    prop_immigres = mean(IMMIG %in% c(2, 3), na.rm = TRUE),
    score_moyen   = mean(score_global, na.rm = TRUE),
    .groups = "drop"
  ) %>%
  mutate(
    groupe = case_when(
      score_moyen >= quantile(score_moyen, 2/3, na.rm = TRUE) ~ "Meilleurs résultats",
      score_moyen <= quantile(score_moyen, 1/3, na.rm = TRUE) ~ "En difficulté",
      TRUE ~ "Résultats intermédiaires"
    )
  )

world <- ne_countries(scale = "medium", returnclass = "sf")

# Carte limitée aux pays européens de l'OCDE
carte_data <- world %>%
  filter(iso_a3_eh %in% pays_europe_ocde) %>%
  left_join(immigration_pays, by = c("iso_a3_eh" = "CNT"))

centroides <- carte_data %>%
  filter(!is.na(prop_immigres)) %>%
  st_centroid() %>%
  mutate(
    lon = st_coordinates(.)[, 1],
    lat = st_coordinates(.)[, 2]
  )

ggplot() +
 
  # Fond de carte
  geom_sf(
    data = carte_data,
    fill = "#ececec",
    color = "white",
    linewidth = 0.2
  ) +
 
  # Couleur selon part d'immigrés
  geom_sf(
    data = carte_data %>% filter(!is.na(prop_immigres)),
    aes(fill = prop_immigres),
    color = "white",
    linewidth = 0.3
  ) +
 
  # Carrés de performance
  geom_point(
    data = centroides,
    aes(x = lon, y = lat, color = groupe),
    shape = 15,
    size = 3
  ) +
 
  # Bordure blanche
  geom_point(
    data = centroides,
    aes(x = lon, y = lat),
    shape = 22,
    size = 3.4,
    stroke = 0.6,
    fill = NA,
    color = "white"
  ) +
 
  # Zoom sur l'Europe
  coord_sf(
    xlim = c(-25, 45),
    ylim = c(34, 72),
    expand = FALSE
  ) +
 
  scale_fill_gradient(
    low    = "#ddeeff",
    high   = "#1a5276",
    labels = percent_format(accuracy = 1),
    name   = "Part d'élèves\nissus de\nl'immigration"
  ) +
 
  scale_color_manual(
    values = c(
      "En difficulté"            = "#c0392b",
      "Résultats intermédiaires" = "#e67e22",
      "Meilleurs résultats"      = "#27ae60"
    ),
    name = "Groupe de\nperformance"
  ) +
 
  labs(
    title = "Immigration scolaire et performance en Europe (OCDE)",
   
    subtitle =
      "Couleur de fond : proportion d'élèves issus de l'immigration\nCarrés : niveau moyen de performance scolaire",
   
    caption =
      "Source : PISA 2022 – OCDE.\nChamp : pays européens membres de l'OCDE."
  ) +
 
  theme_minimal(base_size = 10) +
 
  theme(
    plot.title = element_text(face = "bold", size = 12),
    plot.subtitle = element_text(size = 8, color = "grey40"),
    plot.caption = element_text(size = 7, color = "grey50"),
    legend.position = "right",
    panel.grid = element_blank(),
    axis.text = element_blank(),
    axis.title = element_blank()
  )
```

```{r, label="fig-27", fig.cap="Contribution des variables aux axes 1 et 2", echo=FALSE, message=FALSE, warning=FALSE, fig.width=7, fig.height=4}

labels_vars_contrib <- c(
  ESCS       = "Statut socio-économique (ESCS)",
  LEARRES    = "Ressources éduc. à domicile (LEARRES)",
  SCHSUST    = "Soutien de l'établissement (SCHSUST)",
  ST059Q01TA = "Heures de maths / semaine (ST059Q01TA)",
  ST059Q02JA = "Heures de cours / semaine (ST059Q02JA)",
  EXPO21ST   = "Exposition aux maths contemp. (EXPO21ST)"
)

# Contributions des variables aux deux premiers axes
contrib <- as.data.frame(res_acp$var$contrib[, 1:2])
colnames(contrib) <- c("Dim.1", "Dim.2")
contrib$variable <- labels_vars_contrib[rownames(contrib)]

# Format long
contrib_long <- tidyr::pivot_longer(contrib, -variable,
                                     names_to = "Axe", values_to = "contrib")

ggplot(contrib_long, aes(x = reorder(variable, contrib), y = contrib, fill = Axe)) +
  geom_col(position = "dodge") +
  geom_hline(yintercept = 100 / nrow(res_acp$var$contrib),
             linetype = "dashed", color = "grey40", linewidth = 0.5) +
  coord_flip() +
  scale_fill_manual(values = c("Dim.1" = "#1a9850", "Dim.2" = "#4393c3")) +
  labs(
    x       = NULL, y       = "Contribution (%)",
    fill    = NULL,
    caption = "Source : PISA 2022 — OCDE.\nNote de lecture : la ligne pointillée indique la contribution moyenne attendue si toutes les variables contribuaient également."
  ) +
  theme_minimal() +
  theme(
    plot.title   = element_text(face = "bold", size = 12),
    plot.caption = element_text(size = 8, color = "grey40", hjust = 0)
  )
```


```{r, label="fig-28", fig.cap="Qualité de représentation des pays (cos²)", echo=FALSE, message=FALSE, warning=FALSE, fig.width=8, fig.height=5}

cos2_ind <- as.data.frame(res_acp$ind$cos2[, 1:2])
colnames(cos2_ind) <- c("Dim1", "Dim2")
cos2_ind$CNT   <- rownames(cos2_ind)
cos2_ind$total <- cos2_ind$Dim1 + cos2_ind$Dim2

# Top 10 mieux représentés et bottom 5
cos2_ind <- cos2_ind %>% arrange(desc(total))

ggplot(cos2_ind, aes(x = reorder(CNT, total), y = total,
                     fill = ifelse(total >= 0.7, "Bien représenté", "Repr. partielle"))) +
  geom_col() +
  geom_hline(yintercept = 0.7, linetype = "dashed", color = "grey40", linewidth = 0.5) +
  coord_flip() +
  scale_fill_manual(values = c("Bien représenté" = "#1a9850",
                                "Repr. partielle" = "#fee08b"),
                    name = NULL) +
  labs(
    x       = NULL, y = "Cos² (Dim.1 + Dim.2)",
    caption = "Source : PISA 2022 — OCDE.\nNote de lecture : un cos² > 0,7 (ligne pointillée) indique une bonne représentation du pays dans le plan factoriel.\nUn cos² faible signifie que le pays est mieux décrit par les axes suivants."
  ) +
  theme_minimal() +
  theme(
    plot.title   = element_text(face = "bold", size = 11),
    plot.caption = element_text(size = 8, color = "grey40", hjust = 0),
    legend.position = "bottom"
  )
```




```{r, label="fig-29", fig.cap="Lien entre l'axe 1 de l'ACP et le score moyen national", echo=FALSE, message=FALSE, warning=FALSE, fig.width=8, fig.height=5}

coord_ind <- coord_ind %>%
  left_join(niveau_pays %>% select(CNT, score_moyen), by = "CNT")
# Corrélations entre coordonnées Dim.1 et scores scolaires
corr_dim1_score <- cor(coord_ind$Dim1, coord_ind$score_moyen, use = "complete.obs")
corr_dim2_score <- cor(coord_ind$Dim2, coord_ind$score_moyen, use = "complete.obs")

# Scatter Dim1 vs score_moyen avec droite de régression
ggplot(coord_ind, aes(x = Dim1, y = score_moyen, color = cluster, label = CNT)) +
  geom_smooth(method = "lm", se = TRUE, color = "grey50",
              linewidth = 0.8, linetype = "dashed", fill = "grey90") +
  geom_point(size = 3, alpha = 0.9) +
  geom_text_repel(size = 3, fontface = "bold",
                  box.padding = 0.4, max.overlaps = 25) +
  scale_color_manual(values = c("1" = "#1a9850",
                               "2" = "#4393c3",
                               "3" = "#d73027",
                               "4" = "#f4a582"),
                   name = "Cluster",
                   labels = c("1" = "Europe continentale et Amérique du Sud",
                              "2" = "Systèmes sous contrainte",
                              "3" = "Modèles anglophones et nordiques",
                              "4" = "Systèmes exigeants à capital élevé")) +
  labs(
    subtitle = paste0("r de Pearson = ", round(corr_dim1_score, 2)),
    x       = "Dim.1 — Capital socio-économique",
    y       = "Score moyen national (PISA 2022)",
    caption = "Source : PISA 2022 — OCDE.\nNote de lecture : plus un pays est à droite (capital socio-éco. élevé), plus son score moyen tend à être élevé."
  ) +
  theme_minimal(base_size = 11) +
  theme(
    plot.title    = element_text(face = "bold", size = 12),
    plot.subtitle = element_text(size = 10, color = "grey40"),
    plot.caption  = element_text(size = 8, color = "grey40", hjust = 0),
    legend.position = "bottom"
  )
```

```{r, label="fig-30", fig.cap="Valeurs propres et variance expliquée (5 premiers axes)", echo=FALSE, message=FALSE, warning=FALSE, fig.width=7, fig.height=4}

# Tableau des valeurs propres
vp <- as.data.frame(res_acp$eig)
colnames(vp) <- c("Valeur propre", "% variance", "% cumulé")
vp$Axe <- paste0("Dim.", 1:nrow(vp))
vp <- vp[, c("Axe", "Valeur propre", "% variance", "% cumulé")]

kable(
  head(vp, 5),
  digits  = 2,
  booktabs = TRUE
) %>%
  kable_styling(latex_options = c("hold_position"), font_size = 9) %>%
  row_spec(which(head(vp$`Valeur propre`, 5) >= 1), bold = TRUE)
```