---
title: ""
format:
  pdf:
    documentclass: report
    mainfont: "TeX Gyre Termes"
    header-includes: |
      \usepackage{enumitem}
      \setlist[itemize]{label=$\bullet$}  % Puce ronde classique
lang: fr
fontsize: 11pt
papersize: a4
geometry: top=1.5cm, bottom=1.5cm, left=2.5cm, right=2.5cm
bibliography: references.bib
link-citations: true 
nocite: "@*"
execute:
  warning: false
---

<!--Cette première partie ci-dessus entre deux « --- » s’appelle un « YAML header » (nom en anglais aussi utilisé en français) ou un « en-tête YAML ».-->

<!--« lang: fr » à remplacer par « lang: en » si rapport rédigé en anglais. Définir la langue du document est utile pour la typographie (par exemple les espaces autour de la ponctuation ne sont pas les mêmes dans les deux langues), la langue de la table des matières, des dates, le cadre linguistique du PDF généré, etc.-->

<!--« mainfont » définit la police utilisée et « fontsize » la taille de cette police.-->

```{=html}
<!--« header-includes: |
      \usepackage[bottom]{footmisc} » permet aux notes de bas de page d’être réellement en bas de page et non juste après la dernière ligne de texte (ce qui peut amener à des notes en milieu de page si le texte s’arrête à ce niveau).-->
```

```{=html}
<!--« text: |
      \usepackage[dvipsnames]{xcolor} » permet de mettre des portions de texte en couleur.-->
```

```{=html}
<!--« text: |
      \usepackage{booktabs} » permet d’utiliser le langage LaTeX pour améliorer la présentation des tableaux. -->
```

<!--« geometry » définit les marges de chaque taille du rapport. « top », en haut ; « bottom », en bas ; « left », à gauche ; « right », à droite.-->

```{=html}
<!--« bibliography: references.bib
citation: true
link-citations: true 
nocite: "@*" » est utile pour faire une liste bibliographique, pour plus d’explications, voir la section dédiée.-->
```

<!--La présentation de la page de titre est codée ci-dessous en LaTeX qui est un langage supporté par les documents Quarto sur RStudio ; sauf à vouloir innover la présentation, vous n’avez pas à apprendre le langage LaTeX à cette fin. Toutefois, selon la nature du projet, vous aurez peut-être à étudier davantage LaTeX pour rédiger des formules mathématiques ou pour améliorer la présentation de vos tableaux. Page officielle de ce langage de programmation : https://www.latex-project.org/ (en anglais). De nombreux autres sites également en français enseignent l’utilisation de LaTeX, dans son ensemble ou pour un usage particulier de ce langage.-->

\begin{titlepage}
\centering

\includegraphics{ensai_logo_1.png}\\
\vspace{1.0cm}

{\LARGE\textsc{Rapport de Projet statistique}}\\
\vspace{0.5cm}
{\large Élèves 1A}

\vspace{2.5cm}

\rule{\textwidth}{0.5mm}\\
\vspace{0.8cm}
{\huge\bfseries Inégalité de niveau scolaire dans les pays de l’OCDE}\\
\vspace{0.8cm}
\rule{\textwidth}{0.5mm}\\

\vspace{2.5cm}

\begin{flushleft}
\emph{Étudiant·e·s :}\\
Torreilles Raphaël \\
Delanzy Romane \\
Blanc Benjamin \\
\end{flushleft}

\begin{flushright}
\emph{Responsable :}\\
Laurent COSTA\\
\vspace{1.0cm}
\emph{Encadrant(e) :}\\
Louis GERVILLE-REACHE\\
\end{flushright}

\vfill 
\begin{center}
École nationale de la statistique et de l’analyse de l’information\\
2025--2026
\end{center}
\end{titlepage}

<!--« vspace » définit la taille verticale d’un espace à laisser vide.-->

<!--« flushleft », « flushright » et « center » : alignements à gauche, à droite et centré.-->

<!--« \emph » met du texte en italique dans un texte en romain et vice versa.-->

<!--« vfill » renvoie le texte codé par la suite (ici jusqu’à « \end{titlepage} » en bas de la page.-->

<!--Dans « 2025--2026 », les deux traits d’union permettent de faire un tiret long. « 2025--2026 » pourra être remplacé par une date.-->

\tableofcontents

```{r, echo=FALSE,results='hide'}
pisa_oecd_clean=read.table("data_ocde.csv",header = TRUE,sep=",")
library(dplyr)

```


# Introduction
Depuis 1948, l’Organisation des Nations Unies considère l’accès à l’éducation comme un droit. Considérée comme un pilier des sociétés démocratiques, l’école à vocation à garantir l’égalité des chances en offrant à chaque enfant quelque soit son origine sociale, son environnement familial ou encore son lieu de naissance l’accès au même enseignement. On souhaite que ce lieu incarne la méritocratie, c'est-à-dire un lieu où le mérite et le travail doivent primer sur le capital économique, social et familial.

Pourtant, la plupart des études empiriques montrent le contraire. L’école ne réduit pas les inégalités, elles les cristallisent. D’après une étude de l’INSEE, en France, en 2022, un enfant de cadre à quatre fois plus de chance d’obtenir un diplôme du supérieur qu’un enfant d’ouvrier. En effet, les performances scolaires sont guidées en grande partie par les caractéristiques individuelles. L'origine sociale, le niveau de revenu des familles, le genre ou encore le parcours migratoire des élèves peuvent influencer la réussite scolaire. Ce phénomène traduit une difficulté structurelle quant à la capacité de l’école à garantir l’égalité des chances. 

Afin de mesurer et comprendre ces mécanismes, le Programme International pour le Suivi des Acquis des élèves,connu sous l’acronyme PISA (Programme for International Student Assessment) à été créé. Lancé par l'OCDE (Organisation de Coopération et de Développement Économiques) en 2000 et reconduit tous les trois ans, PISA permet d’évaluer les compétences des élèves de 15 ans dans trois domaines fondamentaux : les mathématiques, la lecture et les sciences. En 2022, cette enquête a mobilisé 690 000 élèves dans 81 pays.  De par son nombre et la diversité de questions posées, elle permet de croiser de nombreuses dimensions telles que le niveau de performance académique, le statut socio-économique et culturel de la famille, les conditions d'enseignement, et les caractéristiques individuelles de l'élève. Elle offre ainsi une lecture multidimensionnelle des inégalités scolaires, à une échelle internationale.

C’est de cette enquête qu’est issue la base de données que nous allons utiliser dans ce rapport. Nous disposons alors d’un certain nombre de variables quant aux caractéristiques socio-économiques, familiales et sociétales des individus ainsi que des informations quant au milieu scolaire dans lequel ils évoluent. Elle va alors nous permettre de comprendre, comment l’école qui a vocation à permettre à tous de réussir, n’est souvent considérée que comme multiplicateur des inégalités de départ. Il existe, selon de nombreux auteurs tel que  Bourdieu, qui affirmait que le système scolaire contribue à la reproduction des inégalités  (la Reproduction 1970) des facteurs favorisant la réussite scolaire. Cependant, nous pouvons nous demander si ces facteurs diffèrent selon les pays ou selon les individus. De même si certains facteurs favorisent toujours la réussite scolaire, sont-ils toujours combinés avec les mêmes facteurs ? Leur contribution était toujours aussi importante selon les autres caractéristiques des individus ? 

Ainsi la question suivante semble émerger : Les sources des inégalités de niveau scolaire dans les pays de l’OCDE sont-elles les mêmes à l’échelle individuelle qu’à l’échelle nationale ? 


# Cadrage 

Pour répondre à notre problématique, il semble primordial de mesurer le niveau scolaire des élèves scolarisés au sein des pays de l’OCDE. Avant toutes choses, nous avons nettoyé la base de données initiale en retirant les données relatives à tout les pays qui ne faisaient pas partie de l’OCDE. Quant à la mesure du niveau scolaire, nous avons fait le choix de créer une moyenne par matière pour chaque élève. Pour ce faire, nous avons fait la moyenne des 10 valeurs possibles (plausible_values) pour chaque élève par domaine. Ainsi nous avons obtenu les variables moyenne_lecture, la moyenne en lecture des élèves, moyenne_maths, la moyenne en mathématiques des élèves et moyenne_sciences la moyenne en sciences des élèves.  Nous nous sommes rendu compte au cours de l’analyse que les moyennes des élèves en lecture, sciences et mathématiques étaient corrélées. Ainsi pour simplifier le rapport et le rendre davantage compréhensible, nous avons fait le choix de réaliser la plupart des analyses à travers la variable moyenne_g qui correspond à la moyenne générale des élèves (moyenne de moyenne_lecture, moyenne_maths et moyenne_sciences). 

D’autre part, pour mener notre analyse, il est nécessaire de pouvoir confronter le niveau scolaire des élèves avec différentes variables qui les caractérisent et qui caractérisent leur environnement. Nous avons donc sélectionné les variables qui nous semblaient être les plus pertinentes dans la base de données initiales. Nous les avons ensuite regroupées en trois catégories distinctes: les variables socio-économiques, les variables socio-familiales et celles définissant l’environnement scolaire de l'élève. Nous avons ensuite cherché à comprendre la manière dont étaient construites ces variables. 

-> insérer le tableau des variables ou expliquer comment elles sont faites en annexes ou description de chque catégorie ? 
 
Enfin, nous avons regroupé les individus d’un même pays grâce à la variable CNT qui correspond au code ISO des pays, afin de pouvoir étudier la réussite de ces derniers à l’échelle nationale. Nous avons ainsi pu classer les pays en 2 ou 3 ( à voir si on fait moyen) groupes. ( développer comment on s’y prend concrètement) 








# Les sources des inégalités de niveau scolaire

## A — L'influence des variables économiques sur les inégalités de niveau scolaire

Lorsqu'on pense aux inégalités de niveau scolaire, on imagine comme première cause les inégalités économiques. De nombreuses études de l'INSEE montre que dès l'entrée à l'école les enfants issuent de milieux sociaux favorisés ont des acquis supérieurs à ceux issuent de milieux défavorisés. L'indice ESCS est un indice composite crée par l'OCDE afin de mesurer le statut socio-économique d'un individu. Nous allon alors le lien entre la réussite scolaire d'un élève et son statut socio-économique. 


```{r, echo=FALSE,message=FALSE,warning=FALSE}
library(dplyr)

pisa_oecd_clean <- pisa_oecd_clean %>%
  mutate(score_global = (moyenne_maths + moyenne_lecture + moyenne_sciences) / 3)

vars <- c(
  "PQSCHOOL","SCHSUST","ST127Q01TA","ST059Q01TA","ST059Q02JA",
  "EXPO21ST",
  "ESCS","HISEI","HOMEPOS","LEARRES",
  "PARINVOL"
)

# Variables de résultats
moyennes <- c("moyenne_lecture", "moyenne_maths", "moyenne_sciences")

# Matrice de corrélation r
mat_r <- cor(
  pisa_oecd_clean[, vars],
  pisa_oecd_clean[, moyennes],
  use = "pairwise.complete.obs",
  method = "pearson"
)

vars_factor <- c(
  # Système éducatif
  "ST127Q01TA",   # redoublement
  "PROGN",        # filière
  "CNT",          # pays
  
  # Milieu socio-économique
  "ST255Q01JA",   # nombre de livres (classes)
  "FL170Q02JA",   # argent de poche
  "FL170Q03JA",   # travail rémunéré
  
  "ST294Q01JA",   # petit-déjeuner
  "ST295Q04JA",   # travail pour financer études
  "ST295Q03JA",   # aide familiale
  
  # Environnement / comportements
  "DURECEC",
  "HISCED",
  "FISCED",
  "MISCED",
  "IMMIG",
  "ST004D01T",    # genre
  "ST016Q01NA",   # satisfaction
  "ST260Q01JA",   # absence prolongée
  "ST267Q02JA",   # soutien émotionnel
  "ST295Q02JA",   # temps de travail scolaire
  "ST307Q01JA",   # persévérance
  "WB150Q01HA"    # santé perçue
)

eta <- function(y, x){
  x <- as.factor(x)
  
  ok <- complete.cases(y, x)
  y <- y[ok]
  x <- x[ok]
  
  y_bar <- mean(y)
  
  ni <- tapply(y, x, length)
  mi <- tapply(y, x, mean)
  
  num <- sum(ni * (mi - y_bar)^2)
  den <- sum((y - y_bar)^2)
  
  sqrt(num / den)
}

vars_factor_ok <- intersect(vars_factor, names(pisa_oecd_clean))
moyennes_ok    <- intersect(moyennes, names(pisa_oecd_clean))

mat_eta <- matrix(NA,
                  nrow = length(vars_factor_ok),
                  ncol = length(moyennes_ok))

rownames(mat_eta) <- vars_factor_ok
colnames(mat_eta) <- moyennes_ok

for(v in vars_factor_ok){
  for(m in moyennes_ok){
    mat_eta[v, m] <- eta(
      pisa_oecd_clean[[m]],
      pisa_oecd_clean[[v]]
    )
  }
}

mat_eta


vars_factor_ok <- intersect(vars_factor, names(pisa_oecd_clean))

pisa_oecd_clean[vars_factor_ok] <-
  lapply(pisa_oecd_clean[vars_factor_ok], as.factor)



mat_r



```

```{r, echo=FALSE, fig.width=7, fig.height=5, message=FALSE, warning=FALSE}
library(ggplot2)

ggplot(pisa_oecd_clean %>% filter(ESCS > -4 & ESCS < 3),
       aes(x = ESCS, y = score_global)) +
  geom_density_2d_filled(alpha = 0.85, bins = 8) +
  scale_fill_brewer(palette = "YlOrRd") +
  labs(
    title = "Lien entre statut socio-économique (ESCS) et score global",
    x = "Indice ESCS (statut économique, social et culturel)",
    y = "Score global moyen",
    fill = "Densité",
    caption = "Source : PISA 2022 — OCDE. Champ : élèves de 15 ans des pays membres de l'OCDE.\nNote de lecture : les zones plus foncées indiquent une plus forte concentration d'élèves. La droite rouge représente la tendance linéaire."
  ) +
  theme_minimal() +
  theme(
    plot.title      = element_text(face = "bold", size = 12),
    plot.caption    = element_text(size = 8, color = "grey40", hjust = 0),
    legend.position = "none"
  )
```

Sur ce graphique, on constate un lien entre le score global de l'élève et l'indice ESCS. En effet, on voit que les élèves ayant un indice ESCS plus élevé ont tendance à avoir des meilleures notes. Ainsi, ce graphique traduit un lien entre réussite scolaire et niveau de capital économique. Cependant cela ne signifie pas que toutes les variables économique sont impactantes quant à la réussite d'un élève. 

Pour étudier de manière individuelle l'impact de chaque variable de nature économique, nous avons réalisé deux matrices de corrélation. Une pour les variables quantitatives et une pour les variables qualitatives. 

Pour les variables quantitatives nous avons utilisé le coefficient de corrélation. Cet indicateur statistique permet de mesurer l’intensité et le sens de la relation linéaire entre deux variables quantitatives. Il est compris entre -1 et 1. 

Pour les variables qualitatives nous avons utilisé le rapport de corrélation. Il indique quelle part de la variation d'une variable est expliquée par une autre. Il est quant à lui compris entre 0 et 1. 

```{r, echo=FALSE, fig.width=8, fig.height=5, message=FALSE, warning=FALSE}
library(ggplot2)
install.packages("reshape2")
library(reshape2)

# ── Heatmap corrélations (variables quantitatives) ──────────────────────────
mat_r_df <- as.data.frame(mat_r)
mat_r_df$variable <- rownames(mat_r_df)

labels_r <- c(
  ESCS       = "Statut socio-éco. (ESCS)",
  HISEI      = "Statut prof. parental (HISEI)",
  HOMEPOS    = "Biens matériels (HOMEPOS)",
  WEALTH     = "Richesse du ménage",
  ICTRES     = "Accès aux ressources numériques",
  CULTPOSS   = "Biens culturels disponibles",
  LEARRES    = "Ressources éducatives (LEARRES)"
)

mat_r_long <- melt(mat_r_df, id.vars = "variable",
                   variable.name = "matiere", value.name = "r")
mat_r_long$variable <- factor(mat_r_long$variable,
                               levels = rev(names(labels_r)[names(labels_r) %in% unique(mat_r_long$variable)]))
mat_r_long$label_var <- labels_r[as.character(mat_r_long$variable)]
mat_r_long$matiere   <- recode(mat_r_long$matiere,
  moyenne_maths     = "Mathématiques",
  moyenne_lecture   = "Lecture",
  moyenne_sciences  = "Sciences"
)

ggplot(mat_r_long, aes(x = matiere, y = label_var, fill = r)) +
  geom_tile(color = "white", linewidth = 0.5) +
  geom_text(aes(label = round(r, 2)),
            color = ifelse(abs(mat_r_long$r) > 0.3, "white", "black"),
            size = 3.5, fontface = "bold") +
  scale_fill_gradient2(
    low = "#d73027", mid = "#f7f7f7", high = "#1a9850",
    midpoint = 0, limits = c(-0.5, 0.5),
    name = "Corrélation\n(r de Pearson)"
  ) +
  labs(
    title = "Corrélation entre variables quantitatives de nature économique et scores scolaires",
    x = NULL, y = NULL,
    caption = "Source : PISA 2022 — OCDE. Champ : élèves de 15 ans des pays membres de l'OCDE.\nNote de lecture : r proche de 1 indique un lien positif fort, proche de -1 un lien négatif fort, proche de 0 l'absence de lien linéaire."
  ) +
  theme_minimal(base_size = 11) +
  theme(
    plot.title    = element_text(face = "bold", size = 12),
    plot.caption  = element_text(size = 8, color = "grey40", hjust = 0),
    axis.text.x   = element_text(face = "bold"),
    axis.text.y   = element_text(size = 9),
    legend.position = "right",
    panel.grid    = element_blank()
  )
```

```{r, echo=FALSE, fig.width=8, fig.height=6, message=FALSE, warning=FALSE}
# ── Heatmap eta (variables qualitatives / ordinales) ────────────────────────
labels_eta <- c(
  ST255Q01JA = "Nb livres à la maison",
  FL170Q02JA = "Argent de poche",
  FL170Q03JA = "Travail rémunéré",
  ST294Q01JA = "Petit-déjeuner",
  ST295Q04JA = "Travail pour financer études",
  HISCED     = "Niveau éduc. parent (max)",
  FISCED     = "Niveau éduc. père",
  MISCED     = "Niveau éduc. mère",
)

mat_eta_df      <- as.data.frame(mat_eta)
mat_eta_df$variable <- rownames(mat_eta_df)
mat_eta_long    <- melt(mat_eta_df, id.vars = "variable",
                        variable.name = "matiere", value.name = "eta")

mat_eta_long$label_var <- labels_eta[as.character(mat_eta_long$variable)]
mat_eta_long$variable  <- factor(mat_eta_long$variable,
                                 levels = rev(rownames(mat_eta)[order(rowMeans(mat_eta, na.rm = TRUE))]))
mat_eta_long$label_var <- factor(mat_eta_long$label_var,
                                 levels = labels_eta[levels(mat_eta_long$variable)])
mat_eta_long$matiere   <- recode(mat_eta_long$matiere,
                                 moyenne_maths    = "Mathématiques",
                                 moyenne_lecture  = "Lecture",
                                 moyenne_sciences = "Sciences"
)

ggplot(mat_eta_long, aes(x = matiere, y = label_var, fill = eta)) +
  geom_tile(color = "white", linewidth = 0.5) +
  geom_text(aes(label = round(eta, 2)),
            color = ifelse(mat_eta_long$eta > 0.25, "white", "black"),
            size = 3.5, fontface = "bold") +
  scale_fill_gradient(
    low = "#f7f7f7", high = "#1a9850",
    limits = c(0, NA),
    name = "Eta\n(corrélation)"
  ) +
  labs(
    title = "Force du lien entre variables qualitatives de nature économique et scores scolaires (η)",
    x = NULL, y = NULL,
    caption = "Source : PISA 2022 — OCDE. Champ : élèves de 15 ans des pays membres de l'OCDE.\nNote de lecture : 0,45 : le nombre de livres à la maison est associé à 45% des différences de réussite en mathématiques."
  ) +
  theme_minimal(base_size = 11) +
  theme(
    plot.title   = element_text(face = "bold", size = 12),
    plot.caption = element_text(size = 8, color = "grey40", hjust = 0),
    axis.text.x  = element_text(face = "bold"),
    axis.text.y  = element_text(size = 9),
    legend.position = "right",
    panel.grid   = element_blank()
  )
```
```
Dans un premier temps, on constate le statut professionnel des parents ainsi que la possetion de biens matériels sont également corrélés au niveau scolaire. cela s'explique par le fait que l'indice ESCS est composé des indices HOMEPOS et HISEI. Au delà de cet indice, un autre lien important semble émerger. Plus un enfant a de livres chez lui plus il réussit à l'école. On considère dans cette partie de l'analyse que possèder des livres en quantité importante est lié au capital économique. Plus une famille est aisé plus elle peut acheter de livres. Ainsi on peut considérer la possession de livre comme signe de richesse. Cependant, une famille moins aisé peut également posséder des livres en quantité importante.  

D'autre part, on constate que la présence de ressources éducatives est indépendantes de la réussite scolaire. On pourrait penser qu'un enfant possédant davantabe de ressources peut en bénéficier lors de son apprentissage en dehors du temps scolaire favorisant ainsi sa réussite. pourtant les chiffres nous démontrent le contraire. Posséder des ressources éducatives n'influencent pas la réussite scolaire. 

Quant aux autres variables de nature économiques,leur effet quant à l'explication des inégalités de niveau scolaire reste modéré. 
  

\`\`\`

## B — L'environnement scolaire est-il vecteur des inégalités de niveau scolaire
Au sein des pays de l’OCDE, il existe une grande diversité de systèmes éducatifs. La plupart des pays ont un fonctionnement unique qui diffère par les horaires d'enseignement, l’importance relative des matières ou encore par la pratique ou non du redoublement. Au sein d’un même pays, un certain nombre de caractéristiques restent relatives à l’établissement en lui-même ou aux professeurs qui y enseignent. Ainsi, la scolarité de chaque élève diffère selon le pays où il étudie et les établissements qu’il fréquente. 
Nous cherchons alors dans cette partie à savoir si cette différence de système éducatif et de professeurs qu’aura l’élève au cours de sa scolarité auront un impact sur sa réussite scolaire. Un certain nombre de variables nous permet d’étudier cet impact. 
Nous disposons notamment dans le cadre de l’enquête PISA les variables suivantes: PQ SCHOOL qui représente la qualité de l’établissement scolaire, SCHSUST représentant les actions de l’établissement pour soutenir les apprentissages, ST272Q01JA à propos de la qualité d’enseignement des mathématiques. Ces variables vont nous permettre d’en apprendre davantage sur l’impact de la qualité des établissements sur le niveau scolaire des élèves. 
Nous disposons également de variables décrivant l’environnement scolaire national afin d’en étudier encore une fois l’impact sur la réussite scolaire. Nous avons ST059Q01TA à propos du nombre d’heure de mathématiques par semaine, ST059Q02J représentant le nombre total d’heures de cours par semaine, ainsi que EXPO21ST pour l’exposition aux mathématiques du XXIe siècle et enfin PROGN pour Programme national d’études.


Nous nous intéressons premièrement aux variables liées aux établissements scolaires. Le coefficient de corrélation de Pearson (r) quantifie l'intensité et le sens du lien linéaire entre deux variables quantitatives.
```{r}
library(ggplot2)
install.packages("reshape2")
library(reshape2)

# ── Heatmap corrélations (variables quantitatives) ──────────────────────────
mat_r_df <- as.data.frame(mat_r)
mat_r_df$variable <- rownames(mat_r_df)

labels_r <- c(
  SCHSUST    = "Soutien apprentissafes (SCHSUST)",
  PQSCHOOL   = "Qualité de l'établissement (PQSCHOOL)",
  ST127Q01TA = "Redoublement (ST127Q01TA)",
  ST059Q01TA = "Heures maths/semaine (ST059Q01TA)",
  ST059Q02JA = "Heures cours/semaine (ST059Q02JA)",
  EXPO21ST   = "Expo maths XXIe s (EXPO21ST)"
)

mat_r_long <- melt(mat_r_df, id.vars = "variable",
                   variable.name = "matiere", value.name = "r")
mat_r_long$variable <- factor(mat_r_long$variable,
                               levels = rev(names(labels_r)[names(labels_r) %in% unique(mat_r_long$variable)]))
mat_r_long$label_var <- labels_r[as.character(mat_r_long$variable)]
mat_r_long$matiere   <- recode(mat_r_long$matiere,
  moyenne_maths     = "Mathématiques",
  moyenne_lecture   = "Lecture",
  moyenne_sciences  = "Sciences"
)

ggplot(mat_r_long, aes(x = matiere, y = label_var, fill = r)) +
  geom_tile(color = "white", linewidth = 0.5) +
  geom_text(aes(label = round(r, 2)),
            color = ifelse(abs(mat_r_long$r) > 0.3, "white", "black"),
            size = 3.5, fontface = "bold") +
  scale_fill_gradient2(
    low = "#d73027", mid = "#f7f7f7", high = "#1a9850",
    midpoint = 0, limits = c(-0.5, 0.5),
    name = "Corrélation\n(r de Pearson)"
  ) +
  labs(
    title = "Corrélation entre variables quantitatives de nature scolaire et scores scolaires",
    x = NULL, y = NULL,
    caption = "Source : PISA 2022 — OCDE. Champ : élèves de 15 ans des pays membres de l'OCDE.\nNote de lecture : r proche de 1 indique un lien positif fort, proche de -1 un lien négatif fort, proche de 0 l'absence de lien linéaire."
  ) +
  theme_minimal(base_size = 11) +
  theme(
    plot.title    = element_text(face = "bold", size = 12),
    plot.caption  = element_text(size = 8, color = "grey40", hjust = 0),
    axis.text.x   = element_text(face = "bold"),
    axis.text.y   = element_text(size = 9),
    legend.position = "right",
    panel.grid    = element_blank()

```


```{r, echo=FALSE, fig.width=8, fig.height=6, message=FALSE, warning=FALSE}
# ── Heatmap eta (variables qualitatives / ordinales) ────────────────────────
labels_eta <- c(
  ST127Q01TA = "Redoublement",
  PROGN      = "Type de filière",
  DURECEC    = "Durée scolarisation préscolaire",
  HISCED     = "Niveau éduc. parent (max)",
  FISCED     = "Niveau éduc. père",
  MISCED     = "Niveau éduc. mère",
  ST260Q01JA = "Absences prolongées",
  ST267Q02JA = "Soutien émotionnel enseignants",
  ST295Q02JA = "Temps travail scolaire",
  ST307Q01JA = "Persévérance",
)

mat_eta_df      <- as.data.frame(mat_eta)
mat_eta_df$variable <- rownames(mat_eta_df)
mat_eta_long    <- melt(mat_eta_df, id.vars = "variable",
                        variable.name = "matiere", value.name = "eta")

mat_eta_long$label_var <- labels_eta[as.character(mat_eta_long$variable)]
mat_eta_long$variable  <- factor(mat_eta_long$variable,
                                 levels = rev(rownames(mat_eta)[order(rowMeans(mat_eta, na.rm = TRUE))]))
mat_eta_long$label_var <- factor(mat_eta_long$label_var,
                                 levels = labels_eta[levels(mat_eta_long$variable)])
mat_eta_long$matiere   <- recode(mat_eta_long$matiere,
                                 moyenne_maths    = "Mathématiques",
                                 moyenne_lecture  = "Lecture",
                                 moyenne_sciences = "Sciences"
)

ggplot(mat_eta_long, aes(x = matiere, y = label_var, fill = eta)) +
  geom_tile(color = "white", linewidth = 0.5) +
  geom_text(aes(label = round(eta, 2)),
            color = ifelse(mat_eta_long$eta > 0.25, "white", "black"),
            size = 3.5, fontface = "bold") +
  scale_fill_gradient(
    low = "#f7f7f7", high = "#1a9850",
    limits = c(0, NA),
    name = "Eta\n(corrélation)"
  ) +
  labs(
    title = "Force du lien entre variables qualitatives de nature scolaire et scores scolaires (η)",
    x = NULL, y = NULL,
    caption = "Source : PISA 2022 — OCDE. Champ : élèves de 15 ans des pays membres de l'OCDE.\nNote de lecture : η (eta) mesure l'intensité du lien entre une variable qualitative et une variable quantitative. Il varie entre 0 (aucun lien) et 1 (lien parfait)."
  ) +
  theme_minimal(base_size = 11) +
  theme(
    plot.title   = element_text(face = "bold", size = 12),
    plot.caption = element_text(size = 8, color = "grey40", hjust = 0),
    axis.text.x  = element_text(face = "bold"),
    axis.text.y  = element_text(size = 9),
    legend.position = "right",
    panel.grid   = element_blank()
  )
```
```

On constate sur le tableau des corrélations plus haut une corrélation quasi nulle entre la qualité perçue de l'établissement (PQSCHOOL) et les scores scolaires (r = -0,03), ce qui suggère l'absence de lien linéaire entre ces deux variables. Cela suggère que meilleure est la qualité de l’enseignement, moins les élèves sont bons à l’école ce qui semble paradoxal. Or le coefficient de corrélation est bien trop proche de 0 pour en déduire quoi que ce soit. Ainsi il est davantage pertinent de dire qu’il n’y a pas de corrélations entre la qualité de l’enseignement et les résultats scolaires. PQSCHOOL. Au delà de la qualité de l’enseignement, les différentes actions de soutien de la part de l’établissement pourraient être associé au niveau scolaire de ses élèves. On constate une faible corrélation positive. Ainsi, les efforts de soutien effectués par les établissements est associé à de meilleurs résultats scolaires de ses élèves particulièrement en lecture. Or cette corrélation reste faible (r = 0,20 en mathématiques, 0,23 en lecture et 0,21 en sciences).
La variable relative à la qualité de l'enseignement des mathématiques (ST272Q01JA) n'étant pas disponible dans notre base de données, elle n'a pas pu être intégrée à l'analyse.  pas trouvé dans notre base de données 
Ainsi, l’impact des établissements fréquentés par l’élève sur sa réussite scolaire reste mitigé. la qualité des enseignements ne semble pas être associé au niveau des élèves alors que le soutien mis en place lui semble y être corrélé mais faiblement. 
Dorénavant, nous allons nous intéresser aux variables relatives au système national d’éducation. Tout d’abord, chaque élève a plus ou moins été exposé aux mathématiques, cela devrait donc avoir un impact sur son niveau dans ce domaine. Or on constate un coefficient de corrélation extrêmement proche de 0 particulièrement pour la moyenne en mathématiques. Ainsi cette exposition semble indépendante du niveau scolaire y compris le niveau en mathématiques. Il serait alors intéressant de s’interroger concrètement sur ce que prend en compte cette exposition. (r = -0,04 en mathématiques, -0,03 en lecture et -0,03 en sciences). Nous pouvons également étudier le nombre d’heure de mathématiques par semaine. Nous pouvons à la fois voir si il est lié à l’exposition au mathématiques pour comprendre la nature de la variable précédente mais également voir, s' il impacte le niveau des élèves. On note premièrement que l’exposition aux mathématiques ne correspond en rien aux nombres d’heures de mathématiques. ( coefficient de corrélation de 0,01). Nous alors donc étudier l’impact du nombre d'heure de mathématiques par semaine sur la réussite des élèves. Nous alors par la suite comparé ce nombre d’heure au nombre d’heure hebdomadaires total. 
Les corrélations observées sont très faibles (r = -0,07 en mathématiques, -0,04 en lecture et -0,05 en sciences), encore une fois on découvre une absence de lien. Le nombre d'heures de mathématiques est indépendant de la réussite des élèves mêmes en mathématiques. Étonnement, c’est le nombre d’heure de cours hebdomadaires qui semble davantage être associé à la réussite en mathématiques.On observe en revanche une corrélation positive modérée avec le nombre total d'heures de cours (r = 0,20 en mathématiques, 0,23 en lecture et 0,21 en sciences). C'est même les mathématiques pour lequel le lien entre niveau scolaire et heures d’enseignement est le plus fort, alors que le nombre d’heure de mathématiques lui ne semble pas être associé la réussite. 


Le type de filière suivi par l'élève apparaît comme l'un des facteurs les plus fortement associés à la réussite scolaire, comme en témoigne la valeur élevée du coefficient eta dans la matrice. Les élèves en filière générale tendent à obtenir des scores plus élevés que ceux en filière technologique, qui ont des meilleurs scores que les élèves en filière professionnelle. Ce constat est observé dans la quasi-totalité des pays de l'OCDE. Il convient cependant de l'interpréter avec prudence : la filière n'est pas nécessairement la cause des écarts de performance. Elle est souvent le reflet d'une orientation précoce elle-même liée au milieu socio-économique de l'élève. Autrement dit, la filière pourrait davantage cristalliser des inégalités préexistantes que les produire.


Lorsque l’on se penche sur l’investissement des établissements pour soutenir les apprentissages, on constate que les résultats sont globalement assez homogènes entre les pays. La majorité des scores se situe autour de la moyenne de l’OCDE, ce qui montre des niveaux d’effort relativement similaires. On observe toutefois quelques écarts : certains pays présentent des valeurs légèrement supérieures à la moyenne, indiquant un soutien plus important aux élèves, tandis que d’autres se situent en dessous. Par exemple, le Japon apparaît légèrement en retrait, avec des scores négatifs, suggérant un investissement perçu comme plus faible.



Concernant l’exposition aux mathématiques du XXIe siècle, les résultats apparaissent globalement homogènes entre les pays. La plupart des médianes se situent autour de 0, correspondant à la moyenne de l’OCDE. Il est compliqué de tirer une conclusion de ce graphique, et le lien avec le résultat scolaire semble très faible si l'on se referre ) la matrice de corrélation.



Sur ce graphique, on observe la répartition de la qualité perçue de l’enseignement selon les pays. Globalement, les catégories intermédiaires (autour de 5 à 7) sont les plus représentées, ce qui suggère que la perception de l’enseignement est plutôt modérée dans la majorité des pays. On observe aussi que les élèves mettant les meilleurs notes sont des pays d'Amérique latine (Colombie, Costa Rica, Mexique, Chili) ou des pays scandinaves (Islande, Finlande).




Sur ce graphique, on observe la répartition des filières d’enseignement selon les pays de l’OCDE. La filière générale apparaît comme dominante dans une majorité de pays, représentant souvent la plus grande proportion des élèves.
On constate que certains pays semblent faux, comme la France qui contient une majorité de Professionelle, ou les USA avec la fillière technologique.

-> remplacer les trucs pas pays au niveau global ça utiliser pour parti 2 
- qualité des établissements scolaires
- action de l'établissement pour soutenoir les apprentissages 
- nombre d'heure de maths 
- nombre d'heure totale 
- expo aux maths 



## C — Les variables socio-familiales expliquent-elles les inégalités de niveau scolaire 
Tout d’abord, il semble pertinent de définir ce que l’on entend par caractéristiques sociales et familiales. Les caractéristiques sociales représentent l’ensemble des éléments qui permettent de décrire la place qu’un individu occupe dans la structure de la société. Les caractéristiques familiales désignent quant à elles, désignent l’ensemble des éléments décrivant la situation d’un individu au sein de sa famille ainsi que le milieu familial dans lequel il a grandi. Ainsi nous avons sélectionné les variables suivantes pour constater l'association des caractéristiques sociales et familiales sur les inégalités de niveau scolaire. Il est également important de prendre en compte qu’un certain nombre de variables sociales sont liées à des variables économiques.
Dans un premier temps, nous allons étudier l’impact des différences d’accès à des ressources éducatives sur le temps périscolaire sur le niveau scolaire des élèves grâce aux variables suivantes: les ressources éducatives utilisées (LEARRES), le nombre de livre à la maison (ST255Q01JA) et enfin le temps consacré au travail scolaire (ST295Q02JA)
Dans un second temps nous nous intéresserons à l’impact de l’implication parentale à l’aide des variables suivantes : l’aide familiale après l’école (ST295Q03JA), l’implication parentale(PARINVOL), le niveau d’éducation des parents (HISCED pour le Niveau d’éducation le plus élevé des parents, FISCED pour celui du père et MISCED pour celui de la mère. 

Enfin, nous nous intéresserons à un certain nombre de caractéristiques sociales relatives à l’élève lui même tel que son genre(ST004D01T), son statut migratoire (IMMIG), sa santé (WB150Q01HA), ses potentiels redoublement (ST127Q01TA), ses potentielles absences prolongés (ST260Q01JA) et enfin sa persévérance face aux taches (ST307Q01JA).

Intuitivement, on pourrait penser que la quantité et la qualité des ressources éducatives à disposition des élèves en dehors du temps scolaire seraient liées à leur réussite scolaire. On remarque en étudiant la matrice des corrélations suivantes que les ressources éducatives utilisées sont indépendantes du niveau scolaire quel que soit le domaine. (r = 0,01 dans les trois matières). Ainsi, le niveau de ressources matérielles et culturelles dont dispose un élève dans son environnement familial n'est pas forcément lié à sa réussite scolaire. Le niveau global de ressources n’est pas non plus lié au niveau d’un élève à l’échelle globale, mais cela n’écarte pas le fait qu’il peut être important dans certaines zones géographiques, ni que certains types de ressources ne peuvent pas être lié à la réussite scolaire d’un élève. Concentrons nous sur l’indice du nombre de livres présent dans le foyer de l’élève. On trouve ici une corrélation bien plus importante que précédemment.(r = 0,43 en mathématiques, 0,45 en lecture et 0,45 en sciences). Ainsi, on observe que, que plus un élève à de livre chez lui, plus il réussit à l’école. Cette corrélation est légèrement plus importante quant à la réussite en maths, ce qui semble étonnant, puisque la présence devrait avant tout être associé à une progression en lecture, mais on ne peut pas exclure que la présence de livre peut inclure des manuels scolaires. De plus on constate également une corrélation de 0,51 entre la présence de livres et l’indice de niveau économique et social, ainsi la présence de livres est liée au niveau économique de la famille ce qui pourrait plus que le nombre de livres en lui-même être associé au niveau scolaire. Cela semble cohérent au vu du fait que la présence de livre est corrélé positivement avec la moyenne d’un élève dans tous les domaines. Au-delà de l’accès à différentes ressources, la réussite scolaire pourrait être expliquée par l’investissement d’un élève dans ses devoirs. Sans autres ressources que celles offertes par le système éducatif, davantage de travail pourrait permettre à l’élève de progresser. C’est effectivement ce qui ressort de la base de données, même si la corrélation reste faible. (0.18665609    0.16103674      0.161977375). Ainsi la présence de livres au domicile familial semble davantage significative dans la réussite d’un élève que son investissement personnel. Nous pourrions voir ici une forme de déterminisme, au sens où le nombre de livres dont il dispose dépend davantage de son environnement familial que de caractéristiques individuelles comme ses efforts personnels. 

	Nous allons désormais nous concentrer sur l’impact des caractéristiques parentales sur la réussite de l’enfant à l’école. Tant par leur parcours, que par leurs actions quotidiennes, les parents jouent un rôle important dans la construction d’un enfant. C’est ce qu’on appelle la socialisation primaire. Ainsi il semble intéressant d’étudier leur impact sur la réussite scolaire. Dans un optique de reproduction sociale, nous pouvons nous demander si le niveau d’éducation est lié à celui des enfants. On remarque que globalement, le niveau d’étude des parents est corrélé positivement avec la réussite scolaire. On remarque également que la corrélation avec le niveau d’étude du père est légèrement plus forte que celle avec celui de la mère. (voir tableau des corrélations)( niveau le plus élevé, celui du père, celui de la mère). C’est la moyenne en mathématiques qui semble le plus dépendante du niveau d’étude des parents. 
 
Cependant, l’aide familiale après l’école, ne permet que peu aux élèves de réussir puisque mêle si elle est corrélée positivement au résultats scolaires, cette corrélation reste négligeable. Elle est similaire dans toutes les matières. (r = 0,08 dans les trois matières). D’autre part, une observation étonnante est issue de la base de donnée l’implication parentale ( la valorisation de l’éducation, l’implication dans les activités scolaires et extra-scolaires ..) est corrélé négativement avec la moyenne des élèves. Cela suggère que plus un élève a des bonnes notes, moins ses parents sont impliqués, alors qu’on pourrait penser que le soutien et l’accompagnement parental jouent un rôle primordial dans la réussite scolaire. 

Enfin, nous nous intéressons aux caractéristiques individuelles de l’élève. On constate dans un premier temps que le genre est lié les résultats des élèves. ( voir graphique ci-dessus). C’est en science que les résultats semblent le plus similaires. Cependant, les filles réussissent mieux que les garçons en lecture et moins bien en qu’eux en maths. 

```{r, echo=FALSE, fig.width=6, fig.height=4, message=FALSE, warning=FALSE}
pisa_oecd_clean %>%
  filter(!is.na(ST004D01T)) %>%
  mutate(Genre = recode(factor(ST004D01T),
    "1" = "Fille",
    "2" = "Garçon"
  )) %>%
  group_by(Genre) %>%
  summarise(
    Mathématiques = mean(moyenne_maths, na.rm = TRUE),
    Lecture       = mean(moyenne_lecture, na.rm = TRUE),
    Sciences      = mean(moyenne_sciences, na.rm = TRUE)
  ) %>%
  tidyr::pivot_longer(-Genre, names_to = "Matière", values_to = "Score") %>%
  ggplot(aes(x = Matière, y = Score, fill = Genre)) +
  geom_col(position = "dodge", width = 0.6) +
  geom_text(aes(label = round(Score, 1)),
            position = position_dodge(width = 0.6),
            vjust = -0.5, size = 3.2) +
  scale_fill_manual(values = c("Fille" = "#d73027", "Garçon" = "#1a9850")) +
  labs(
    title = "Score moyen par matière selon le genre",
    x = NULL, y = "Score moyen", fill = "Genre",
    caption = "Source : PISA 2022 — OCDE. Champ : élèves de 15 ans des pays membres de l'OCDE.\nNote de lecture : les filles surpassent les garçons en lecture, les garçons surpassent les filles en mathématiques."
  ) +
  theme_minimal() +
  theme(
    plot.title   = element_text(face = "bold", size = 12),
    plot.caption = element_text(size = 8, color = "grey40", hjust = 0)
  )
```

La persévérance face aux tâches est corrélée positivement à la réussite scolaire, cependant encore une fois cette corrélation est négligeable. Il est donc impossible d’observer un lien fort. On pourrait penser que persévérer fait progresser, mais des élèves en difficulté pourraient avoir besoin d’effectuer un effort extrêmement important pour peu de résultat. (r = 0,08 dans les trois matières)
De la même manière l’état de santé des élèves est corrélée positivement avec la réussite scolaire, cependant cette corrélation reste trop faible pour en tirer une véritable conclusion. (r = 0,09 en mathématiques, 0,11 en lecture et 0,09 en sciences)

On s’intéresse désormais à l’impact des migrations sur la réussite scolaire. On rappelle la signification des issues: 1 : élève né dans le pays dont les parents sont nés dans le pays, 2: élève né dans le pays dont au moins un parent est né à l’étranger, 3: élève né à l’étranger. On remarque avec les graphiques suivants que les élèves de la catégorie 1 réussissent mieux que ceux de la catégorie 2 qui réussissent mieux que ceux de la catégorie 3. Cela pourrait être lié à la barrière de la langue. Un enfant ne parlant pas couramment la langue parlé à l’école rencontrera davantage de difficultés dans son apprentissage. 

```{r, echo=FALSE}
pisa_oecd_clean %>%
  filter(!is.na(IMMIG)) %>%
  group_by(IMMIG) %>%
  summarise(score = mean(score_global, na.rm = TRUE)) %>%
  mutate(IMMIG = recode(factor(IMMIG),
    "1" = "Natif",
    "2" = "2e génération",
    "3" = "1re génération"
  )) %>%
  ggplot(aes(x = IMMIG, y = score, fill = IMMIG)) +
  geom_col(width = 0.6) +
  geom_text(aes(label = round(score, 1)), vjust = -0.5, size = 3.5) +
  scale_fill_manual(values = c("#1a9850", "#fee08b", "#d73027")) +
  labs(
    title = "Score moyen global selon le statut migratoire",
    x = "Statut migratoire", y = "Score moyen",
    caption = "Source : PISA 2022 — OCDE. Champ : élèves de 15 ans des pays membres de l'OCDE.\nNote de lecture : le score global est la moyenne des scores en mathématiques, lecture et sciences."
  ) +
  theme_minimal() +
  theme(legend.position = "none",
        plot.caption = element_text(size = 8, color = "grey40", hjust = 0))
```



On s’intéresse désormais au lien entre redoublement et réussite scolaire. Ce lien peut être double, un élève qui redouble est en difficulté, mais l’objectif du redoublement et de lui permettre de réussir. Il est aussi important de noter que certains pays de l’OCDE ne pratiquent pas ou très peu le redoublement. On remarque que les élèves n’ayant jamais redoublé ont en moyenne de meilleures moyennes que ceux qui ont redoublé une fois qui ont eu des meilleures moyennes que ceux qui ont redoublé plusieurs fois. C’est le cas tant en science, qu’en mathématiques et qu’en lecture.

```{r, echo=FALSE}
pisa_oecd_clean %>%
  filter(!is.na(ST127Q01TA)) %>%
  group_by(ST127Q01TA) %>%
  summarise(score = mean(score_global, na.rm = TRUE)) %>%
  mutate(ST127Q01TA = recode(factor(ST127Q01TA),
    "1" = "Jamais redoublé",
    "2" = "Redoublé une fois",
    "3" = "Redoublé plusieurs fois"
  )) %>%
  ggplot(aes(x = ST127Q01TA, y = score, fill = ST127Q01TA)) +
  geom_col(width = 0.6) +
  geom_text(aes(label = round(score, 1)), vjust = -0.5, size = 3.5) +
  scale_fill_manual(values = c("#1a9850", "#fee08b", "#d73027")) +
  labs(
    title = "Score moyen global selon le redoublement",
    x = "Redoublement", y = "Score moyen",
    caption = "Source : PISA 2022 — OCDE. Champ : élèves de 15 ans des pays membres de l'OCDE.\nNote de lecture : le score global est la moyenne des scores en mathématiques, lecture et sciences."
  ) +
  theme_minimal() +
  theme(legend.position = "none",
        plot.caption = element_text(size = 8, color = "grey40", hjust = 0))
```


Pour finir, nous nous intéressons à l’impact des absences prolongées sur la réussite scolaire. La valeur 1 signifie que l’élève n’a jamais eu d’absence prolongée, la valeur 2 que c’est arrivé une fois et la valeur 3 que c’est arrivé 2 fois ou plus. La question prend en compte les années de l’ISCED 1, 2 et 3 c'est -à -dire du primaire au lycée. Encore une fois les élèves n’ayant jamais eu d’absence prolongé réussissent mieux que ceux qui en ont eu une qui réussissent mieux que ceux qui en ont eu 2 ou plus. 

```{r, echo=FALSE}
pisa_oecd_clean %>%
  filter(!is.na(ST260Q01JA)) %>%
  group_by(ST260Q01JA) %>%
  summarise(score = mean(score_global, na.rm = TRUE)) %>%
  mutate(ST260Q01JA = recode(factor(ST260Q01JA),
    "1" = "Jamais absent",
    "2" = "Absent une fois",
    "3" = "Absent 2 fois ou plus"
  )) %>%
  ggplot(aes(x = ST260Q01JA, y = score, fill = ST260Q01JA)) +
  geom_col(width = 0.6) +
  geom_text(aes(label = round(score, 1)), vjust = -0.5, size = 3.5) +
  scale_fill_manual(values = c("#1a9850", "#fee08b", "#d73027")) +
  labs(
    title = "Score moyen global selon les absences prolongées",
    x = "Absences prolongées", y = "Score moyen",
    caption = "Source : PISA 2022 — OCDE. Champ : élèves de 15 ans des pays membres de l'OCDE.\nNote de lecture : le score global est la moyenne des scores en mathématiques, lecture et sciences."
  ) +
  theme_minimal() +
  theme(legend.position = "none",
        plot.caption = element_text(size = 8, color = "grey40", hjust = 0))
```


# II — Les vecteurs d'inégalités scolaires sont-ils les mêmes dans tous les pays de l'OCDE

## A — Les variables explicatives de la réussite ou de l'échec scolaire d'un pays

Jusqu'ici, nous avons analysé les facteurs d'inégalités à l'échelle individuelle. 
Nous allons désormais changer d'échelle et nous demander si ces mêmes facteurspermettent d'expliquer la réussite ou l'échec scolaire d'un pays dans son ensemble. 
Pour cela, nous agrégeons les données à l'échelle nationale et comparons les pays entre eux. Nous nous concentrons sur les 5 pays les plus performants, les 5 les moins performants, et la France.

```{r, echo=FALSE, message=FALSE, warning=FALSE, fig.width=7, fig.height=5}
library(dplyr)
library(ggplot2)

# Agrégation par pays
niveau_pays <- pisa_oecd_clean %>%
  group_by(CNT) %>%
  summarise(
    nb_eleves       = n(),
    score_moyen     = mean(score_global, na.rm = TRUE),
    score_min       = min(score_global, na.rm = TRUE),
    score_max       = max(score_global, na.rm = TRUE),
    ecart_type      = sd(score_global, na.rm = TRUE)
  ) %>%
  ungroup() %>%
  arrange(desc(score_moyen)) %>%
  mutate(rang = row_number())

# Sélection Top5 / Bottom5 / France
top5    <- niveau_pays %>% slice(1:5)
bottom5 <- niveau_pays %>% slice((n()-4):n())
france  <- niveau_pays %>% filter(CNT == "FRA")

selection <- bind_rows(top5, bottom5, france) %>%
  distinct() %>%
  mutate(groupe = case_when(
    CNT == "FRA"          ~ "France",
    CNT %in% top5$CNT    ~ "Top 5",
    CNT %in% bottom5$CNT ~ "Bottom 5"
  ))

# Graphique
ggplot(selection, aes(x = reorder(CNT, score_moyen),
                      y = score_moyen,
                      fill = groupe)) +
  geom_col() +
  geom_col(data = subset(selection, CNT == "FRA"), fill = "#e41a1c") +
  geom_text(aes(label = round(score_moyen, 1)), hjust = -0.1, size = 3) +
  geom_text(data = subset(selection, CNT == "FRA"),
            aes(label = paste0("Rang : ", rang)),
            hjust = 1.2, color = "white", fontface = "bold", size = 3) +
  scale_fill_manual(values = c("Top 5" = "#1a9850",
                                "Bottom 5" = "#d73027",
                                "France" = "#e41a1c")) +
  coord_flip() +
  labs(
    title   = "Classement des pays : Top 5, Bottom 5 et France",
    x       = NULL, y = "Score moyen global",
    fill    = NULL,
    caption = "Source : PISA 2022 — OCDE. Champ : élèves de 15 ans des pays membres de l'OCDE.\nNote de lecture : le score global est la moyenne des scores en mathématiques, lecture et sciences."
  ) +
  theme_minimal() +
  theme(
    plot.title   = element_text(face = "bold", size = 12),
    plot.caption = element_text(size = 8, color = "grey40", hjust = 0),
    legend.position = "bottom"
  )
```

On observe des écarts importants entre les pays de l'OCDE. Les pays asiatiques comme le Japon (JPN) et la Corée (KOR) dominent le classement avec des scores  moyens supérieurs à 520 points, tandis que les pays d'Amérique latine comme le Mexique (MEX) et la Colombie (COL) se situent en bas du classement avec des scores inférieurs à 420 points. La France se positionne dans la moyenne de l'OCDE. Cet écart de plus de 100 points entre les meilleurs et les moins bons pays traduit des différences structurelles profondes dans les systèmes éducatifs et les contextes socio-économiques nationaux.

## B — Les variables qui diffèrent pour des pays ayant le même niveau scolaire

Nous avons vu quels facteurs distinguent les pays performants des pays en difficulté. 
Nous cherchons maintenant à identifier les variables qui ne permettent pas d'expliquer le niveau scolaire d'un pays, c'est-à-dire celles qui varient fortement au sein d'un même groupe de pays de niveau similaire. Pour cela, nous regroupons les pays en trois niveaux (fort, moyen, faible) et observons quelles variables sont hétérogènes au sein de chaque groupe.

```{r, echo=FALSE, message=FALSE, warning=FALSE, fig.width=8, fig.height=6}
library(dplyr)
library(tidyr)
library(ggplot2)

# Création des groupes de pays
niveau_pays <- niveau_pays %>%
  mutate(groupe = case_when(
    score_moyen >= quantile(score_moyen, 2/3, na.rm = TRUE) ~ "Fort",
    score_moyen <= quantile(score_moyen, 1/3, na.rm = TRUE) ~ "Faible",
    TRUE ~ "Moyen"
  ))

# Ajout du groupe dans la base individuelle
pisa_oecd_clean <- pisa_oecd_clean %>%
  left_join(niveau_pays %>% select(CNT, groupe), by = "CNT")

# Variables à analyser
vars_analyse <- c("ESCS", "SCHSUST", "PQSCHOOL", "ST059Q01TA",
                  "ST059Q02JA", "EXPO21ST", "HISEI", "HOMEPOS",
                  "LEARRES", "PARINVOL")

# Calcul écart-type intra-groupe par pays puis moyenne
resultats <- pisa_oecd_clean %>%
  group_by(CNT, groupe) %>%
  summarise(across(all_of(vars_analyse),
                   ~ mean(.x, na.rm = TRUE)),
            .groups = "drop") %>%
  group_by(groupe) %>%
  summarise(across(all_of(vars_analyse),
                   ~ sd(.x, na.rm = TRUE)),
            .groups = "drop")

# Format long
resultats_long <- resultats %>%
  pivot_longer(-groupe, names_to = "Variable", values_to = "ecart_type")

# Labels lisibles
labels_vars <- c(
  ESCS       = "Statut socio-éco. (ESCS)",
  SCHSUST    = "Soutien apprentissages",
  PQSCHOOL   = "Qualité établissement",
  ST059Q01TA = "Heures maths/semaine",
  ST059Q02JA = "Heures cours total",
  EXPO21ST   = "Expo. maths XXIe s.",
  HISEI      = "Statut prof. parental",
  HOMEPOS    = "Biens matériels",
  LEARRES    = "Ressources éducatives",
  PARINVOL   = "Implication parentale"
)

resultats_long$Variable <- labels_vars[resultats_long$Variable]
resultats_long$groupe   <- factor(resultats_long$groupe,
                                   levels = c("Fort", "Moyen", "Faible"))

# Graphique
ggplot(resultats_long, aes(x = reorder(Variable, ecart_type),
                            y = ecart_type,
                            fill = groupe)) +
  geom_col(position = "dodge") +
  coord_flip() +
  scale_fill_manual(values = c("Fort"   = "#1a9850",
                                "Moyen"  = "#fee08b",
                                "Faible" = "#d73027")) +
  labs(
    title   = "Hétérogénéité des variables au sein de chaque groupe de pays",
    x       = NULL,
    y       = "Écart-type inter-pays (au sein du groupe)",
    fill    = "Groupe de pays",
    caption = "Source : PISA 2022 — OCDE. Champ : élèves de 15 ans des pays membres de l'OCDE.\nNote de lecture : un écart-type élevé indique que la variable varie beaucoup entre pays d'un même niveau scolaire,\nce qui suggère qu'elle n'est pas déterminante pour expliquer le niveau scolaire d'un pays."
  ) +
  theme_minimal() +
  theme(
    plot.title   = element_text(face = "bold", size = 12),
    plot.caption = element_text(size = 8, color = "grey40", hjust = 0),
    legend.position = "bottom"
  )
```

Les variables dont l'écart-type est élevé au sein d'un même groupe de payssont celles qui ne permettent pas d'expliquer le niveau scolaire global d'un pays. Par exemple, si l'implication parentale (PARINVOL) varie fortement entre des pays pourtant de niveau similaire, cela suggère qu'elle n'est pas un déterminant structurel du niveau scolaire national. À l'inverse, les variables avec un faible écart-type intra-groupe, comme l'indice ESCS, tendent à être plus systématiquement associées au niveau scolaire d'un pays, confirmant les résultats obtenus à l'échelle individuelle en partie I.

## C — Focus sur un pays ayant des facteurs explicatifs très différents des autres


#III- 

##A- 

##B-

